---
title: "Metadata over indicator XYZ"
date: 2050-01-01T10:00:00+01:00
bibliography: ../references.bib
link-citations: TRUE
thema:
  - category 1
  - category 2
keywords:
  - tag 1
  - tag 2
  - tag 3
lang: nl
tab: metadata
verantwoordelijke:
  - Voornaam Naam <voornaam.naam@inbo.be>
 
output: html_document
---
## Technische informatie

```{r setup, include=FALSE}
library(knitr)
opts_chunk$set(echo = FALSE, message = FALSE, warning = FALSE)
library(git2rdata)
```

```{r}
databereik <- paste(range(read_vc("naam_data")$Jaar), collapse = "-")
```

- Periodiciteit: {periodiciteit}
- Volgende update: {datum volgende update}
- Databereik: `r databereik`

## Databron

- Producent: {producent}
- Dataset: {dataset}
- Gegevensinzameling: {zet hier link naar documentatie of korte beschrijving}

## Berekeningswijze

{berekeningswijze}

## Opmerkingen bij de gegevenskwaliteit en betrouwbaarheid {optioneel}

## Download

```{r child = "../../template/download_tabel.Rmd"}
```

```{r tsv-tabel, results = "asis"}
download_tabel(
  rmd = "indicator.Rmd",
  tsv = c(
    data1 = "Korte beschrijving van data1",
    data2 = "Korte beschrijving van data2"
  ),
  rel_path = "../mapnaam_indicator"
)
```

## Referenties {indien referenties}
