---
title: "Versnippering - Effective mesh size (Meff)"
date: 2020-07-01T10:00:00
bibliography: ../references.bib
link-citations: TRUE
hoofdstuk: 4
thema:
  - Natuur & maatschappij
  - Beschermde natuur
keywords:
  - versnippering
  - landgebruiksveranderingen
  - connectiviteit
  - open ruimte
  - natuur
  - onbebouwde ruimte
lang: nl
tab: indicator
verantwoordelijke:
- Maarten Stevens <maarten.stevens@inbo.be>
output: html_document
---

```{r setup, include=FALSE}

library(knitr)
opts_chunk$set(
  message = FALSE,
  warning = FALSE,
  echo = FALSE
)
library(tidyverse)
library(git2rdata)
library(plotly)
library(INBOtheme)
library(htmlwidgets)
library(raster)

library(leaflet)
library(grid)
library(here)

theme_set(theme_nara()) # het nara-kleurenpallet selecteren
switch_colour(inbo_hoofd) # het INBO-kleurenpallet activeren

set.seed(20200520)
setWidgetIdSeed(20200520)
options(htmlwidgets.TOJSON_ARGS = list(pretty = TRUE))
```

```{r data_inlezen, cache = TRUE}
# Kaarten (tiff) inlezen
natuur16 <- raster("meff_natuur2016.tif")
natuur16 <- 100 * natuur16
onbebr16 <- raster("onbebouwde_ruimte2016.tif")
onbebr16 <- 100 * onbebr16

data_cutruw <- read_vc("data.cutruw") # Dataset voor staafdiagrammen
```

```{r data_bewerken, results='hide', cache = TRUE}

data_cut <- data_cutruw %>%
  mutate(class = cut(cut,
    breaks = c(-0.1, 0.2, 0.4, 0.6, 0.8, 1.1),
    labels = c("0 tot < 0.2", "0.2 tot < 0.4", "0.4 tot < 0.6",
               "0.6 tot < 0.8", "0.8 tot 1")
  )) %>%
  mutate(jaar = as.factor(jaar)) %>%
  group_by(class, jaar, type) %>%
  summarise(n = n()) %>%
  ungroup() %>%
  group_by(jaar, type) %>%
  mutate(ntot = sum(n)) %>%
  ungroup() %>%
  mutate(propn = n / ntot) %>%
  mutate(class = fct_reorder(class, desc(class)))

data_cut2 <- data_cutruw %>%
  # indeling in hectareklassen zoals fragmentatierapport NARA-S
  mutate(class = cut(cut,
    breaks = c(-0.1, 0.01, 0.05, 0.1, 0.2, 0.3, 0.4, 0.5, 0.75, 1.1),
    labels = c("0-1 ha", ">1-5 ha", ">5-10 ha", ">10-20 ha", ">20-30 ha",
               ">30-40 ha", ">40-50 ha", ">50-75 ha", ">75 ha")
  )) %>%
  mutate(jaar = as.factor(jaar)) %>%
  group_by(class, jaar, type) %>%
  summarise(n = n()) %>%
  ungroup() %>%
  group_by(jaar, type) %>%
  mutate(ntot = sum(n)) %>%
  ungroup() %>%
  mutate(propn = n / ntot) %>%
  mutate(class = fct_reorder(class, desc(class)))
```

De open ruimte, en vooral de natuurlijke ruimte, is sterk versnipperd in Vlaanderen.

```{r staafdiagram, fig.width = 5, fig.height = 5, fig.cap = "Figuur 1. Meff-score van de natuur en de onbebouwde ruimte in 2016. De score geeft aan hoeveel hectare (ha) vrije bewegingsruimte een soort heeft binnen elk hok van 1 km². De score daalt naarmate de versnipperingsgraad stijgt."}

colhigh <- scales::seq_gradient_pal(inbo_steun_donkerroos, "#d37ca9",
                                    "Lab")(seq(0, 1, length.out = 2))
colmid1 <- scales::seq_gradient_pal("#d37ca9", inbo_steun_blauw,
                                    "Lab")(seq(0, 1, length.out = 3))
colmid2 <- scales::seq_gradient_pal(inbo_steun_blauw, inbo_steun_geelgroen,
                                    "Lab")(seq(0, 1, length.out = 3))
collow <- scales::seq_gradient_pal(inbo_steun_geelgroen, inbo_groen,
                                   "Lab")(seq(0, 1, length.out = 4))
pal <- c(colhigh, colmid1[2:3], colmid2[2:3], collow[2:4])
palinv <- rev(pal) # Volgorde omdraaien

bar <- ggplot(
  data_cut2 %>% filter(jaar == 2016),
  aes(
    x = type, y = propn, fill = class,
    text = paste(
      "Meff-klasse: ", class,
      "\nAandeel: ", scales::percent(round(propn, 3))
    )
  )
) +
  geom_bar(stat = "identity", position = "stack", width = 0.5) +
  scale_y_continuous(position = "right", labels = scales::percent) +
  scale_x_discrete(expand = c(0, 0)) +
  scale_fill_manual(values = palinv) +
  labs(fill = "Meff-score", y = "% OPP. VLAANDEREN") +
  theme(
    text = element_text(size = 14),
    axis.line = element_blank(),
    axis.title.x = element_blank(),
    axis.ticks.x = element_blank(),
    axis.title.y = element_text(size = 14,
                                margin = margin(t = 0, r = 15, b = 5, l = 5),
                                hjust = 0),
    panel.background = element_rect(
      fill = "white", colour = "white",
      size = 0.5, linetype = "solid"
    ),
    panel.grid.major = element_blank(),
    legend.key.size = unit(0.3, "cm"),
    legend.position = "bottom",
    plot.margin = unit(c(0, 0, 0, 0), "cm")
  )
ggplotly(bar, tooltip = c("text"))
```

## Definitie

Versnippering of fragmentatie is het opdelen van het leefgebied van soorten in verschillende kleinere gebieden door een barrière die de uitwisseling van soorten tussen de deelgebieden verhindert of vermindert.
De Meff-indicator (effective mesh size) integreert de grootte van de deelgebieden en de connectiviteit en wordt op Europese schaal gebruikt om de versnipperingsgraad van het landschap op te volgen [@eea_landscape_2011]. 
Hoe hoger de Meff-score, hoe lager de versnippering van het landschap.

## Bespreking

Figuur 1 geeft de versnipperingsgraad per kilometerhok voor de natuur en onbebouwde ruimte in Vlaanderen. De berekeningen zijn gebaseerd op de landgebruikskaart van 2016 (zie Landgebruiksverandering - Ecosysteemvoorraad Landgebruiksbestand Vlaanderen) en de kaarten van het (spoor)wegennet en de waterlopen.
De onbebouwde ruimte groepeert alle landgebruikscellen die geen gebouwen, infrastructuur of afgedekte bodem zijn. 
Natuur omvat de ‘natuurlijke’ ecosystemen heide, moeras, bos, kustduin, halfnatuurlijk grasland en slik en schor. 
Water vormt in beide gevallen een barrière.

De analyse bevestigt de hoge versnipperingsgraad van de open ruimte en vooral van de **natuurlijke ruimte**. 
Op enkele uitzonderingen na, in het noorden en oosten van Vlaanderen, komen er geen grote aaneengesloten natuurzones voor (Figuur 2).
In 85 procent van de hokken is de bewegingsruimte voor soorten in de natuurlijke ruimte kleiner dan 5 hectare (Figuur 1). 
De kaart van de **onbebouwde ruimte** illustreert de sterke versnippering van de Vlaamse ruit en rond enkele stedelijke kernen daarbuiten. 
De grote aaneengesloten zones vallen grotendeels samen met intensieve landbouwgebieden. 
Voor de onbebouwde ruimte is slechts 8 procent van de hokken kleiner dan 5 hectare.

Het Europees Milieuagentschap berekent een Europese versnipperingsindex die vergelijkbaar is met de Meff voor de onbebouwde ruimte. 
Daaruit blijkt dat België na Malta de sterkst versnipperde lidstaat is en dat de versnippering tussen 2009 en 2015 nog toenam [@eea_landscape_2019].

```{r kaart, fig.width = 10, fig.height = 5, fig.cap = "Figuur 2. Meff-score van de natuur en de onbebouwde ruimte in 2016."}

raster_colorpal <- colorNumeric(pal, values(natuur16), na.color = NA)

leaflet() %>%
  addTiles(group = "meff",
           options = providerTileOptions(minZoom = 8, maxZoom = 10)) %>%
  addRasterImage(natuur16, colors = pal, opacity = 0.8, group = "Natuur") %>%
  addRasterImage(onbebr16, colors = pal, opacity = 0.8,
                 group = "Onbebouwde<br>ruimte") %>%
  addLayersControl(
    overlayGroups = c("Natuur", "Onbebouwde<br>ruimte"),
    options = layersControlOptions(collapsed = FALSE)
  ) %>%
  addLegend(values = values(natuur16), pal = raster_colorpal,
            title = "Meff (ha)") %>%
  hideGroup("Onbebouwde<br>ruimte")
```

## Referenties
