---
title: "Druk op de biodiversiteit wereldwijd - Biodiversiteit in ontwikkelingssamenwerking"
date: 2020-07-01T10:00:00
bibliography: ../references.bib
link-citations: TRUE
hoofdstuk: 4
thema:
  - Natuur & maatschappij
keywords:
  - ontwikkelingshulp
  - ontwikkelingssamenwerking
  - ODA
  - financiering
  - biodiversiteit
  - wereld
  - mondiaal
lang: nl
tab: indicator
verantwoordelijke:
- Katrijn Alaerts <katrijn.alaerts@inbo.be>
output: html_document
---

```{r setup, include=FALSE}
library(knitr)
opts_chunk$set(message = FALSE, warning = FALSE, echo = FALSE)
library(tidyverse)
library(git2rdata)
library(plotly)
library(INBOtheme)
library(htmlwidgets)

theme_set(theme_nara())
switch_colour(inbo_hoofd)

set.seed(20200520)
setWidgetIdSeed(20200520)
options(htmlwidgets.TOJSON_ARGS = list(pretty = TRUE))
```

```{r data_inlezen} 
gegevens <- read_vc("biodiversiteitsgerelateerde_ontwikkelingshulp")
```
De overheidsfinanciering voor ontwikkelingssamenwerking gericht op het herstel, de bescherming en de ontwikkeling van biodiversiteit daalt.

```{r grafiek, fig.width = 7, fig.height = 5, fig.cap = "Figuur 1. Belgische officiële ontwikkelingshulp (ODA) met biodiversiteit als hoofd- of significant nevendoel tussen 2010 en 2017. Brondata: Federale Overheidsdienst Buitenlandse Zaken. Deze figuur verwijst naar Figuur 68 in het Natuurrapport 2020."}

gegevens <- gegevens %>%
  gather(key = Type, value = Bedrag, -jaar) %>%
  mutate(Type = as.factor(Type), Jaar = jaar) %>%
  mutate(Type = factor(Type,
    ordered = TRUE,
    levels = c("nevendoel", "hoofddoel")
  )) %>%
  mutate(Type = recode(Type,
    hoofddoel = "Biodiversiteit hoofddoel",
    nevendoel = "Biodiversiteit significant nevendoel"
  ))

p <- ggplot(gegevens, aes(
  x = Jaar, y = Bedrag, fill = Type,
  text = paste(
    "Bedrag:", round(Bedrag, 1),
    "miljoen euro"
  )
)) +
  geom_bar(stat = "identity", width = 0.5) +
  labs(
    x = "",
    y = str_wrap(
      "BELGISCHE OFFICIELE ONTWIKKELINGSHULP (miljoen euro)",
      40
    )
  ) +
  scale_y_continuous(
    expand = c(0, 0), limits = c(0, 40),
    breaks = c(0, 5, 10, 15, 20, 25, 30, 35)
  ) +
  scale_x_continuous(breaks = seq(2010, 2020, by = 1)) +
  theme(
    axis.title = element_text(
      margin = margin(t = 0, r = 0, b = 0, l = 0),
      hjust = 0
    ),
    legend.title = element_blank(),
    legend.key.size = unit(0.3, "cm")
  ) +
  scale_fill_manual(
    breaks = c(
      "Biodiversiteit hoofddoel",
      "Biodiversiteit significant nevendoel"
    ),
    values = c(
      "Biodiversiteit hoofddoel" = inbo_steun_geelgroen,
      "Biodiversiteit significant nevendoel" = inbo_hoofd
    )
  )

if (interactive() || opts_knit$get("rmarkdown.pandoc.to") == "html") {
  ggplotly(p, tooltip = c("x", "text", "fill")) %>%
    plotly::config(
      modeBarButtonsToRemove = list(
        "lasso2d", "select2d", "hoverClosestCartesian",
        "hoverCompareCartesian", "toggleSpikelines"
      ),
      displaylogo = FALSE
    )
} else {
  p
}
```
## Definitie
De indicator toont hoeveel van onze **officiële ontwikkelingshulp** (*Official Development Assistance*, ODA) aan **biodiversiteitsgerelateerde doelen** wordt gespendeerd. 
Biodiversiteitsherstel, -bescherming of -ontwikkeling kunnen het hoofddoel zijn of een significant nevendoel vormen.
In dat laatste geval wordt niet het hele projectbudget in rekening genomen, maar slechts het geschatte aandeel dat naar biodiversiteitsdoelen gaat.

De ODA omvat het budget dat onze **overheden** (federaal, regionaal, provinciaal en lokaal) besteden aan de ondersteuning van economische ontwikkeling en welvaart in ontwikkelingslanden. 
Dat kan bilateraal (tussen donor en ontvanger) of via multilaterale organisaties zoals de VN en de Wereldbank worden toegekend, en zowel via giften, leningen als technische assistentie. 
De uitgaven voor biodiversiteit **zonder overheidstussenkomst**, en financiering van andere dan de erkende ontwikkelingslanden zitten **niet in de cijfers vervat** (zie metadata).

## Bespreking
Het gedeelte van de Belgische officiële ontwikkelingshulp dat gericht is op biodiversiteitsgerelateerde doelen **schommelt** door de jaren heen. 
Het **totale budget is het hoogst in 2010**. De financiering voor projecten en organisaties met biodiversiteit als hoofddoel is de laatste jaren drastisch gedaald: ze bedraagt in 2014 - 2017 nog minder dan de helft van het budget in 2010. De bijdragen met biodiversiteit als nevendoel nemen toe. 

Internationale beleidskaders zoals de Agenda 2030 van de Verenigde Naties en de Europese Biodiversiteitsstrategie zetten een **toename van het budget voor biodiversiteitsgerelateerde ontwikkelingssamenwerking voorop**.
Ook de Belgische Biodiversiteitsstrategie 2020 stelt als doel om de jaarlijkse financiële bijdragen tegen 2015 te verdubbelen ten opzichte van de gemiddelde jaarlijkse bijdragen in de periode 2006-2010.
Hoe die bijdragen precies berekend moeten worden en welke vormen van financiering voor ontwikkelingssamenwerking meetellen, is niet vastgelegd. 

Over de laatste 5 jaar (2013-2017) bedraagt de biodiversiteitsgerelateerde ODA gemiddeld zo’n 24 miljoen euro per jaar of **1,2 procent van de totale Belgische ODA**.
De Vlaamse gewestelijke overheid neemt daarvan 14 procent voor haar rekening. Daarnaast wordt, voornamelijk vanuit de federale overheid, jaarlijks gemiddeld 65 miljoen euro gespendeerd aan de **centrale werking van multilaterale milieu- of landbouworganisaties**, die vaak ook biodiversiteitsdoelen dienen.
