---
title: "Bescherming en beheer in Vlaanderen - Oppervlakte juridisch beschermd"
date: 2020-07-01T10:00:00
bibliography: ../references.bib
link-citations: TRUE
hoofdstuk:
- 3
- 5
thema:
  - Beschermde natuur
keywords:
  - juridische bescherming
  - ecosystemen
lang: nl
tab: indicator
verantwoordelijke:
- Inne Vught <inne.vught@inbo.be>
output: html_document
---

```{r setup, include=FALSE}
library(knitr)
opts_chunk$set(
  message = FALSE,
  warning = FALSE,
  echo = FALSE
)
library(citr)
library(tidyverse)
library(git2rdata)
library(plotly)
library(INBOtheme)
library(htmlwidgets)

set.seed(20200520)
setWidgetIdSeed(20200520)
options(htmlwidgets.TOJSON_ARGS = list(pretty = TRUE))
```

```{r data_inlezen}
gegevens <- read_vc("bescherming")
```

In zesentwintig procent van de oppervlakte van Vlaanderen is natuur juridisch beschermd.
Veertien procent van Vlaanderen ligt binnen gebieden met een (inter)nationaal beschermingsstatuut, waaronder reservaten (twee procent van Vlaanderen).

```{r omvormen gegevens}
gegevens <- gegevens %>%
  mutate(Beschermingscategorie = as.factor(Beschermingscategorie)) %>%
  mutate(Beschermingscategorie = factor(Beschermingscategorie,
    ordered = TRUE,
    levels = c(
      "rest", "Extra opp. andere beschermingsregimes",
      "Extra opp. beschermd gebied geen reservaat",
      "Oppervlakte natuur- of bosreservaat"
    ),
    labels = c(
      "rest", "Extra opp. andere beschermingsregimes",
      "Extra opp. beschermd gebied geen reservaat",
      "Oppervlakte natuur- of bosreservaat"
    )
  )) %>%
  mutate(Ecosysteem = as.factor(Ecosysteem)) %>%
  mutate(Ecosysteem = factor(Ecosysteem,
    ordered = TRUE,
    levels = c(
      "Stedelijk en bebouwd gebied", "Stilstaande wateren", "Rivieren",
      "Estuaria, slikken en schorren", "Akker", "Productie en
      overige graslanden",
      "Halfnatuurlijke graslanden", "Kustduinen en strand", "Moeras",
      "Heide en landduinen", "Bos", "Vlaanderen"
    ),
    labels = c(
      "Stedelijk en bebouwd gebied", "Stilstaande wateren", "Rivieren",
      "Estuaria, slikken en schorren", "Akker", "Productie en
      overige graslanden",
      "Halfnatuurlijke graslanden", "Kustduinen en strand", "Moeras",
      "Heide en landduinen", "Bos", "Vlaanderen"
    )
  ))
gegevens <- gegevens %>%
  group_by(Ecosysteem) %>%
  mutate(Ecosysteem = recode(Ecosysteem, "Rivieren" = "Rivieren*")) %>%
  mutate(prop = Waarde / sum(Waarde) * 100) %>%
  mutate(prop = round(x = prop, digits = 0)) %>%
  ungroup()

gegevens <- gegevens %>%
  filter(!Beschermingscategorie == "rest")
```

```{r staafdiagram, fig.width = 10, fig.height = 4, fig.cap = "Oppervlakteaandeel gelegen in een zone waarbinnen natuur één of andere vorm van juridische bescherming geniet. Deze figuur verwijst naar figuur 24 in het Natuurrapport 2020."}
p <- ggplot(gegevens, aes(x = Ecosysteem, y = prop,
                          fill = Beschermingscategorie)) +
  geom_bar(stat = "identity", width = 0.5) +
  theme(aspect.ratio = .35) +
  labs(x = "", y = "CUMULATIEF AANDEEL MET NATUURBESCHERMINGSTATUUT (%)") +
  scale_y_continuous(
    expand = c(0, 0), labels = scales::percent_format(accuracy = 1,
                                                      scale = 1),
    limits = c(0, 100), breaks = c(0, 10, 20, 30, 40, 50, 60, 70, 80, 90)
  ) +
  scale_fill_manual(
    breaks = c(
      "Oppervlakte natuur- of bosreservaat", "Extra opp. beschermd gebied
      geen reservaat",
      "Extra opp. andere beschermingsregimes"
    ),
    values = c(
      "Extra opp. andere beschermingsregimes" = inbo_steun_geelgroen,
      "Extra opp. beschermd gebied geen reservaat" = inbo_steun_blauw,
      "Oppervlakte natuur- of bosreservaat" = inbo_hoofd
    ),
    labels = c(
      "Aandeel natuurreservaten",
      "Extra aandeel gebieden met een (inter)nationaal beschermingsstatuut ander
      dan natuurreservaat", "Extra aandeel andere beschermingsmaatregelen buiten
      'beschermde' gebieden"
    )
  ) +
  theme(
    axis.title = element_text(margin = margin(t = 0, r = 0, b = 0, l = 0),
                              hjust = 0),
    axis.text = element_text(),
    axis.ticks.y = element_blank(),
    legend.text = element_text(margin = margin(t = 2)),
    legend.spacing = unit(0.1, "cm"),
    legend.title = element_blank(),
    panel.grid.major.y = element_blank(),
    panel.grid.major.x = element_line(colour = "grey", linetype = "dotted"),
    legend.key.size = unit(0.3, "cm")
  ) +
  coord_flip()

if (interactive() || opts_knit$get("rmarkdown.pandoc.to") == "html") {
  ggplotly(p) %>%
    plotly::config(
      modeBarButtonsToRemove = list(
        "lasso2d", "select2d", "hoverClosestCartesian",
        "hoverCompareCartesian", "toggleSpikelines"
      ),
      displaylogo = FALSE
    )
} else {
  p
}
```

## Definitie

De indicator toont voor heel Vlaanderen en per ecosysteem het oppervlakteaandeel (lengteaandeel bij rivieren) waarbinnen natuur een of andere vorm van juridische bescherming geniet. We onderscheiden drie beschermingscategorieën:

1. natuur- of bosreservaten

2. beschermde gebieden met een ander (inter)nationaal beschermingsstatuut dan de reservaten

3. bescherming door andere maatregelen buiten de genoemde beschermde gebieden

De mate en wijze van bescherming verschillen sterk tussen de drie categorieën.

## Bespreking

In ongeveer 26% van Vlaanderen geniet natuur een of andere vorm van juridische bescherming

Twee procent van Vlaanderen bestaat uit natuurreservaten. Het gaat om Vlaamse natuurreservaten, erkende natuurreservaten, Vlaamse en erkende bosreservaten en gebieden met een natuurbeheerplan type 4.
Binnen deze gebieden is natuur het meest strikt beschermd.
Niet alleen zijn bepaalde activiteiten er verboden, de reservaten worden ook actief beheerd om natuur in stand te houden of verder te ontwikkelen.

Een extra 12% van Vlaanderen ligt binnen gebieden met een ander (inter)nationaal beschermingsstatuut.
Het gaat om Speciale Beschermingszones (SBZ), het Vlaams Ecologisch Netwerk (VEN), de Ramsar-gebieden en de beschermde duingebieden.
Binnen deze gebieden geniet natuur extra bescherming via vastgestelde gebiedsgerichte beschermingsbepalingen.

Ook buiten bovengenoemde beschermde gebieden, die samen 14% van Vlaanderen bestrijken, wordt natuur juridisch beschermd.
Op een extra 12% van Vlaanderen wordt natuur beschermd door andere juridische instrumenten.
Het gaat om bescherming van bossen door het Bosdecreet en om de bescherming van vegetaties en kleine landschapselementen door middel van een verbod of omgevingsvergunningsplicht op bepaalde vegetatiewijzigingen [(Vegetatiebesluit van 23/7/1998)](https://codex.vlaanderen.be/Zoeken/Document.aspx?DID=1006311&param=inhoud&ref=search&AVIDS=).

Bijna de volledige oppervlakte van de meest natuurlijke ecosystemen, zoals heide, moerassen en estuaria, slikken en schorren,  is  juridisch beschermd in Vlaanderen.
Ook de kustduinen zijn goed beschermd, de bescherming van het strand daarentegen is beperkt tot enkele zones.
Van de halfnatuurlijke graslanden is slechts 67%  beschermd door natuurwetgeving.
Een deel van de resterende oppervlakte wordt wel beschermd in navolging van de landbouwwetgeving.
Bossen zijn in principe beschermd door het Bosdecreet.
Het bosecosysteem van de landgebruikskaart omvat naast het bos dat voldoet aan de juridische definitie van bos echter ook ander opgaand groen, zoals bomenrijen en houtkanten.
Deze vallen buiten de juridische bescherming van het Bosdecreet.
De bescherming van de rivieren en stilstaande oppervlaktewateren ligt grotendeels vervat in het Decreet Integraal Waterbeleid en de acties uit de stroomgebiedbeheerplannen.
De beschermingsgraad ligt in werkelijkheid hoger dan weergegeven in bovenstaande figuur.
