---
title: "Bos - Trends in het voorkomen van bosvlinders"
date: 2020-07-01T10:00:00
bibliography: ../references.bib
link-citations: TRUE
hoofdstuk: 5
thema:
  - Bos
  - Klimaat
keywords:
  - Vlinders
  - Keizersmantel
  - Grote weerschijnvlinder
  - Kleine ijsvogelvlinder
  - Apatura iris
  - Argynnis paphia 
  - Limenitis camilla
lang: nl
tab: indicator
verantwoordelijke:
- Maarten Stevens <maarten.stevens@inbo.be>
output: html_document
---

```{r setup, include=FALSE}
library(knitr)
opts_chunk$set(
  message = FALSE,
  warning = FALSE,
  echo = FALSE
)
library(tidyverse)
library(git2rdata)
library(plotly)
library(INBOtheme)
library(htmlwidgets)

theme_set(theme_nara(12))
switch_colour(inbo_hoofd)

set.seed(20200520)
setWidgetIdSeed(20200520)
options(htmlwidgets.TOJSON_ARGS = list(pretty = TRUE))
```

```{r data_inlezen}
gegevens <- read_vc("bosvlinders") %>%
  mutate(Species = recode(Species, "Grote weerschijnvlinder" =
                            "Grote weerschijnvlinder", "Kleine ijsvogelvlinder"
                          = "Kleine ijsvogelvlinder")) %>%
  rename("Jaar" = "Year", "Soort" = "Species") %>%
  mutate(Schatting = scales::percent(Median, accuracy = 0.1))
```

De verspreiding van bosvlinders in Vlaanderen neemt toe.

```{r grafiek, fig.width = 8, fig.height = 4, fig.cap = "Figuur 1. Aantal bezette kilometerhokken van 3 typische bosvlinders in Vlaanderen tussen 2009 en 2019: gemodelleerde trends en 95% betrouwbaarheidsintervallen. Analyse gebaseerd op gegevens van [waarnemingen.be](https://www.waarnemingen.be). Deze figuur verwijst naar figuur 75 in het Natuurrapport 2020."}
p <- ggplot(gegevens, aes(x = Jaar, y = Median, label = Schatting)) +
  geom_ribbon(aes(ymin = Lower_bound, ymax = Upper_bound,
                  fill = Soort), alpha = 0.2) +
  geom_line(aes(colour = Soort)) +
  scale_x_continuous(breaks = c(2009, 2011, 2013, 2015, 2017, 2019)) +
  scale_y_continuous(labels = scales::percent_format(accuracy = 1),
                     expand = c(0, 0)) +
  labs(y = "% BEZETTE KMHOKKEN") +
  theme(axis.title.x = element_blank(),
        axis.title.y = element_text(margin = margin(t = 0, r = 10, b = 0,
                                                    l = 0), hjust = 0),
        legend.title = element_blank())

gg <- ggplotly(p, tooltip = c("fill", "colour", "x", "label"))
gg <- plotly_build(gg)
gg$x$data[[4]]$showlegend <- FALSE
gg$x$data[[5]]$showlegend <- FALSE
gg$x$data[[6]]$showlegend <- FALSE
gg$x$data[[1]]$name <- "Grote weerschijnvlinder"
gg$x$data[[2]]$name <- "Keizersmantel"
gg$x$data[[3]]$name <- "Kleine ijsvogelvlinder"
gg
```

## Definitie

De indicator toont de evolutie van het percentage van de onderzochte kilometerhokken waar drie typische bosvlinders werden aangetroffen.

## Bespreking

Op basis van [waarnemingen door vrijwilligers](https://www.waarnemingen.be) werd een trend berekend voor het voorkomen van drie typische bosvlinders (grote weerschijnvlinder, keizersmantel en kleine ijsvogelvlinder). 
Elk van die soorten gaat erop vooruit ten opzichte van het startjaar 2009.
Ook de analyse van de gestandaardiseerde dagvlindermonitoring toont een toename van de index voor bosvlinders tussen 1991 en 2019, vooral in het laatste decennium [@maes_dagvlindermonitoring_2020].
Vermoedelijk spelen zowel de verbetering van de bosstructuur als klimatologische factoren een rol. 
De variatie in neerslag en temperatuur zorgt voor schommelingen in de populaties. 
Sommige soorten, zoals keizersmantel, profiteren waarschijnlijk van de effecten van de klimaatverandering en gaan er de laatste jaren op vooruit. 
Voor andere soorten kunnen extreem droge zomers of natte winters de overlevingskansen van vlinders en rupsen verminderen.
Op die manier kan de klimaatverandering de positieve effecten van de verbeterde bosstructuur neutraliseren.

## Referenties
