---
title: "Metadata bos - Trends in het voorkomen van bosvlinders"
date: 2020-07-01T10:00:00
bibliography: ../references.bib
link-citations: TRUE
hoofdstuk: 5
thema:
  - Bos
  - Klimaat
keywords:
  - Vlinders
  - Keizersmantel
  - Grote weerschijnvlinder
  - Kleine ijsvogelvlinder
  - Apatura iris
  - Argynnis paphia 
  - Limenitis camilla
lang: nl
tab: metadata
verantwoordelijke:
- Maarten Stevens <maarten.stevens@inbo.be>
output: html_document
---
## Technische informatie

```{r setup, include=FALSE}
library(knitr)
opts_chunk$set(echo = FALSE, message = FALSE, warning = FALSE)
library(git2rdata)
```

```{r databereik}
databereik <- paste(range(read_vc("bosvlinders")$Year), collapse = "-")
```
\- **Periodiciteit**: eenmalig
\- **Volgende update**: onbekend
\- **Databereik**: `r databereik`

## Databron

- **Producent**: Natuurpunt Studie vzw en Maxime Fajgenblat (KU Leuven)
- **Dataset**: Databank Waarnemingen.be
- **Gegevensinzameling**: De gegevens werden verzameld via https://www.waarnemingen.be. De dataset omvat het aantal UTM-hokken (1 x 1 km) waarin een soort in een jaar werd waargenomen.

## Berekeningswijze

Voor de analyse werd gebruik gemaakt van bayesiaanse hiërarchische site-occupancy modellen [Maxime Fajgenblat (KU Leuven); @strien_opportunistic_2013].
Voor de trends en de 95% geloofwaardigheidsintervallen wordt per Monte Carlo sample het geometrisch gemiddelde berekend van het aantal geschatte hokken waar elke soort voorkomt.  

## Download

**Broncode indicator**:
[E1_bos_bosvlinders.Rmd](../e1_bos_bosvlinders/e1_bos_bosvlinders.Rmd)
- **Basisdata**: [bosvlinders.tsv](../e1_bos_bosvlinders/bosvlinders.tsv)
- **Metadata basisdata**: [bosvlinders.yml](../e1_bos_bosvlinders/bosvlinders.yml)

## Referenties
