---
title: "Bos - Bosoppervlakte per provincie"
date: 2020-07-01T10:00:00
bibliography: ../references.bib
link-citations: TRUE
hoofdstuk: 5
thema:
  - Bos
keywords:
  - bosindex
  - bosoppervlakte
  - extent
  - bebossingsgraad
  - provincies
  - West-Vlaanderen
  - Oost-Vlaanderen
  - Vlaams-Brabant
  - Antwerpen
  - Limburg
lang: nl
tab: indicator
verantwoordelijke:
- Maarten Stevens <maarten.stevens@inbo.be>
output: html_document
---

```{r setup, include=FALSE}
library(knitr)
opts_chunk$set(
  message = FALSE,
  warning = FALSE,
  echo = FALSE
)
library(tidyverse)
library(git2rdata)
library(plotly)
library(INBOtheme)
library(htmlwidgets)

theme_set(theme_nara()) # het nara-kleurenpallet selecteren
switch_colour(inbo_hoofd) # het INBO-kleurenpallet activeren

set.seed(20200520)
setWidgetIdSeed(20200520)
options(htmlwidgets.TOJSON_ARGS = list(pretty = TRUE))
```

```{r data_inlezen}
tm <- read_vc("transitiematrix")
```
```{r data_bewerken, results='hide'}
# Data bewerken ---------------

df4 <- tm %>%
  filter(!is.na(StratumNaam) & REVIEWED == TRUE) %>%
  arrange(t, StratumNaam)

opp_ant <- 2876.12 ## oppervlakte  in km² in 2019
opp_lim <- 2427.43 ## oppervlakte  in km²
opp_ovl <- 3007.08 ## oppervlakte  in km²
opp_wvl <- 3196.58 ## oppervlakte  in km²
opp_vbr <- 2118.35 ## oppervlakte  in km²

# per provincie proportie berekenen omdat niet zeker is dat alle combinaties
#bestaan voor alle provincies -> enkel sorteren kan foute combinaties maken
# ntot per provincie : uit GIS-overlay halen
ntot_ant <- 5750 + 3 # 3 punten vallen uit de GIS-overlay met de provincies,
#maar behoren op zicht tot prov antwerpen
ntot_lim <- 4848 + 3
ntot_ovl <- 6019
ntot_wvl <- 6303 + 2
ntot_vbr <- 4234 + 1

# correctie van ntot voor de 5 (NA, NA) punten : 4 ervan liggen in Antwerpen,
#1 in Vlaams Brabant
ntot_ant <- ntot_ant - 4
ntot_vbr <- ntot_vbr - 1

# ntot moet zijn ; totaal 27163-5= 27158
# ntot <- 27163 - 5 # nolint
t <- ntot_ant + ntot_vbr + ntot_lim + ntot_ovl + ntot_wvl
t

# ANT
ntot <- ntot_ant

n01 <- df4 %>%
  filter(StratumNaam == "ANT" & t == "( 0,1 )") %>%
  dplyr::select(t, aantal) %>%
  dplyr::pull(aantal)

n10 <- df4 %>%
  filter(StratumNaam == "ANT" & t == "( 1,0 )") %>%
  dplyr::select(t, aantal) %>%
  dplyr::pull(aantal)

n11 <- df4 %>%
  filter(StratumNaam == "ANT" &
           (t == "( 1,1 )" | t == "( NA,1 )" | t == "( 1,NA )")) %>%
  dplyr::select(t, aantal) %>%
  summarise(aantal = sum(aantal)) %>%
  dplyr::pull(aantal)

n00 <- ntot - n01 - n10 - n11

(ptest_vbi1_ant <- prop.test(n11 + n10, ntot)) ## VBI-1: n11 + n10 # nolint
(ptest_vbi2_ant <- prop.test(n11 + n01, ntot)) ## VBI-2: n11 + n01 # nolint

# lim
ntot <- ntot_lim

n01 <- df4 %>%
  filter(StratumNaam == "LMB" & t == "( 0,1 )") %>%
  dplyr::select(t, aantal) %>%
  dplyr::pull(aantal)

n10 <- df4 %>%
  filter(StratumNaam == "LMB" & t == "( 1,0 )") %>%
  dplyr::select(t, aantal) %>%
  dplyr::pull(aantal)

n11 <- df4 %>%
  filter(StratumNaam == "LMB" &
           (t == "( 1,1 )" | t == "( NA,1 )" | t == "( 1,NA )")) %>%
  dplyr::select(t, aantal) %>%
  summarise(aantal = sum(aantal)) %>%
  dplyr::pull(aantal)

n00 <- ntot - n01 - n10 - n11

(ptest_vbi1_lim <- prop.test(n11 + n10, ntot)) ## VBI-1: n11 + n10 # nolint
(ptest_vbi2_lim <- prop.test(n11 + n01, ntot)) ## VBI-2: n11 + n01 # nolint

# ovl
ntot <- ntot_ovl

n01 <- df4 %>%
  filter(StratumNaam == "OVL" & t == "( 0,1 )") %>%
  dplyr::select(t, aantal) %>%
  dplyr::pull(aantal)

n10 <- df4 %>%
  filter(StratumNaam == "OVL" & t == "( 1,0 )") %>%
  dplyr::select(t, aantal) %>%
  dplyr::pull(aantal)

n11 <- df4 %>%
  filter(StratumNaam == "OVL" &
    (t == "( 1,1 )" | t == "( NA,1 )" | t == "( 1,NA )")) %>%
  dplyr::select(t, aantal) %>%
  summarise(aantal = sum(aantal)) %>%
  dplyr::pull(aantal)

n00 <- ntot - n01 - n10 - n11

(ptest_vbi1_ovl <- prop.test(n11 + n10, ntot)) ## VBI-1: n11 + n10 # nolint
(ptest_vbi2_ovl <- prop.test(n11 + n01, ntot)) ## VBI-2: n11 + n01 # nolint

# vbr
ntot <- ntot_vbr

n01 <- df4 %>%
  filter(StratumNaam == "VBR" & t == "( 0,1 )") %>%
  dplyr::select(t, aantal) %>%
  dplyr::pull(aantal)

n10 <- df4 %>%
  filter(StratumNaam == "VBR" & t == "( 1,0 )") %>%
  dplyr::select(t, aantal) %>%
  dplyr::pull(aantal)

n11 <- df4 %>%
  filter(StratumNaam == "VBR" &
    (t == "( 1,1 )" | t == "( NA,1 )" | t == "( 1,NA )")) %>%
  dplyr::select(t, aantal) %>%
  summarise(aantal = sum(aantal)) %>%
  dplyr::pull(aantal)

n00 <- ntot - n01 - n10 - n11

(ptest_vbi1_vbr <- prop.test(n11 + n10, ntot)) ## VBI-1: n11 + n10 # nolint
(ptest_vbi2_vbr <- prop.test(n11 + n01, ntot)) ## VBI-2: n11 + n01 # nolint

# wvl
ntot <- ntot_wvl

n01 <- df4 %>%
  filter(StratumNaam == "WVL" & t == "( 0,1 )") %>%
  dplyr::select(t, aantal) %>%
  dplyr::pull(aantal)

n10 <- df4 %>%
  filter(StratumNaam == "WVL" & t == "( 1,0 )") %>%
  dplyr::select(t, aantal) %>%
  dplyr::pull(aantal)

n11 <- df4 %>%
  filter(StratumNaam == "WVL" &
           (t == "( 1,1 )" | t == "( NA,1 )" | t == "( 1,NA )")) %>%
  dplyr::select(t, aantal) %>%
  summarise(aantal = sum(aantal)) %>%
  dplyr::pull(aantal)

n00 <- ntot - n01 - n10 - n11

(ptest_vbi1_wvl <- prop.test(n11 + n10, ntot)) ## VBI-1: n11 + n10 # nolint
(ptest_vbi2_wvl <- prop.test(n11 + n01, ntot)) ## VBI-2: n11 + n01 # nolint

## dplyr::selecteer "estimate" en "conf.int" met "with()" uit de toets-objecten
## "diff(conf.int)/2" = helft betrouwbaarheidsinterval = foutenmarge
## omzetting naar percentages x 100

bi_vbi1_ant <- with(ptest_vbi1_ant, 100 * c(estimate, diff(conf.int) / 2,
                                            conf.int))
bi_vbi2_ant <- with(ptest_vbi2_ant, 100 * c(estimate, diff(conf.int) / 2,
                                            conf.int))
bi_vbi1_lim <- with(ptest_vbi1_lim, 100 * c(estimate, diff(conf.int) / 2,
                                            conf.int))
bi_vbi2_lim <- with(ptest_vbi2_lim, 100 * c(estimate, diff(conf.int) / 2,
                                            conf.int))
bi_vbi1_ovl <- with(ptest_vbi1_ovl, 100 * c(estimate, diff(conf.int) / 2,
                                            conf.int))
bi_vbi2_ovl <- with(ptest_vbi2_ovl, 100 * c(estimate, diff(conf.int) / 2,
                                            conf.int))
bi_vbi1_vbr <- with(ptest_vbi1_vbr, 100 * c(estimate, diff(conf.int) / 2,
                                            conf.int))
bi_vbi2_vbr <- with(ptest_vbi2_vbr, 100 * c(estimate, diff(conf.int) / 2,
                                            conf.int))
bi_vbi1_wvl <- with(ptest_vbi1_wvl, 100 * c(estimate, diff(conf.int) / 2,
                                            conf.int))
bi_vbi2_wvl <- with(ptest_vbi2_wvl, 100 * c(estimate, diff(conf.int) / 2,
                                            conf.int))

## omzetting naar bosareaal

ba_vbi1_ant <- bi_vbi1_ant * opp_ant
ba_vbi2_ant <- bi_vbi2_ant * opp_ant
ba_vbi1_lim <- bi_vbi1_lim * opp_lim
ba_vbi2_lim <- bi_vbi2_lim * opp_lim
ba_vbi1_ovl <- bi_vbi1_ovl * opp_ovl
ba_vbi2_ovl <- bi_vbi2_ovl * opp_ovl
ba_vbi1_vbr <- bi_vbi1_vbr * opp_vbr
ba_vbi2_vbr <- bi_vbi2_vbr * opp_vbr
ba_vbi1_wvl <- bi_vbi1_wvl * opp_wvl
ba_vbi2_wvl <- bi_vbi2_wvl * opp_wvl

# test totale bosoppervlakte Vlaanderen
t <- ba_vbi2_ant + ba_vbi2_lim + ba_vbi2_ovl + ba_vbi2_vbr + ba_vbi2_wvl
t

# ant
## bundelen van alle resultaten in 1 tabel om uit te printen
## sprintf formateert de resultaten;
## > 2 cijfers na de komma voor BI
## > 2 cijfers na de komma voor BA

bi_vbi_ant <- rbind(sprintf("%0.2f", bi_vbi1_ant), sprintf("%0.2f",
                                                           bi_vbi2_ant))
dimnames(bi_vbi_ant)[[2]] <- c("BI", "FMBI", "BI-lwr", "BI-upr")

ba_vbi_ant <- rbind(sprintf("%0.2f", ba_vbi1_ant), sprintf("%0.2f",
                                                           ba_vbi2_ant))
dimnames(ba_vbi_ant)[[2]] <- c("BA", "FMBA", "BA-lwr", "BA-upr")

## Alles bundelen in een tabel (data.frame) en uitprinten

ptest_table_ant_bi <- as.data.frame(bi_vbi_ant) %>%
  mutate(
    PROV = "ANT",
    periode = as.factor(c(1, 2)),
    minYear = as.factor(c(1997, 2009)),
    maxYear = as.factor(c(1999, 2019)),
    minReeks = as.factor(1),
    maxReeks = as.factor(10)
  )

ptest_table_ant_ba <- as.data.frame(ba_vbi_ant) %>%
  mutate(
    PROV = "ANT",
    periode = as.factor(c(1, 2)),
    minYear = as.factor(c(1997, 2009)),
    maxYear = as.factor(c(1999, 2019)),
    minReeks = as.factor(1),
    maxReeks = as.factor(10)
  )

# lim
bi_vbi_lim <- rbind(sprintf("%0.2f", bi_vbi1_lim), sprintf("%0.2f",
                                                           bi_vbi2_lim))
dimnames(bi_vbi_lim)[[2]] <- c("BI", "FMBI", "BI-lwr", "BI-upr")

ba_vbi_lim <- rbind(sprintf("%0.2f", ba_vbi1_lim), sprintf("%0.2f",
                                                           ba_vbi2_lim))
dimnames(ba_vbi_lim)[[2]] <- c("BA", "FMBA", "BA-lwr", "BA-upr")

## Alles bundelen in een tabel (data.frame) en uitprinten

ptest_table_lim_bi <- as.data.frame(bi_vbi_lim) %>%
  mutate(
    PROV = "LMB",
    periode = as.factor(c(1, 2)),
    minYear = as.factor(c(1997, 2009)),
    maxYear = as.factor(c(1999, 2019)),
    minReeks = as.factor(1),
    maxReeks = as.factor(10)
  )

ptest_table_lim_ba <- as.data.frame(ba_vbi_lim) %>%
  mutate(
    PROV = "LMB",
    periode = as.factor(c(1, 2)),
    minYear = as.factor(c(1997, 2009)),
    maxYear = as.factor(c(1999, 2019)),
    minReeks = as.factor(1),
    maxReeks = as.factor(10)
  )

# ovl
bi_vbi_ovl <- rbind(sprintf("%0.2f", bi_vbi1_ovl), sprintf("%0.2f",
                                                           bi_vbi2_ovl))
dimnames(bi_vbi_ovl)[[2]] <- c("BI", "FMBI", "BI-lwr", "BI-upr")

ba_vbi_ovl <- rbind(sprintf("%0.2f", ba_vbi1_ovl), sprintf("%0.2f",
                                                           ba_vbi2_ovl))
dimnames(ba_vbi_ovl)[[2]] <- c("BA", "FMBA", "BA-lwr", "BA-upr")

## Alles bundelen in een tabel (data.frame) en uitprinten

ptest_table_ovl_bi <- as.data.frame(bi_vbi_ovl) %>%
  mutate(
    PROV = "OVL",
    periode = as.factor(c(1, 2)),
    minYear = as.factor(c(1997, 2009)),
    maxYear = as.factor(c(1999, 2019)),
    minReeks = as.factor(1),
    maxReeks = as.factor(10)
  )

ptest_table_ovl_ba <- as.data.frame(ba_vbi_ovl) %>%
  mutate(
    PROV = "OVL",
    periode = as.factor(c(1, 2)),
    minYear = as.factor(c(1997, 2009)),
    maxYear = as.factor(c(1999, 2019)),
    minReeks = as.factor(1),
    maxReeks = as.factor(10)
  )

# vbr

bi_vbi_vbr <- rbind(sprintf("%0.2f", bi_vbi1_vbr), sprintf("%0.2f",
                                                           bi_vbi2_vbr))
dimnames(bi_vbi_vbr)[[2]] <- c("BI", "FMBI", "BI-lwr", "BI-upr")

ba_vbi_vbr <- rbind(sprintf("%0.2f", ba_vbi1_vbr), sprintf("%0.2f",
                                                           ba_vbi2_vbr))
dimnames(ba_vbi_vbr)[[2]] <- c("BA", "FMBA", "BA-lwr", "BA-upr")

## Alles bundelen in een tabel (data.frame) en uitprinten

ptest_table_vbr_bi <- as.data.frame(bi_vbi_vbr) %>%
  mutate(
    PROV = "VBR",
    periode = as.factor(c(1, 2)),
    minYear = as.factor(c(1997, 2009)),
    maxYear = as.factor(c(1999, 2019)),
    minReeks = as.factor(1),
    maxReeks = as.factor(10)
  )

ptest_table_vbr_ba <- as.data.frame(ba_vbi_vbr) %>%
  mutate(
    PROV = "VBR",
    periode = as.factor(c(1, 2)),
    minYear = as.factor(c(1997, 2009)),
    maxYear = as.factor(c(1999, 2019)),
    minReeks = as.factor(1),
    maxReeks = as.factor(10)
  )

# wvl
bi_vbi_wvl <- rbind(sprintf("%0.2f", bi_vbi1_wvl), sprintf("%0.2f",
                                                           bi_vbi2_wvl))
dimnames(bi_vbi_wvl)[[2]] <- c("BI", "FMBI", "BI-lwr", "BI-upr")

ba_vbi_wvl <- rbind(sprintf("%0.2f", ba_vbi1_wvl), sprintf("%0.2f",
                                                           ba_vbi2_wvl))
dimnames(ba_vbi_wvl)[[2]] <- c("BA", "FMBA", "BA-lwr", "BA-upr")

## Alles bundelen in een tabel (data.frame) en uitprinten

ptest_table_wvl_bi <- as.data.frame(bi_vbi_wvl) %>%
  mutate(
    PROV = "WVL",
    periode = as.factor(c(1, 2)),
    minYear = as.factor(c(1997, 2009)),
    maxYear = as.factor(c(1999, 2019)),
    minReeks = as.factor(1),
    maxReeks = as.factor(10)
  )

ptest_table_wvl_ba <- as.data.frame(ba_vbi_wvl) %>%
  mutate(
    PROV = "WVL",
    periode = as.factor(c(1, 2)),
    minYear = as.factor(c(1997, 2009)),
    maxYear = as.factor(c(1999, 2019)),
    minReeks = as.factor(1),
    maxReeks = as.factor(10)
  )

# rbind prov
analysetabel_prov_bi <- rbind(ptest_table_ant_bi, ptest_table_lim_bi,
                              ptest_table_ovl_bi, ptest_table_vbr_bi,
                              ptest_table_wvl_bi) %>%
  mutate(strata = "Province") %>%
  dplyr::select(everything(), stratumNaam = PROV)

analysetabel_prov_ba <- rbind(ptest_table_ant_ba, ptest_table_lim_ba,
                              ptest_table_ovl_ba, ptest_table_vbr_ba,
                              ptest_table_wvl_ba) %>%
  mutate(strata = "Province") %>%
  dplyr::select(everything(), stratumNaam = PROV)

# Wegschrijven bosIndex prov

ptest_table_prov_bi <- analysetabel_prov_bi %>%
  mutate(
    wgt.mean = as.numeric(as.character(BI)),
    wgt.var = NA,
    nbObservaties = 27163,
    variabele = "bosIndex",
    llci = as.numeric(as.character(`BI-lwr`)),
    ulci = as.numeric(as.character(`BI-upr`))
  )

resultsbi_prov <- ptest_table_prov_bi

# Wegschrijven bosopp prov

ptest_table_prov_ba <- analysetabel_prov_ba %>%
  mutate(
    wgt.mean = as.numeric(as.character(BA)),
    wgt.var = NA,
    nbObservaties = 27163,
    variabele = "bosOppervlakte",
    llci = as.numeric(as.character(`BA-lwr`)),
    ulci = as.numeric(as.character(`BA-upr`))
  )


resultsba_prov <- ptest_table_prov_ba

resultsba_prov <- resultsba_prov %>%
  mutate(periode = recode(periode, "1" = "VBI 1", "2" = "VBI 2")) %>%
  mutate(stratumNaamfull = recode(stratumNaam, "ANT" = "Antwerpen",
                                  "LMB" = "limburg", "OVL" = "Oost-Vlaanderen",
                                  "VBR" = "Vlaams-Brabant",
                                  "WVL" = "West-Vlaanderen"))
```

Antwerpen en limburg zijn de bosrijkste provincies, West-Vlaanderen heeft de laagste bebossingsgraad.

```{r staafdiagram, fig.width = 6, fig.height = 6, fig.cap = "Figuur 1. Bosoppervlakte en 95% betrouwbaarheidsinterval per provincie in beide periodes van de bosinventaris. Deze figuur verwijst naar figuur 70 in het Natuurrapport 2020."}

# Plot maken ------------------

p <- ggplot(resultsba_prov, aes(
  x = periode, y = wgt.mean, fill = stratumNaamfull,
  text = paste(
    "Provincie: ", stratumNaamfull,
    "\nSchatting: ", wgt.mean, " ha",
    "\nBI: ", llci, " ha - ", ulci, " ha"
  )
)) +
  geom_bar(stat = "identity", position = "dodge", width = 0.7) +
  geom_errorbar(aes(ymin = llci, ymax = ulci, ), width = 0.2,
                colour = "black", position = position_dodge(width = 0.7)) +
  scale_y_continuous(expand = c(0, 0)) +
  labs(y = "BOSOPPERVLAKTE (HA)") +
  theme(
    axis.title.x = element_blank(),
    axis.line.x = element_line(color = "black"),
    axis.title.y = element_text(margin = margin(t = 0, r = 5, b = 0, l = 0),
                                hjust = 0),
    legend.key.width = unit(0.3, "cm"),
    legend.key.height = unit(0.3, "cm"),
    legend.title = element_blank()
  ) +
  guides(fill = guide_legend(nrow = 2))

if (interactive() || opts_knit$get("rmarkdown.pandoc.to") == "html") {
  ggplotly(p, tooltip = c("text")) %>%
    plotly::config(
      modeBarButtonsToRemove = list(
        "lasso2d", "select2d", "hoverClosestCartesian",
        "hoverCompareCartesian", "toggleSpikelines"
      ),
      displaylogo = FALSE
    )
} else {
  p
}
```

## Definitie

De indicator toont het aantal hectare bos per provincie, berekend op basis van steekproefmetingen in kader van de eerste Vlaamse bosinventaris (meetcampagne 1997-1999) en de tweede Vlaamse bosinventaris (meetcampagne 2009-2019).

## Bespreking

Antwerpen en limburg zijn de bosrijkste provincies. 
West-Vlaanderen heeft met een bosindex van amper 2,3 procent veruit de laagste bebossingsgraad. 
Voor elke provincie valt de verandering van de bosoppervlakte tussen beide periodes binnen de foutenmarge en kunnen we niet spreken van een significante toe- of afname [Zie ook @quataert_advies_2019].

## Referenties
