---
title: "Metadata bos - Bosoppervlakte per provincie"
date: 2020-07-01T10:00:00
bibliography: ../references.bib
link-citations: TRUE
hoofdstuk: 5
thema:
  - Bos
keywords:
  - bosindex
  - bosoppervlakte
  - extent
  - bebossingsgraad
  - provincies
  - West-Vlaanderen
  - Oost-Vlaanderen
  - Vlaams-Brabant
  - Antwerpen
  - Limburg
lang: nl
tab: metadata
verantwoordelijke:
- Maarten Stevens <maarten.stevens@inbo.be>
output: html_document
---
## Technische informatie

```{r setup, include=FALSE}
library(knitr)
opts_chunk$set(echo = FALSE, message = FALSE, warning = FALSE)
library(git2rdata)
```

```{r databereik}
databereik <- "VBI 1: 1997-1999 en VBI 2: 2009-2019"
```
\- **Periodiciteit**: eenmalig
\- **Volgende update**: onbekend
\- **Databereik**: `r databereik`

## Databron

- **Producent**: Agentschap Natuur en Bos en Instituut voor Natuur- en Bosonderzoek
- **Dataset**: Transitiematrix Vlaamse Bosinventaris (11/05/2020)
- **Gegevensinzameling**: De Vlaamse bosinventaris (VBI) bestaat uit een steekproef van punten waarvoor op het terrein de toestand van het bos wordt opgemeten [@westra_opmaak_2015; @wouters_ontwerp_2008].
De meetcyclus van de eerste bosinventaris (VBI 1) liep van 1997 tot 1999, de tweede meetcyclus (VBI 2) van 2009 tot 2019.
De steekproef wordt gekozen uit een vast raster van 27.163 punten. 
Voor elk punt in het raster wordt beoordeeld of het al dan niet in bos ligt.
De resultaten van de beoordeling van de steekproefpunten worden weergegeven in een **transitiematrix**.
Dat is een kruistabel van de toestand in VBI 1 met de toestand in VBI 2 [@quataert_advies_2019].
De punten die in bos liggen worden opgemeten volgens een gestandaardiseerd veldprotocol [@anb_bosinventaris_2021].

## Berekeningswijze

De bosindex wordt berekend als het percentage van de gecontroleerde punten dat bebost is.
Tabel 1 geeft een overzicht van de basisdata voor de berekening van de bosindex per provincie in beide meetcycli van de bosinventaris.
Het betrouwbaarheidsinterval van de bosindex wordt berekend met een z-test [`Prop.test` - @r_core_team_r_2020].
De bosoppervlakte wordt berekend door de bosindex te vermenigvuldigen met de oppervlakte van elke provincie. 

Tabel 1. Bosindex per provincie op basis van de eerste (VBI 1: 1997-1999) en tweede (VBI 2: 2009-2019) bosinventaris.

| Provincie       | VBI | Oppervlakte (km²) | Totaal aantal punten | Punten die bos zijn | Bosindex (%) |
|-----------------|:---:|:-----------------:|:--------------------:|:-------------------:|:------------:|
| Antwerpen       |  1  |      2876.12      |         5749         |         924         |     16.07    |
|                 |  2  |                   |                      |         893         |     15.53    |
| Limburg         |  1  |      2427.43      |         4851         |         936         |     19.29    |
|                 |  2  |                   |                      |         921         |     18.99    |
| Oost-Vlaanderen |  1  |      3007.08      |         6019         |         322         |      5.35    |
|                 |  2  |                   |                      |         328         |      5.45    |
| Vlaams-Brabant  |  1  |      2118.35      |         4234         |         486         |     11.48    |
|                 |  2  |                   |                      |         506         |     11.95    |
| West-Vlaanderen |  1  |      3196.58      |         6305         |         130         |      2.06    |
|                 |  2  |                   |                      |         148         |      2.35    |

## Opmerkingen bij de gegevenskwaliteit en betrouwbaarheid

Omdat er niet gebiedsdekkend wordt gemeten maar met steekproefmetingen, moet er rekening gehouden worden met een foutenmarge die varieert per provincie.
Als de betrouwbaarheidsintervallen van twee metingen overlappen, is dat een indicatie dat beide metingen niet significant van elkaar verschillen.
Zie @quataert_advies_2019 voor een uitgebreide bespreking van de onzekerheid op de schatters van de bosoppervlakte. 

## Download

**Broncode indicator**: [E1_bos_figuur-70_bosoppervlakte-provincie.Rmd](../e1_bos_bosoppervlakte_provincie/e1_bos_figuur70_bosoppervlakteprovincie.Rmd)
- **Basisdata**: [Transitiematrix.tsv](../e1_bos_bosoppervlakte_provincie/transitiematrix.tsv)
- **Metadata basisdata**: [Transitiematrix.yml](../e1_bos_bosoppervlakte_provincie/transitiematrix.yml)

## Referenties
