---
title: "Metadata Landgebruiksverandering - Validatie"
date: 2020-07-01T10:00:00
bibliography: ../references.bib
link-citations: TRUE
hoofdstuk: 4
thema:
  - Natuur & maatschappij
keywords:
  - landgebruiksveranderingen
  - landgebruikskaart
  - validatie
  - onzekerheid
lang: nl
tab: metadata
verantwoordelijke:
- Maarten Stevens <maarten.stevens@inbo.be>
output: html_document
---
## Technische informatie

```{r setup, include=FALSE}
library(tidyverse)
library(knitr)
opts_chunk$set(echo = FALSE, message = FALSE, warning = FALSE)
library(git2rdata)
library(kableExtra)
library(rgdal)
library(raster)
library(leaflet)
library(sf)
```

```{r databereik}
databereik <- "2013 - 2016"
```
\- **Periodiciteit**: eenmalig
\- **Volgende update**: onbekend
\- **Databereik**: `r databereik`

## Databron

```{r data_inlezen, results='hide', cache = TRUE}
# Kaarten en punten inlezen
lg2013 <- raster("lg2013_changeclasses_100m.tif")
lg2013trans <- projectRaster(lg2013,
  crs = "+proj=longlat +datum=WGS84",
  method = "ngb"
)
lg2016 <- raster("lg2016_changeclasses_100m.tif")
lg2016trans <- projectRaster(lg2016, lg2013trans)

ptn <- readOGR("punten.shp")
ptn <- ptn[, - (5:8)]
ptn_shp <- spTransform(ptn, CRS(SRS_string = "EPSG:4326"))
lg2013 <- raster("lg2013_changeclasses_100m.tif")
lg2013trans <- projectRaster(lg2013,
  crs = "+proj=longlat +datum=WGS84",
  method = "ngb"
)
lg2016 <- raster("lg2016_changeclasses_100m.tif")
lg2016trans <- projectRaster(lg2016, lg2013trans)

ptn <- readOGR("punten.shp")
ptn <- ptn[, - (5:8)]
ptn_shp <- spTransform(ptn, CRS(SRS_string = "EPSG:4326"))
```

- **Producent**: Instituut voor Natuur- en Bosonderzoek
- **Dataset**: [Landgebruiksbestand Vlaanderen 2016](https://www.geopunt.be/catalogus/datasetfolder/78e82101-8fbc-4a75-b649-b208df2b77be)
- **Gegevensinzameling**: De opmaak van het landgebruiksbestand Vlaanderen wordt beschreven in @poelmans_landgebruik_2019.
De aanpassingen van het landgebruiksbestand in functie van het Natuurrapport 2020 staan beschreven in de metadata van *Landgebruiksverandering - Ecosysteemvoorraad Landgebruiksbestand Vlaanderen*.

## Berekeningswijze

### Belang van validatie

Indicatoren hebben tot doel veranderingen doorheen de tijd op te volgen.
Een aantal indicatoren in het Natuurrapport zijn gebaseerd op kaartmateriaal.
Door kaarten van opeenvolgende periodes te vergelijken, kunnen trends opgevolgd worden en kan het effect van beleidsmaatregelen geëvalueerd worden.
Elke kaart probeert ruimtelijk en thematisch continue variabelen weer te geven in discrete klassen en is onvermijdelijk een vereenvoudiging van de werkelijkheid.
Zo sluipen er fouten in de kaart, die bepalen in welke mate uitspraken mogelijk zijn over de werkelijke oppervlakte van ecosystemen en de veranderingen daarin.
Als bijvoorbeeld de fout op een schatting van de verandering van een ecosysteem groter is dan de schatting zelf, dan kan je niet met zekerheid stellen dat de oppervlakte van dat ecosysteem veranderd is. 
Via een validatie kan je de betrouwbaarheid bepalen van een oppervlakteschatting of een verandering van de oppervlakte.
Een van de meest prangende vragen in het Natuurrapport is of er natuur bijkomt, dan wel verdwijnt. 
Daarom ligt de focus bij deze validatie op de cellen waarvan het landgebruik verandert.

### Aanpak

Voor het Natuurrapport 2020 worden de ecosysteemvoorraad (oppervlakte), de landgebruiksveranderingen en de versnippering van ecosystemen berekend op basis van een gemeenschappelijke landgebruikskaart.
De landgebruikskaart is gebaseerd op het landgebruiksbestand Vlaanderen 2016 [@poelmans_landgebruik_2019].
Dit bestand bestaat uit vier thematische lagen: de bodembedekking (niveau 1), verstedelijkt landgebruik (niveau 2), multifunctioneel landgebruik (niveau 3) en haventerreinen en militaire domeinen (niveau 4).
De bodembedekkingslaag vormt de basis van de landgebruikskaart, maar werd licht aangepast voor het Natuurrapport 2020 (*Landgebruiksverandering - Ecosysteemvoorraad Landgebruiksbestand Vlaanderen*).
De landgebruikskaart bestaat uit 25 klassen (Tabel 1).
Theoretisch zijn er dus 625 combinbaties mogelijk wanneer twee opeenvolgende jaren vergeleken worden (inclusief onderveranderlijke klassen).
Omdat het niet haalbaar was om zo'n groot aantal klassen te valideren en omdat niet elke klasse even eenvoudig geïdentificeerd kan worden op basis van luchtfoto’s, werden de originele landgebruiksklassen gegroepeerd in negen validatieklassen (Tabel 1).

```{r tabel, echo=FALSE, message=FALSE, warning=FALSE}
read_vc("tabel") %>%
  rename("Geaggregeerde klasse" = "Geaggregeerde.klasse") %>%
  kbl(caption = "Tabel 1. Indeling van de klassen van de landgebruikskaart voor
      de validatie van de landgebruiksveranderingen. De kolom 'Validatieklasse'
      toont de indeling die gebruikt werd voor de vergelijking van de
      veranderingskaart met de referentie (orthofoto's). De laatste kolom toont
      de aggregatie die gebruikt werd voor de berekening van de
      accuraatheidsmaten in Figuur 1.") %>%
  kable_styling(c("striped", "hover")) %>%
  scroll_box(width = "100%", height = "400px")
```

Bij de validatie van een kaart wordt het landgebruik op de kaart vergeleken met een steekproef van referentiepunten die het werkelijke landgebruik met een hogere accuraatheid weergeven.
In het ideale geval wordt de referentieset samengesteld op basis van terreincontroles.
In de meeste gevallen is dat echter onhaalbaar en wordt het landgebruik gecontroleerd via luchtfoto's en andere ruimtelijke informatie.
Op basis van een schatting van de betrouwbaarheid per veranderingsklasse en de proportie van elk van de veranderingsklassen in de totale oppervlakte, werd een steekproefgrootte van 3815 punten vastgelegd, waarvan 900 volgens de kaart niet van landgebruik veranderen.
Die punten werden vervolgens proportioneel volgens hun oppervlakteaandeel verdeeld over de veranderingsklassen, met een minimum van 40 punten voor de klassen met de kleinste oppervlakte [@olofsson_good_2014].
De punten werden gevalideerd door tien evaluatoren op basis van luchtfoto’s en extra informatie uit de attributentabellen van de landbouwgebruikspercelendatabank en de Biologische Waarderingskaart (BWK).
Voor elk punt noteerde de evaluator of het landgebruik tussen 2013 en 2016 veranderde en wat het landgebruik in beide jaren was.
Per evaluator werden telkens 30 punten ook door een tweede evaluator gecontroleerd om zicht te krijgen op de variatie tussen de evaluatoren.

Op basis van de evaluatie van de referentiepunten wordt een foutenmatrix opgesteld, die voor elke landgebruiksklasse aangeeft welk aandeel juist geclassificeerd is en hoe de foutief geclassificeerde punten verdeeld zijn over de andere klassen.
Via de foutenmatrix kunnen ten slotte een aantal accuraatheidsmaten worden berekend, waaronder de *overall accuracy* (OA) en de *producers accuracy* (PA) [@olofsson_good_2014 - zie [script analyse](../d1_validatie_landgebruik/d1_validatie_landgebruik.Rmd)].
De methode van @olofsson_good_2014 laat ook toe om de oppervlakte van de gevalideerde klassen en het bijhorende betrouwbaarheidsinterval te berekenen.

```{r kaart, fig.width = 10, fig.height = 5, fig.cap = "Figuur 4. Validatiepunten en vereenvoudigde landgebruikskaart (2013) die gebruikt werden voor de validatie. De resolutie van de getoonde rasterkaart bedraagt 100 m. Voor de validatie werden de originele rasterbestanden met resolutie van 10 m gebruikt. De kleur van de validatiepunten geeft aan of het landgebruik van de cel al dan niet verandert volgens de landgebruikskaarten."}

legende <- read_vc("legende")

pal <- c(
  "purple", "forestgreen", "chartreuse", "yellow", "firebrick",
  "palegreen", "seagreen", "deepskyblue", "darkgrey"
)

palfct <- colorFactor(pal, values(as.factor(lg2013trans)),
  na.color = "transparent"
)

palptn <- colorFactor(palette = c("green", "red"), domain = ptn_shp$type)

leaflet() %>%
  addTiles(options = providerTileOptions(minZoom = 8, maxZoom = 15)) %>%
  addRasterImage(as.factor(lg2013trans),
    colors = palfct, opacity = 0.8,
    group = "2013"
  ) %>%
  addCircleMarkers(
    data = ptn_shp,
    color = ~ ifelse(type == "change", "green", "red"),
    group = "punten", stroke = FALSE, fillOpacity = 1,
    clusterOptions = markerClusterOptions(
      maxClusterRadius =
        30
    )
  ) %>%
  addLayersControl(
    overlayGroups = c("2013", "punten"),
    options = layersControlOptions(collapsed = FALSE)
  ) %>%
  addLegend(
    position = "topright", colors = c("green", "red"),
    labels = c("verandering", "geen verandering"),
    title = "Validatiepunten"
  ) %>%
  addLegend(
    pal = palfct, values = values(lg2013trans),
    labFormat = labelFormat(
      transform = function(x) {
        legende[which(legende["num"] == x), 2]
      }
    )
  )
```

## Opmerkingen bij de gegevenskwaliteit en betrouwbaarheid

Het landgebruik van een cel is niet altijd even gemakkelijk te identificeren op basis van luchtfoto's.
Het onderscheid tussen bomen en lage vegetatie of tussen bebouwing en vegetatie is in de meeste gevallen eenvoudig te maken.
Dat ligt heel wat moeilijker voor het onderscheid tussen verschillende types bos of verschillende typeslage vegetatie.
Ook bij cellen die op de overganszone tussen twee landgebruiksklassen liggen, kan er twijfel zijn bij de beoordeling door de evaluator.
Ondanks afstemming tussen de evaluatoren, kunnen er interpretatieverschillen optreden die de uitkomst van de validatie beïnvloeden.
Het was onhaalbaar om elk referentiepunt door twee evaluatoren te laten controleren en zo de onzekerheid op de referentieset te reduceren.
Om toch een beeld te krijgen van de variatie tussen de evaluatoren, kreeg elke evaluator 30 punten toegewezen die ook door een andere evaluator beoordeeld werd.
Uit de analyse van deze punten (zie [script analyse](../d1_validatie_landgebruik/d1_validatie_landgebruik.Rmd)) blijkt dat de overeenstemming tussen de evaluatoren hoog is voor de beoordeling van de stabiliteit van het landgebruik (91% overeenstemming), maar heel wat lager is voor de beoordeling van het type landgebruiksverandering (73% overeenstemming).
Daarom werd beslist om een aantal moeilijk te onderscheiden landgebruiksklassen te aggregeren voor de validatie (zie boven).
De overeenkomst tussen de evaluatoren voor het type landgebruiksverandering nam daardoor toe tot 78%, maar blijft aan de lage kant, waardoor de resultaten van de validatie met enige voorzichtheid geïnterpreteerd moeten worden.
Om de betrouwbaarheid van de landgebruikskaart en de veranderingen beter in te schatten zijn terreincontroles onontbeerlijk.

## Download

**Broncode indicator**:
[d1_validatie_landgebruik.Rmd](../d1_validatie_landgebruik/d1_validatie_landgebruik.Rmd)
- **Basisdata**: [validatiepunten.tsv](../d1_validatie_landgebruik/validatiepunten.tsv)
- **Metadata basisdata**: [validatiepunten.yml](../d1_validatie_landgebruik/validatiepunten.yml)

## Referenties
