---
title: "Metadata Bos - Stikstofdepositie en stikstofconcentratie in bladeren en naalden van bomen"
date: 2020-07-01T10:00:00
bibliography: ../references.bib
link-citations: TRUE
hoofdstuk: 5
thema:
  - Bos
keywords:
  - stikstof
  - level II
  - langetermijnmeetnet
lang: nl
tab: metadata
verantwoordelijke:
- Maarten Stevens <maarten.stevens@inbo.be>
output: html_document
---
## Technische informatie

```{r setup, include=FALSE}
library(knitr)
opts_chunk$set(echo = FALSE, message = FALSE, warning = FALSE)
library(git2rdata)
library(ggplot2)
library(INBOtheme)

theme_set(theme_nara()) # het nara-kleurenpallet selecteren
switch_colour(inbo_hoofd) # het INBO-kleurenpallet activeren
```

```{r databereik}
databereik <- "Stikstofdepositie: 1992-2018; Stikstofconcentratie in
bladeren en naalden: 1995-2017"
```
\- **Periodiciteit**: eenmalig
\- **Volgende update**: onbekend
\- **Databereik**: `r databereik`

## Databron

- **Producent**: Instituut voor Natuur- en Bosonderzoek
- **Dataset**: Databank meetnet Intensieve Monitoring Bosecosystemen (Level II)
- **Gegevensinzameling**: De wijze van gegevensinzameling staat beschreven in @verstraeten_bosgezondheid_2010.

## Berekeningswijze

De deposities van stikstof (kgN/ha*jaar – NH~4~^+^ en NO~3~^-^) worden continu gemeten in de vijf intensief bemeten ICP Forests Level II plots.
De gemiddelde stikstofconcentratie in bladeren en naalden (mg N/kg DS 105°C) wordt tweejaarlijks gemeten en bepaald.
De proefvlakken in Ravels en Brasschaat bestaan respectievelijk uit Corsicaanse den en grove den. 
Wijnendale (beuk), Gontrode (zomereik en beuk) en Hoeilaart (beuk) zijn proefvlakken in loofbos. 
In loofbos vertegenwoordigt behalve de doorval door het bladerdek ook stamafvloei bij beuk een belangrijk aandeel van de depositie (zo'n 3-14%).
De stamafvloei is inbegrepen in onze dataset, behalve in 1992-1993.

Voor de trendanalyses van zowel de deposities als de bladconcentraties gebruiken we een gesegmenteerde regressieanalyse [@muggeo_interval_2017]. 
Gesegmenteerde regressie wordt gebruikt wanneer de relatie tussen twee variabelen op een of meerdere punten in de tijd verandert. 
Het bereik van de verklarende variabele wordt ter hoogte van de breekpunten opgedeeld in verschillende segmenten en voor elk segment wordt een aparte (lineaire) regressieanalyse uitgevoerd. 
De methode laat toe om veranderingen in de trend van de stikstofdepositie en de bladconcentratie te detecteren. 
Voor de analyse gebruiken we het R-package `Segmented`.
De analyse wordt uitgevoerd voor elke plot apart. 
De methode vertrekt van een lineair startmodel voor elke plot, waarna het model een eerste breekpunt zoekt. 
Een score-test (`pscore.test`) geeft uitsluitsel over de significantie van het breekpunt [@muggeo_testing_2016]. 
Als het eerste breekpunt significant is, zoekt het model naar een tweede breekpunt en zo verder tot er geen significant breekpunt meer gevonden kan worden.

## Download

**Broncode indicator**: [E1_bos_Ndepos.Rmd](../e1_bos_ndepos/e1_bos_ndepos.Rmd)
- **Basisdata**: [Stikstofdepositie](../e1_bos_ndepos/tblndepos.tsv); [Stikstofconc. blad & naald](../e1_bos_ndepos/tblndepos.tsv)
- **Metadata basisdata**: [Stikstofdepositie](../e1_bos_ndepos/tblndepos.yml); [Stikstofconc. blad & naald](../e1_bos_ndepos/tblndepos.yml)

## Referenties
