---
title: "metadata overwinterende watervogels"
date: 2020-07-01T10:00:00
bibliography: ../references.bib
link-citations: TRUE
hoofdstuk: 5
thema:
  - Water
keywords:
  - estuaria
  - watervogels
  - sigmagebieden
lang: nl
tab: metadata
verantwoordelijke:
- Helen Michels <Helen.michels@inbo.be>
output: html_document
---
## Technische informatie

```{r setup, include=FALSE}
library(knitr)
opts_chunk$set(echo = FALSE, message = FALSE, warning = FALSE)
library(git2rdata)
```

```{r databereik}
databereik <- "1991 - 2018"
```
\- **Periodiciteit**: jaarlijks
\- **Volgende update**: onbekend
\- **Databereik**: `r databereik`

## Databron

- **Producent**: Instituut voor Natuur- en Bosonderzoek
- **Dataset**: Om het wintermaximum van watervogels te berekenen wordt er gebruik gemaakt van de [watervogeldatabank](https://watervogels.inbo.be/).
De Zeeschelde-analyseset wordt gebruikt voor datapunten in de Zeeschelde, de analyseset van de midmaandelijkse telling wordt gebruikt voor de datapunten in de zijrivieren en de Sigmagebieden.
- **Gegevensinzameling**: De data worden via gestandaardiseerde tellingen verzameld in het kader van MONEOS en en het INBO project 'Monitoring overwinterende watervogels'.

## Berekeningswijze

Voor het wintermaximum van het aantal watervogels in de Zeeschelde en de zijrivieren wordt het aantal watervogels in de Zeeschelde en in de zijrivieren per maand bij elkaar opgeteld.
Voor het wintermaximum van van het aantal watervogels in de Zeeschelde, de zijrivieren en de Sigmagebieden  wordt hier ook het aantal watervogels in de sigmagebieden bij opgeteld.
Vervolgens wordt het wintermaximum berekend.
Dit is het maximum aantal watervogels dat werd waargenomen in de periode oktober-maart. 
Per jaar wordt vervolgens een glijdend vijfjarig gemiddelde en een 95 % betrouwbaarheidsinterval berekend.

## Opmerkingen bij de gegevenskwaliteit en betrouwbaarheid

Vóór 1999 zijn er geen tellingen van kievit, wulp en waterhoen in de zijrivieren. De wintermaxima vóór 1999 zijn een lichte onderschatting van de reële aantallen. 

## Download

**Broncode indicator**: [e6_oppervlaktewateren_wintermaximum_watervogels.Rmd](../e6_oppervlaktewateren_wintermaximum_watervogels/e6_oppervlaktewateren_wintermaximum_watervogels.Rmd)
- **Basisdata**: [mav_zsczr.tsv](../e6_oppervlaktewateren_wintermaximum_watervogels/mav_zsczr.tsv), [mav_zsczrsigma.tsv](../e6_oppervlaktewateren_wintermaximum_watervogels/mav_zsczrsigma.tsv)
- **Metadata basisdata**: [mav_zsczr.yml](../e6_oppervlaktewateren_wintermaximum_watervogels/mav_zsczr.yml), [mav_zsczrsigma.yml](../e6_oppervlaktewateren_wintermaximum_watervogels/mav_zsczrsigma.yml)
