---
title: "Oppervlaktewateren - Estuariene habitatoppervlakte"
date: 2020-07-01T10:00:00
bibliography: ../references.bib
link-citations: TRUE
hoofdstuk: 5
thema:
  - Water
keywords:
  - estuaria
  - habitatoppervlakte
  - krw
lang: nl
tab: indicator
verantwoordelijke:
- Helen Michels <Helen.michels@inbo.be>
output: html_document
---

```{r setup, include=FALSE}
library(knitr)
opts_chunk$set(
  message = FALSE,
  warning = FALSE,
  echo = FALSE
)
library(tidyverse)
library(git2rdata)
library(plotly)
library(INBOtheme)
library(htmlwidgets)

set.seed(20200520)
setWidgetIdSeed(20200520)
options(htmlwidgets.TOJSON_ARGS = list(pretty = TRUE))
```

Tussen 2008 en 2016 steeg de totale oppervlakte schor in alle saliniteitszones van het Schelde- en IJzer-estuarium.
De verandering in oppervlakte slikken en schorren verschilt per saliniteitszone.

```{r data_inlezen voor figuur 104, results = "hide" }
# data formating voor figuur 104
oppervlaktegegevens <- read_vc("ecotooptabel_ijzer_schelde_zijrivier")
oppervlaktegegevens <- oppervlaktegegevens %>%
  mutate(salzone = factor(salzone, levels = c("Zout variabel", "Brak variabel",
                                              "Zwak brak", "Zoet")))

# grenswaarde per ecotoop
doelgepschor <- data.frame(salzone = c("Zout variabel", "Brak variabel",
                                       "Zwak brak", "Zoet"),
                           opp = c(28.8, 500, 440, 732),
                           col = c("green3", "green3", "green3", "green")) %>%
  mutate(salzone = factor(salzone, levels = c("Zout variabel", "Brak variabel",
                                              "Zwak brak", "Zoet")))

doelgepslik <- data.frame(salzone = c("Zout variabel", "Brak variabel",
                                      "Zwak brak", "Zoet"),
                          opp = c(20, 460, 398, 478),
                          col = c("orange1", "orange1", "orange1",
                                  "orange1")) %>%
  mutate(salzone = factor(salzone, levels = c("Zout variabel", "Brak variabel",
                                              "Zwak brak", "Zoet")))

doelgepondiepsubtidaal <- data.frame(salzone = c("Zout variabel",
                                                 "Brak variabel", "Zwak brak",
                                                 "Zoet"),
                                     opp = c(22, 378, 225, 366),
                                     col = c("lightblue3", "lightblue3",
                                             "lightblue3", "lightblue3")) %>%
  mutate(salzone = factor(salzone, levels = c("Zout variabel", "Brak variabel",
                                              "Zwak brak", "Zoet")))

# Enkel recente data na 2001
oppervlaktegegevens <- oppervlaktegegevens %>%
  filter(jaar > 2005) %>%
  filter(ecotoopgroep == "ondiep subtidaal" | ecotoopgroep == "slik" |
           ecotoopgroep == "schor") %>%
  mutate(ecotoop = ecotoopgroep)
```
```{r staafdiagram, fig.width = 10, fig.height = 8, fig.cap = "Figuur 1: Estuariene habitatoppervlakte van ondiep water, slik en schor in de periode 2010-2016. Deze figuur verwijst naar figuur 104 in het Natuurrapport."}
p <- ggplot(oppervlaktegegevens, aes(x = jaar, y = opp, group = ecotoop,
                                     color = ecotoop)) +
  geom_line(size = 0.8) +
  geom_point(size = 1) +
  scale_y_log10() +
  scale_x_continuous(breaks = seq(2008, 2025, 2)) +
  facet_wrap(~salzone, scales = "free_y") +
  scale_color_manual(
    values = c("ondiep subtidaal" = inbo_steun_geelgroen,
               "slik" = inbo_steun_blauw, "schor" = inbo_hoofd),
    labels = c("Ondiep water", "Slik", "Schor")
  ) +
  geom_hline(data = doelgepschor, aes(yintercept = opp), color = inbo_hoofd,
             linetype = 2, size = 0.5) +
  geom_hline(data = doelgepslik, aes(yintercept = opp),
             color = inbo_steun_blauw, linetype = 2, size = 0.5) +
  geom_hline(data = doelgepondiepsubtidaal, aes(yintercept = opp),
             color = inbo_steun_geelgroen, linetype = 2, size = 0.5) +
  xlab("") +
  ylab("OPPERVLAKTE (ha)") +
  theme_bw(base_size = 16) +
  theme(
    axis.text.x = element_text(angle = 0),
    strip.text.x = element_text(size = 9, color = "black", hjust = 0.5),
    axis.title.y = element_text(size = 8, hjust = 0),
    axis.text = element_text(size = 8),
    legend.text = element_text(size = 8),
    legend.title = element_text(size = 8),
    legend.position = "bottom"
  )


t <- ggplotly(p)

t[["x"]][["layout"]][["annotations"]][[1]][["x"]] <- -0.05
t
```

## Definitie

Estuariene habitatoppervlakte is de oppervlakte van laagdynamisch ondiepwatergebieden en intergetijdengebieden in een estuarium (slikken en schorren, platen).

## Bespreking

De figuur toont de estuariene habitaoppervlakte van ondiep water, slik en schor in de priode 2010-2016. De volle lijnen geven de verandering van de oppervlakte van ondiep water (grijsblauwe lijn) slik (groene lijn) schor (paarse lijn) weer voor de verschillende saliniteitszones. 
Alleen het IJzer estuarium bevat een zoute zone. Het militair domein van Lombardsijde maakt sinds 2022 deel uit van het natuurgebied de IJzermonding.
In het kader van natuurontwikkeling werd de voormalige marinebasis afgegraven.
Op de afgegraven delen nam het schoroppervlak sterk toe van 2007 tot 2017 ten koste van het slik.
Dat is echter nog niet voldoende om het vooropgestele oppervlaktedoel voor schoroppervlakte te halen.
De overige saliniteitszones maken deel uit van de Zeeschelde.
De schoproppervlakte neemt toe in alle zones.
Dat is het gevolg van een aantal natuurontwikkelingsprojcten langs de Zeeschelde in het kader van het geactualiseerde Sigmaplan. De toename is echter onvoldoende om het vooropgestelde doel te bereiken.
In de zoetwaterzone zorgde een verandering in morfologie ten gevolge van stroomafwaartse baggerwerken en lokale zandwinning -al dan niet voor dijkwerken- voor en daling van het slikoppervlak in 2013. Tussen 2013 en 2016 steeg de slikoppervlakte weer, maar niet tot het niveau van 2010.
