---
title: "Metadata agro-ecosystemen - Trend intensiteit landbouw"
date: 2020-07-01T10:00:00
bibliography: ../references.bib
link-citations: TRUE
hoofdstuk: 5
thema:
  - Landbouw
keywords:
  - intensiteit gebruik
lang: nl
tab: metadata
verantwoordelijke:
- Peter Van Gossum <peter.vangossum@inbo.be>
output: html_document
---
## Technische informatie

```{r setup, include=FALSE}
library(knitr)
opts_chunk$set(echo = FALSE, message = FALSE, warning = FALSE)
library(git2rdata)
library(tidyverse)
library(kableExtra)
library(DT)
```


```{r databereik}
databereik <- "1980-2018"
```
\- **Periodiciteit**: eenmalig
\- **Volgende update**: onbekend
\- **Databereik**: `r databereik`

## Databron

- **Producent**: Instituut voor Natuur- en Bosonderzoek
- **Datasets**: Statbel, Departement Landbouw & Visserij en Vlaamse Landmaatschappij
- **Gegevensinzameling**: /

```{r data_inlezen}
intensiteitgegevens <- read_vc("intensiteit")
```

## Berekeningswijze

Het doel is om tot een score te komen die de intensiteit van het gewas beoordeeld.
We laten ons hierbij leiden door het gemiddelde van de score voor gewasbeschermingsmiddelengebruik, het nitraatresidu en de impact op de bodem. 
Berekeningen gebeuren op niveau van teeltgroep waarbij we streven om het aantal teeltgroepen zo beperkt mogelijk te houden.

### Teeltgroep

We groeperen de gewassen van de 1-mei aangifte in functie van hun score voor nitraatresidu, gewasbescherming, bodemkoolstof, bodemerosie en bodemverdichting gegroepeerd in teeltgroepen (Tabel 1).

```{r Tabel 1, echo=FALSE, message=FALSE, warning=FALSE}
teeltgroepen <- read_vc("teeltgroepen")

teeltgroepen %>%
  mutate_all(linebreak) %>%
  kable(
    caption = "Tabel 1. Groepering gewassen in teeltgroepen",
    booktabs = TRUE,
    escape = FALSE,
    col.names = linebreak(c("Teeltgroep", "Gewassen")),
    align = c("l")
  ) %>%
  kable_styling(latex_options = c("striped", "HOLD_position")) %>%
  scroll_box(width = "800px", height = "400px")
```

### Nitraatresidu

Voor het nitraatresidu werden de mestrapporten (2015-2019) bekeken. 
We keken hierbij naar het gemiddeld mediaan nitraatresidu voor deze periode (Tabel 2).
Voor 2016 beschikten we over de cijfers en voor de andere jaren konden we het uit de figuur, die het cumulatief aantal percelen weergeeft, afleiden.
We kiezen hierbij voor de mediaan omdat uitschieters hier weinig effect op hebben. 
En we kiezen voor een gemiddelde over 5 jaar om de invloed van extreme weersinvloeden zoveel mogelijk te beperken. 

```{r Tabel 2, echo=FALSE, message=FALSE, warning=FALSE}
nitraat <- read_vc("nitraatresidu")

nitraat %>%
  mutate_all(linebreak) %>%
  kable(
    caption = "Tabel 2. Mediaan nitraatresidu voor de periode
        2015-2019 (bron: VLM)",
    booktabs = TRUE,
    escape = FALSE,
    col.names = linebreak(
      c("Teeltgroep", "Mediaan nitraatresidu (kg nitraat-N/ha,
            klasse)", "Intensiteitsscore")
    ),
    align = c("l")
  ) %>%
  kable_styling(latex_options = c("striped", "HOLD_position")) %>%
  scroll_box(width = "800px", height = "300px")
```

### Gewasbescherming

Voor gewasbescherming houden we rekening met de verdeling van [de Seq-index over de verschillende teeltgroepen](https://lv.vlaanderen.be/nl/voorlichting-info/publicaties-cijfers/landbouwcijfers) voor de periode 2012-2016 (Tabel 3). 
De Seq-index is een maat voor de druk die de gewasbeschermingsmiddelen uitoefenen op het waterleven en het weegt de gebruikte hoeveelheid actieve stof op ecotoxiciteit en verblijftijd in het milieu.

```{r Tabel 3, echo=FALSE, message=FALSE, warning=FALSE}
seqscore <- read_vc("seq")

seqscore %>%
  mutate_all(linebreak) %>%
  kable(
    caption = "Tabel 3. Gemiddelde Seq-score voor de periode
        2012-2016 (bron: Departement Landbouw & Visserij)",
    booktabs = TRUE,
    escape = FALSE,
    col.names = linebreak(
      c(
        "Teeltgroep", "Gemiddelde seq/ha", "Klasse",
        "Intensiteitsscore"
      )
    ),
    align = c("l")
  ) %>%
  kable_styling(latex_options = c("striped", "HOLD_position")) %>%
  scroll_box(width = "800px", height = "400px")
```

### Bodemkoolstof

Om het effect van een gewas in te schatten op het bodemkoolstofgehalte kijken we naar de hoeveelheid effectieve organische koolstof. 
Dit is het product van de totale hoeveelheid aangevoerde organische koolstof en een humificatiecoëfficiënt. 
De humificatiecoëfficiënt geeft de verhouding weer van het gehalte aan effectieve organische koolstof op het gehalte aan totale organische koolstof van vers organisch materiaal (plantenresten, mest, compost, …). 
Om het organischekoolstofgehalte op peil te houden, moet de aanvoer van effectieve organische koolstof even groot zijn als de natuurlijke afbraak van organische koolstof in de bodem. 
Bij een te laag organischekoolstofgehalte moet de aanvoer van effectieve organische koolstof gedurende meerdere jaren veel groter zijn dan de afbraak. 
Bij een negatieve balans (aanvoer< afbraak) daalt het organischekoolstofgehalte in de bodem. 
Een Vlaamse akker bevat in zijn bouwvoor gemiddeld 50 ton organische koolstof/ha.
Ruw geschat breekt jaarlijks ongeveer 2% van deze organische koolstof af, wat overeenkomt met ±1 ton koolstof/ha.
Om het organischekoolstofgehalte op hetzelfde peil te houden, zou jaarlijks dus ook 1 ton koolstof/ha in de bodem moeten worden gebracht.
In Tabel 4 geven we het effectieve organischekoolstofgehalte weer voor de diverse teeltgroepen. 
Tussen haakjes staan de specifieke teelten waarop ze gebaseerd zijn. 

Graslanden worden gescoord in functie van het aantal jaren grasbedekking. Tijdelijke graslanden krijgen intensiteitsscore 2 en blijvende graslanden score 1,5.
Laagstam, hoogstam en noten krijgen score 1. 
Overige teelten en sierteelt worden gelijkgesteld met overige groenten en krijgen score 4.

Tabel 4. Teeltgroepen en effectief organische koolstof (bron: [VLM](https://www.vlm.be/nl/SiteCollectionDocuments/Demeter/5.C.5.%20Organische%20stof%20DEMETERTOOL%20LNE.pdf))

```{r Tabel 4, echo=FALSE, message=FALSE, warning=FALSE}
os <- read_vc("os_teeltgroep")

os %>%
  mutate_all(linebreak) %>%
  kable(
    booktabs = TRUE,
    escape = FALSE,
    col.names = linebreak(
      c(
        "Teeltgroep", "Teelten", "Effectief organische koolstof",
        "Klasse", "Intensiteitsscore"
      )
    ),
    align = c("l")
  ) %>%
  kable_styling(latex_options = c("striped", "HOLD_position")) %>%
  scroll_box(width = "800px", height = "400px")
```

```{r Tabel 5, echo=FALSE, message=FALSE, warning=FALSE}
os_landgebruik <- read_vc("os_landgebruik")

os_landgebruik %>%
  mutate_all(linebreak) %>%
  kable(
    caption = "Tabel 5. Overige landgebruiken en hun
        intensiteitsscore voor koolstofvastlegging",
    booktabs = TRUE,
    escape = FALSE,
    col.names = linebreak(c(
      "Landgebruik (gebiedsaanduiding)",
      "Score"
    )),
    align = c("l")
  ) %>%
  kable_styling(latex_options = c("striped", "HOLD_position"))
```

### Bodemverdichting

Bodemverdichting is het samendrukken van bodempartikels door externe krachten, waardoor het totale poriënvolume in de bodem afneemt. 
Die poriën zijn belangrijk voor transport van lucht en water doorheen de bodem en laten toe dat plantenwortels er zich een weg door kunnen banen. 
Elke betreding van een bodem kan potentieel verdichting creëren, maar dat risico neemt aanzienlijk toe wanneer het gebeurt met zware machines en zeker in natte omstandigheden.

Bodemverdichting is een belangrijk probleem. 
Naar schatting 30 tot 50% van de meest productieve en vruchtbare bodems in Europa heeft te kampen met bodemverdichting. 
Voor Vlaanderen zou dit neerkomen op een [areaal](https://ilvo.vlaanderen.be/nl/nieuws/hardnekkige-verdichting-onder-akker-en-graslanden) van 200.000 tot 300.000 ha. 
Uit een recente [bevraging](https://ilvo.vlaanderen.be/nl/nieuws/hardnekkige-verdichting-onder-akker-en-graslanden) van Belgische landbouwers blijkt bovendien dat een derde (34%) problemen met bodemverdichting ervaart. 
Recente trends in de Vlaamse landbouw werken bodemverdichting in de hand: 

- de trend naar landbouwmachines met grotere wiellasten (vb. zelfrijdende oogstmachines), 
- de groei van de groente- en aardappelverwerkende industrie met de bijbehorende evolutie naar contractteelt,
- loonwerk afgestemd op de planning in de fabriek eerder dan op de weersomstandigheden, 
- het intensief bemesten en maaien van graslanden, 
- het verlengen van de bietengroeiperiode, en 
- het toenemend areaal maïs en aardappelen (tot 35% van het landbouwareaal).
Dit zijn beide teelten die laat geoogst worden.

Gewasgroepen met een hogere risico op bodemcompactie, zijnde bieten, aardappelen, groenten, maïs en (intensieve) graslanden, krijgen een intensiteitsscore van 5. 
Granen, fruit, sierteelt en overige landbouwteelten hebben een tamelijk hoog risico op bodemverdichting en krijgen score 4. 

### Bodemerosie

[Bodemerosie](https://omgeving.vlaanderen.be/erosie) door water is een proces waarbij bodemdeeltjes door de impact van regendruppels en afstromend water worden losgemaakt en getransporteerd, hetzij laagsgewijs over een grote oppervlakte (intergeulerosie), hetzij geconcentreerd in geulen (geulerosie) of ravijnen (ravijnerosie). 
Bodemerosie door water komt ook in natuurlijke omstandigheden voor, maar door agrarische activiteiten en niet agrarische grondwerken, kan het met een factor 100 tot 1000 toenemen [@poesen_contribution_1996]. 
Deze toename is afhankelijk van o.a. de gewasfactor. 
Deze score weerspiegelt de mate van bodembedekking, bij een lagere bedekking is de kans op bodemafspoeling groter. 
De bodem is ook meer onderhevig aan directe weersinvloeden. 
Bij de gewasfactor is er ook rekening gehouden met bewerkingserosie van o.a. rooivruchten.

```{r Tabel 6, echo=FALSE, message=FALSE, warning=FALSE}
erosie <- read_vc("erosie")

erosie %>%
  mutate_all(linebreak) %>%
  kable(
    caption = "Tabel 6. Landgebruiksintensiteit en erosierisico
        van het gewas of landgebruik",
    booktabs = TRUE,
    escape = FALSE,
    col.names = linebreak(c("Gewasfactor", "Score")),
    align = c("l")
  ) %>%
  kable_styling(latex_options = c("striped", "HOLD_position"))
```

### Bodemverharding

Als de bodem afgedicht is, is dit ook nefast voor het bodemleven. 
Afgedichte bodem krijgt sowieso de hoogste intensiteitsscore. 
Het is een binaire variabele omdat we geen zicht hebben op semipermeabele afdichting.

### Geaggregeerde landintensiteitsscore

In onderstaande tabel geven we de deel- en geaggregeerde scores weer. 
De geaggregeerde score is het gemiddelde van de scores voor bodemorganisch koolstofgehalte, bodemerosie, bodemverdichting, nitraatresidu en gewasbescherming. 
Voor afgedichte bodems wordt automatisch score 5 toegekend

Tabel 7 laat toe om indicatoren te selecteren per intensiteitsklasse.
Het is ook mogelijk om zoektermen in te geven (search) en om de indicatoren te ordenen. 
Het resultaat kan gedownload, gekopieerd of geprint worden.

```{r Tabel 7, echo=FALSE, message=FALSE, warning=FALSE}
options(OutDec = ",")
intensiteitgegevens %>%
  datatable(
    caption = "Tabel 7. Intensiteitsscores landgebruiken",
    colnames = c(
      "Landgebruik", "bodem- koolstof",
      "bodem- erosie", "bodem- verdichting",
      "gewas- bescherming", "nitraat- residu",
      "bodem- afdichting", "totaal", "klasse"
    ),
    rownames = FALSE,
    extensions = c(
      "KeyTable", "Buttons",
      "Select", "SearchPanes", "Scroller"
    ),
    options = list(
      dom = "Bfrtip",
      filter = "none",
      keys = TRUE,
      buttons = c("copy", "print", "searchPanes"),
      language = list(
        searchPanes = list(
          collapse = "Selecteer"
        )
      ),
      scrollY = 390,
      scrollX = FALSE,
      scrollCollapse = TRUE,
      paging = FALSE,
      columnDefs = list(
        list(
          searchPanes = list(show = FALSE),
          targets = 1:7
        ),
        list(
          searchPanes = list(controls = FALSE),
          targets = 0:8
        ),
        list(
          className = "dt-center",
          argets = 0:8
        )
      )
    )
  ) %>%
  formatRound(c(
    "bodemkoolstof", "bodemerosie", "bodemverdichting",
    "gewasbescherming", "nitraatresidu",
    "bodemafdichting", "nitraatresidu", "totaal"
  ),
  digits = 1
  )
```

## Opmerkingen bij de gegevenskwaliteit en betrouwbaarheid
/
## Download

**Broncode indicator**: [e5_landgebruiksintensiteit.Rmd](../e5_landgebruiksintensiteit/e5_landgebruiksintensiteit.Rmd)
- **Basisdata**: [Landgebruiksintensiteit.tsv](../e5_landgebruiksintensiteit/landgebruiksintensiteit.tsv) en  [intensiteit.tsv](../e5_landgebruiksintensiteit/intensiteit.tsv)
- **Metadata basisdata**: [Landgebruiksintensiteit.yml](../e5_landgebruiksintensiteit/landgebruiksintensiteit.yml) en [intensiteit.yml](../e5_landgebruiksintensiteit/intensiteit.yml)

## Referenties
