---
title: "Oppervlaktewateren - PCB concentraties in paling"
date: 2020-07-01T10:00:00
bibliography: ../references.bib
link-citations: TRUE
hoofdstuk: 5
thema:
  - Water
keywords:
  - paling
  - pcb concentraties
  - bioaccumulatie
lang: nl
tab: indicator
verantwoordelijke:
- Helen Michels <Helen.michels@inbo.be>
output: html_document
---

```{r setup, include=FALSE}
library(knitr)
opts_chunk$set(
  message = FALSE,
  warning = FALSE,
  echo = FALSE
)
library(tidyverse)
library(git2rdata)
library(plotly)
library(INBOtheme)
library(htmlwidgets)

set.seed(20200520)
setWidgetIdSeed(20200520)
options(htmlwidgets.TOJSON_ARGS = list(pretty = TRUE))

theme_set(theme_nara()) # het nara-kleurenpallet selecteren
switch_colour(inbo_hoofd) # het INBO-kleurenpallet activeren
```
De concentratie van polychloorbifenylen in spierweefsel van paling is nog steeds te hoog in de periode 2015-2018. 

```{r data_inlezen voor figuur 106, results = "hide" }
# data formating voor figuur 106
pcbgegevens <- read_vc("data_pcb_2015_2018")

pcbgegevens <- pcbgegevens %>%
  mutate(p = as.factor(klasse)) %>%
  mutate(
    klasse = factor(
      klasse, ordered = TRUE,
      levels = c(
        "niet afwijkend (< 603 ng/g vet)", # nolint: nonportable_path_linter
        "licht afwijkend (603 - 1514 ng/g vet)", # nolint: nonportable_path_linter, line_length_linter.
        "afwijkend (1514 - 3804 ng/g vet)", # nolint: nonportable_path_linter.
        "sterk afwijkend (>3804 ng/g vet)" # nolint: nonportable_path_linter.
      )
    )
  )

pcbgegevens <- pcbgegevens %>%
  mutate(prop = aantal_meetplaatsen / sum(aantal_meetplaatsen) * 100) %>%
  mutate(prop = round(x = prop, digits = 0)) %>%
  mutate(label1 = scales::percent(prop / 100, accuracy = 1)) %>%
  mutate(label2 = paste0(klasse, " \n", label1)) %>%
  arrange(desc(klasse)) %>%
  mutate(lab.ypos = cumsum(prop) - 0.5 * prop)
```
```{r staafdiagram, fig.width = 10, fig.height = 5, fig.cap = "Figuur 1: Procentuele klassenverdeling van PCB-concentraties in spierweefsel van paling (op vetbasis) in de periode 2015-2018 Bron: ([@teunen_veldstudies_2020]). Deze figuur komt overeen met figuur 106 in het Natuurrapport 2020. "}
colors <- c(inbo_rood, inbo_oranje, inbo_geelgr, inbo_lichtblauw)
fig <- plot_ly(pcbgegevens, labels = ~klasse, values = ~prop,
               hoverinfo = "label", marker = list(
  colors = colors,
  line = list(color = "#FFFFFF", width = 1)
), direction = "clockwise") # Ik heb er voor gekozen om enkel de labels te
#tonen en dus niet de waarden omdat deze reeds in de figuur staan
fig <- fig %>% add_pie(hole = 0.6) # maakt een gat in de figuur zodat de figuur
#een donut wordt
fig <- fig %>% layout(xaxis = list(showgrid = FALSE, zeroline = FALSE,
                                   showticklabels = FALSE))
fig
```

## Definitie
Polychloorbifenylen (PCB's) zijn persistente polluenten die zich kunnen opstapelen doorheen de verschillende lagen van de voedselketen.
Door hun vetminnend karakter stapelen zich op in vetweefsel van mens en dier en zijn ze uitermate schadelijk.

## Bespreking
De Kaderrichtlijn Water heeft voor een aantal toxische stoffen, waaronder PCB's kwaliteitsnormen voor biota vastegelegd.
De PCB-concentraties in het spierweefsel van paling lagen in de periode 2015-2018 tussen 10 en 4292 ng/g natgewicht (mediaan 420 ng/g natgewicht).
Dat is lager dan de concentraties in palingen gevangen in de periode tussen 1994-2005, namelijk 3,5-12.455 ng/g natgewicht (mediaan 605 ng/g natgewicht).
De daling is echter onvoldoende.
In de periode 2015-2018 scoort 68 procent van de 41 meetplaatsen slecht tot zeer slecht en 51 procent van de metingen overschrijdt nog altijd de humane consumptienorm [@teunen_veldstudies_2020].

## Referenties
