---
title: "metadata concentratie PCB in spierweefsel van paling"
date: 2020-07-01T10:00:00
bibliography: ../references.bib
link-citations: TRUE
hoofdstuk: 5
thema:
  - Water
keywords:
  - paling
  - pcb concentraties
  - bioaccumulatie
lang: nl
tab: metadata
verantwoordelijke:
- Helen Michels <Helen.michels@inbo.be>
output: html_document
---
## Technische informatie

```{r setup, include=FALSE}
library(knitr)
opts_chunk$set(echo = FALSE, message = FALSE, warning = FALSE)
library(git2rdata)
```

```{r databereik}
databereik <- "2015 - 2018"
```
\- **Periodiciteit**: onbekend
\- **Volgende update**: onbekend
\- **Databereik**: `r databereik`

## Databron

- **Producent**: Universiteit Antwerpen en Instituut voor Natuur- en Bosonderzoek
- **Dataset**: De data van de periode 2015-2018 staan beschreven in  [@teunen_veldstudies_2020]. De data uit de periode 1994-2005 zijn gepubliceerd in [@van_gerven_verspreiding_2003]. 
- **Gegevensinzameling**: De data worden verzameld in kader van de Kaderrichtlijn Water [@teunen_veldstudies_2020].

## Download

**Broncode indicator**: [e6_oppervlaktewateren_pcb_concentraties_paling.Rmd](../e6_oppervlaktewateren_pcb_concentraties_paling/e6_oppervlaktewateren_pcb_concentraties_paling.Rmd)
- **Basisdata**: [data_pcb_2015_2018.tsv](../e6_oppervlaktewateren_pcb_concentraties_paling/data_pcb_2015_2018.tsv) 
- **Metadata basisdata**: [data_pcb_2015_2018.yml](../e6_oppervlaktewateren_pcb_concentraties_paling/data_pcb_2015_2018.yml)

## Referenties
