---
title: "Bos - Samenstelling van boomsoorten en kruidachtigen"
date: 2020-07-01T10:00:00
bibliography: ../references.bib
link-citations: TRUE
hoofdstuk: 5
thema:
  - Bos
keywords:
  - kruidachtigen
  - boomsoorten
  - bosinventaris
  - oud-bosplanten
  - ellenberg
  - stikstof
  - ferrarisbos
lang: nl
tab: indicator
verantwoordelijke:
- Maarten Stevens <maarten.stevens@inbo.be>
output: html_document
---

```{r setup, include=FALSE}
library(knitr)
opts_chunk$set(
  message = FALSE,
  warning = FALSE,
  echo = FALSE
)
library(tidyverse)
library(git2rdata)
library(plotly)
library(INBOtheme)
library(htmlwidgets)
library(lme4)
library(nlme)
library(ggeffects)

theme_set(theme_nara(12)) # het nara-kleurenpallet selecteren
switch_colour(inbo_hoofd) # het INBO-kleurenpallet activeren

set.seed(20200520)
setWidgetIdSeed(20200520)
options(htmlwidgets.TOJSON_ARGS = list(pretty = TRUE))
```

```{r data_inlezen}
databoom <- read_vc("bomen_rijkdom") # Analyseset soortenrijkdom bomen
datakruid <- read_vc("kruidachtigen_rijkdom") # Analyseset kruidachtigen
datakruidob <- read_vc("oudbossoorten") # Analyseset oud-bosplanten
data_ellenberg <- read_vc("ellenberg") # Analyseset Ellenbergwaarden
```
```{r data_bewerken, results='hide', cache = TRUE}

# Boomsoorten ----

databoom <- databoom %>%
  mutate(OwnerType = recode(OwnerType,
    "Private" = "Privaat",
    "Public" = "Publiek"
  )) %>%
  mutate(fPeriode = recode(fPeriode, "1" = "VBI 1", "2" = "VBI 2"))

# Poisson mixed model
m_boom <- glmer(
  data = databoom, NbSpec ~ fPeriode * fpnvGroup + (1 | IDGroup),
  family = "poisson",
  glmerControl(
    optimizer = "bobyqa",
    optCtrl = list(maxfun = 2e5)
  )
)

# Voorspelde waarden berekenen voor de grafiek
pred_boom <- ggpredict(m_boom, terms = c("fPeriode", "fpnvGroup")) %>%
  mutate(x = recode(x, "1" = "VBI 1", "2" = "VBI 2"))

# Kruidachtigen ----

# Poisson mixed model
m_kruid <- glmer(
  data = datakruid, NbHerb ~ fPeriode * fpnvGroup + (1 | IDPlots),
  family = "poisson",
  glmerControl(
    optimizer = "bobyqa",
    optCtrl = list(maxfun = 2e5)
  )
)

# Voorspelde waarden berekenen voor de grafiek
pred_kruid <- ggpredict(m_kruid, terms = c("fPeriode", "fpnvGroup")) %>%
  mutate(x = recode(x, "1" = "VBI 1", "2" = "VBI 2"))

# Oud-bosplanten ----

# Poisson mixed model
m_oudbos <- glmer(
  data = datakruidob,
  NbOudbos ~ fPeriode * ForestAge + (1 | IDPlots),
  family = "poisson"
)

# Voorspelde waarden berekenen voor de grafiek
pred_oudbos <- ggpredict(m_oudbos, terms = c("fPeriode", "ForestAge")) %>%
  mutate(x = recode(x, "1" = "VBI 1", "2" = "VBI 2")) %>%
  mutate(group = recode(group,
    "recent" = "Recent bos (voor 1850)",
    "oud" = "Oud bos (na 1850)"
  ))

# Ellenbergwaarden ----

# Periode 2 selecteren voor analyse effect bosrand
# (randplots zijn alleen in VBI 2 aanwezig)
data_ellenberg_p2 <- data_ellenberg %>%
  filter(fPeriode == 2) %>%
  mutate(Rand = recode(Rand, "Volledig in bos" = "Bos"))

# Poisson mixed model
ml <- lmer(data = data_ellenberg, v40_L ~ fPeriode + (1 | IDGroup))
ms <- lmer(data = data_ellenberg, v41_N ~ fPeriode + (1 | IDGroup))
mr <- lmer(data = data_ellenberg, v42_R ~ fPeriode + (1 | IDGroup))
mt <- lmer(data = data_ellenberg, v44_T ~ fPeriode + (1 | IDGroup))
mv <- lmer(data = data_ellenberg, v43_V ~ fPeriode + (1 | IDGroup))

# Lineair model voor de analyse van het bosrandeffect
msr <- gls(v41_N ~ Rand, data = data_ellenberg_p2, na.action = na.omit)

# Voorspelde waarden berekenen voor de grafiek
pred_ms <- ggpredict(ms, terms = c("fPeriode"))
```

Het aantal boomsoorten per bostype is toegenomen (Figuur 1), maar het aantal kruidachtigen niet (Figuur 2).
Van die kruidachtigen neemt het aantal oud-bosplanten wel toe, zowel in oude als in meer recente bossen (Figuur 3).
De impact van stikstof op de soortensamenstelling van kruidachtigen is duidelijk te zien.
Het aantal stikstofminnende soorten neemt toe en het effect is groter in de bosrand (Figuur 4).

## Definitie

De indicatoren tonen hoe de soortenrijkdom en de soortensamenstelling van bomen en kruidachtigen evolueren tussen de eerste en tweede invenstarisatieperiode van de Vlaamse bosinventaris (VBI) en wat daarbij het effect is van het bostype, de bosleeftijd, de stikstofbelasting en de aanwezigheid van een bosrand.

## Bespreking

### Soortenrijkdom

Op basis van de eerste en tweede Vlaamse bosinventaris (VBI) wordt de soortenrijkdom van bomen en kruidachtigen per bostype bepaald.
De potentieel natuurlijke vegetatie (PNV) geeft aan welk bostype zich op een locatie zou ontwikkelen bij natuurlijke bosontwikkeling [@de_keersmaeker_ecosysteemvisie_2001].
Het PNV-type is gebaseerd op de bodemkaart en groepeert gebieden met een gelijke potentie, maar zegt niets over het actuele bostype. De PNV-indeling wordt in de analyse gebruikt om het effect van groeiplaatsfactoren te corrigeren.

Het gemiddelde aantal **boomsoorten** per proefvlak is toegenomen sinds de eerste inventarisatieperiode.
Vooral op zandbodems (arme eiken-beukenbossen) ligt het gemiddeld aantal soorten duidelijk hoger in de tweede periode (zie Figuur 1).
Dat weerspiegelt de omvorming van homogene dennenbestanden naar gemengde (loofhout)bestanden op de zandgronden van de Kempen.
De website van het [Agentschap Natuur en Bos](https://www.natuurenbos.be/vlaamse-bosinventaris/boomsoortensamenstelling) geeft een overzicht van de evolutie van de boomsoortensamenstelling.

In tegenstelling tot de boomlaag is er voor de **kruidachtigen** voor geen enkel bostype een significant verschil in de gemiddelde soortenrijkdom per proefvlak tussen beide periodes (zie Figuur 2).
De beheerder van een bos grijpt via kappingen en aanplanten in de eerste plaats in op de boomlaag. Omdat de kruidlaag reageert op veranderingen in de boomlaag duurt het langer vooraleer de soortensamenstelling wijzigt.

```{r soortenrijkdom-bomen, fig.width = 8, fig.height = 4, fig.cap = "Figuur 1. Gemiddeld aantal boomsoorten en 95% betrouwbaarheidsinterval per bostype (PNV) in de bosbouwproefvlakken van de Vlaamse Bosinventaris (VBI). Deze figuur verwijst naar figuur 72 van het Natuurrapport 2020."}

boom <- ggplot(pred_boom, aes(
  x = group, y = predicted, fill = x,
  text = paste(
    "Periode:", x,
    "\nAantal soorten:", round(predicted, 1),
    "\nBI: ", round(conf.low, 1), " - ",
    round(conf.high, 1)
  )
)) +
  geom_bar(stat = "identity", position = "dodge", width = 0.8) +
  geom_errorbar(aes(ymin = conf.low, ymax = conf.high),
    width = 0.2,
    colour = "black", position = position_dodge(width = 0.7)
  ) +
  labs(y = "AANTAL BOOMSOORTEN", fill = "") +
  theme(
    axis.title.y = element_blank(),
    axis.title.x = element_text(
      margin = margin(t = 5, r = 0, b = 0, l = 0),
      hjust = 0
    ),
    panel.grid.major.x = element_line(
      colour = inbo_lichtgrijs,
      linetype = "dotted"
    ),
    panel.grid.major.y = element_blank()
  ) +
  coord_flip()

ggplotly(boom, tooltip = c("text"))
```

```{r soortenrijkdom-kruid, fig.width = 8, fig.height = 4, fig.cap = "Figuur 2. Gemiddeld aantal kruidachtigen en 95% betrouwbaarheidsinterval per bostype (PNV) in de vegetatieopnames van de Vlaamse Bosinventaris (VBI). Deze figuur verwijst naar figuur 72 van het Natuurrapport 2020."}

kruid <- ggplot(pred_kruid, aes(
  x = group, y = predicted, fill = x,
  text = paste(
    "Periode:", x,
    "\nAantal soorten:", round(predicted, 1),
    "\nBI: ", round(conf.low, 1), " - ",
    round(conf.high, 1)
  )
)) +
  geom_bar(stat = "identity", position = "dodge", width = 0.8) +
  geom_errorbar(aes(ymin = conf.low, ymax = conf.high),
    width = 0.2,
    colour = "black", position = position_dodge(width = 0.7)
  ) +
  labs(y = "AANTAL KRUIDACHTIGEN", fill = "") +
  theme(
    axis.title.y = element_blank(),
    axis.title.x = element_text(
      margin = margin(t = 5, r = 0, b = 0, l = 0),
      hjust = 0
    ),
    panel.grid.major.x = element_line(
      colour = inbo_lichtgrijs,
      linetype = "dotted"
    ),
    panel.grid.major.y = element_blank()
  ) +
  coord_flip()

ggplotly(kruid, tooltip = c("text"))
```

### Oud-bosplanten

Oud-bosplanten zijn indicatoren voor de kwaliteit en de continuïteit van een bos.
Het aantal oud-bosplantensoorten is laag in de meeste steekproefpunten.
De soortenrijkdom is beduidend hoger in oude bossen die sinds 1850 onafgebroken bos zijn, maar neemt significant toe in meer recente bossen (zie Figuur 3).
Dat wijst op een geleidelijk herstel van de bosflora.

```{r oud-bosplanten, fig.width = 6, fig.height = 4, fig.cap = "Figuur 3. Gemiddelde soortenrijkdom en 95% betrouwbaarheidsinterval van oud-bosplanten in oude (voor 1850) en recente (na 1850) bossen in de vegetatieopnames van de Vlaamse bosinventaris (VBI). Deze figuur verwijst naar figuur 73 van het Natuurrapport 2020."}

p_oudbos <- ggplot(pred_oudbos, aes(
  x = x, y = predicted, fill = group,
  text = paste(
    "Bosleeftijd:", group,
    "\nAantal soorten:", round(predicted, 1),
    "\nBI: ", round(conf.low, 1), " - ",
    round(conf.high, 1)
  )
)) +
  geom_bar(stat = "identity", position = "dodge", width = 0.7) +
  geom_errorbar(aes(ymin = conf.low, ymax = conf.high, ),
    width = 0.2,
    colour = "black", position = position_dodge(width = 0.7)
  ) +
  scale_y_continuous(expand = c(0, 0)) +
  labs(y = "AANTAL SOORTEN", fill = "") +
  theme(
    axis.title.x = element_blank(),
    axis.title.y = element_text(
      margin = margin(t = 0, r = 10, b = 0, l = 0),
      hjust = 0
    )
  )


ggplotly(p_oudbos, tooltip = c("text"))
```

### Ellenbergwaarden voor stikstof

Te hoge stikstofdepositie zorgt voor vermesting en verzuring van een ecosysteem.
Stikstofminnende soorten krijgen daardoor een competitief voordeel en breiden sterk uit ten koste van soorten uit stikstofarme milieus, die vaak een smalle ecologische niche hebben.
Ellenbergwaarden weerspiegelen de voorkeur van een plantensoort voor abiotische factoren zoals het stikstofgehalte of licht.
De gemiddelde Ellenbergwaarde voor stikstof in bosvegetaties is significant hoger in de tweede periode van de bosinventarisatie (zie Figuur 4).
Versnippering speelt een belangrijke rol: steekproefpunten in de bosrand hebben een hogere waarde dan punten die volledig in het bos liggen.

## Referenties
