---
title: "Bos - Bosindex Europese regio's"
date: 2020-07-01T10:00:00
bibliography: ../references.bib
link-citations: TRUE
hoofdstuk: 5
thema:
  - Bos
keywords:
  - bosindex
  - bosoppervlakte
  - extent
  - bebossingsgraad
  - europa
  - lidstaten
lang: nl
tab: indicator
verantwoordelijke:
- Maarten Stevens <maarten.stevens@inbo.be>
output: html_document
---

```{r setup, include=FALSE}
library(knitr)
opts_chunk$set(
  message = FALSE,
  warning = FALSE,
  echo = FALSE
)
library(tidyverse)
library(git2rdata)
library(plotly)
library(INBOtheme)
library(htmlwidgets)

theme_set(theme_nara()) # het nara-kleurenpallet selecteren
switch_colour(inbo_hoofd) # het INBO-kleurenpallet activeren

set.seed(20200520)
setWidgetIdSeed(20200520)
options(htmlwidgets.TOJSON_ARGS = list(pretty = TRUE))
```

```{r data_inlezen}
gegevens <- read_vc("bosindex") %>%
  mutate(naam = factor(naam,
                       levels = naam[order(bosindex, decreasing = FALSE)])) %>%
  mutate(kort = factor(kort,
                       levels = kort[order(bosindex, decreasing = TRUE)]))
```

Vlaanderen behoort tot de bosarmste regio’s van Europa.

```{r staafdiagram, fig.width = 6, fig.height = 8, fig.cap = "Figuur 1. Bosindex van Europese landen [blauw; @eurostat_agriculture_2019] en 9 regio’s die qua bevolkingsdichtheid, welvaartspeil en oppervlakte vergelijkbaar zijn met Vlaanderen (groen; gebaseerd op EFI Forest map of Europe, 2011). Deze figuur verwijst naar figuur 69 in het Natuurrapport 2020."}
colbelg <- gegevens %>%  # kleur naam België en Vlaams gewest definiëren
  mutate(colbelg = ifelse(gegevens$kort %in% c("BE", "VL"),
                          inbo_steun_donkerroos, inbo_steun_blauw)) %>%
  filter(naam != "Turkije") %>%
  arrange(bosindex) %>%
  dplyr::select(colbelg) %>%
  dplyr::pull(colbelg)

p <- ggplot(gegevens %>% filter(naam != "Turkije"),
            aes(x = naam, y = bosindex,
                text = paste("Land/Regio: ", naam,
                             "\nBosindex: ",
                             scales::percent(bosindex, accuracy = 0.1)))) +
  geom_bar(stat = "identity", position = "stack", width = 0.5,
           fill = inbo_steun_blauw) +
  geom_bar(data = gegevens %>%
             filter(regio == "regio"), fill = inbo_groen,
           stat = "identity",
           position = "stack", width = 0.5) +
  scale_y_continuous(expand = c(0, 0),
                     labels = scales::percent_format(accuracy = 1)) +
  labs(y = "BOSINDEX") +
  theme(axis.title.x = element_text(margin = margin(t = 5, r = 0, b = 0, l = 0),
                                    hjust = 0),
        axis.text.y = element_text(color = colbelg),
        axis.title.y = element_blank(),
        panel.grid.major.y = element_blank(),
        panel.grid.major.x = element_line(colour = "grey", linetype = "dotted"),
        legend.key.size = unit(0.3, "cm")) +
  coord_flip()


if (interactive() || opts_knit$get("rmarkdown.pandoc.to") == "html") {
  ggplotly(p, tooltip = c("text")) %>%
  plotly::config(
    modeBarButtonsToRemove = list(
      "lasso2d", "select2d", "hoverClosestCartesian",
      "hoverCompareCartesian", "toggleSpikelines"
    ),
    displaylogo = FALSE
  )
} else {
  p
}
```

## Definitie

De bosindex geeft aan welk percentage van een gebied bebost is.

## Bespreking

Vlaanderen heeft een bosindex van 10,3 procent [@quataert_advies_2019]. 
In Europa hebben alleen Malta en IJsland een nog lagere bosindex [@eurostat_agriculture_2019]. 
De indices op lidstaatniveau verbergen grote regionale verschillen. 
Kijken we naar een aantal sociaaleconomische regio’s die qua bevolkingsdichtheid, economisch welvaartspeil en oppervlakte de meeste gelijkenissen vertonen met Vlaanderen, dan staat Vlaanderen ook daar onderaan de rangschikking. 
Alleen West-Nederland heeft met 4,4 procent nog minder bos dan Vlaanderen.

## Referenties
