---
title: "Metadata biodiversity intactness index (BII)"
date: 2020-07-01T10:00:00
bibliography: ../references.bib
link-citations: TRUE
hoofdstuk: 3
thema:
  - Natuur & maatschappij
  - Beschermde natuur
keywords:
  - abundantie
  - ongereptheid
  - planetaire grenzen
  - IPBES
lang: nl
tab: metadata
verantwoordelijke:
- Maarten Stevens <maarten.stevens@inbo.be>
output: html_document
---
## Technische informatie

```{r setup, include=FALSE}
library(tidyverse)
library(knitr)
opts_chunk$set(echo = FALSE, message = FALSE, warning = FALSE)
library(git2rdata)
library(kableExtra)
```

```{r databereik}
databereik <- "2016"
```
\- **Periodiciteit**: eenmalig
\- **Volgende update**: onbekend
\- **Databereik**: `r databereik`

## Databron

- **Producent**: Instituut voor Natuur- en Bosonderzoek
- **Dataset**: [Landgebruiksbestand Vlaanderen 2016](https://www.geopunt.be/catalogus/datasetfolder/78e82101-8fbc-4a75-b649-b208df2b77be)
- **Gegevensinzameling**: De opmaak van het landgebruiksbestand Vlaanderen wordt beschreven in @poelmans_landgebruik_2019.

## Berekeningswijze

De BII-kaart van Vlaanderen wordt opgemaakt door elk van de klassen van de landgebruikskaart 2016 een BII-score toe te kennen op basis van de landgebruik x intensiteit tabel uit @newbold_global_2015.
De BII kan berekend worden voor zowel de soortenrijkdom als voor de abundantie van de soorten.
Voor onze analyse gebruiken we de **abundantie**-BII omdat deze gebruikt wordt als indicator voor de biotische
integriteit binnen het kader van planetaire grenzen [@newbold_has_2016; @steffen_planetary_2015].
De regressiemodellen waarmee de BII berekend wordt, houden rekening met het landgebruik, de landgebruiksintensiteit, de bevolkingsdichtheid, de afstand tot grote wegen en de reistijd tot grote steden.
Omdat landgebruik en intensiteit veruit de belangrijkste verklarende variabelen zijn, worden alleen deze mee in rekening gebracht in de berekening van de BII voor Vlaanderen [@newbold_global_2015].

De landgebruikskaart 2016 is gebaseerd op het landgebruiksbestand Vlaanderen 2016 [@poelmans_landgebruik_2019].
Dit bestand bestaat uit vier thematische lagen: de bodembedekking (niveau 1), verstedelijkt landgebruik (niveau 2), multifunctioneel landgebruik (niveau 3) en haventerreinen en militaire domeinen (niveau 4).
De bodembedekkingslaag vormt de basis van de landgebruikskaart waarmee de BII berekend werd. 
Een aantal klassen is aangepast voor het Natuurrapport 2020 (Zie fiche landgebruiksverandering).

Tabel 1 geeft de BII-score voor elk van de landgebruiksklassen en de overeenkomstige indeling en de interpretatie van het landgebruik en de intensiteit uit @newbold_global_2015.
De scores uit deze tabel geven de BII-Waarden ten opzichte van een niet-beïnvloede referentiesituatie (primaire vegetatie, minimale gebruiksintensiteit). 
De andere drukvariabelen (bevolkingsdichtheid, afstand tot grote wegen en reistijd tot grote steden) worden op de mediaan van de waargenomen waarden gehouden.
De scores voor *Overig laag en hoog groen* worden verlaagd indien er een overlap is met het verstedelijkt landgebruik (niveau 2) van het landgebruiksbestand.
De intensiteit voor *loofbos* en *alluviaal bos* wordt bijgesteld naar 'minimal' (BII-score 10.4) indien de percelen onder natuurbeheer vallen.

```{r tabel, echo=FALSE, message=FALSE, warning=FALSE}
read_vc("tabel") %>%
  rename("Toelichting landgebruik Newbold et al., 2015" =
           "Toelichting.Newbold.et.al...2015",
         "Toelichting intensiteit Newbold et al., 2015" =
           "Toelichting.Newbold.et.al...2015.1", "Land use BII" =
           "Land.use.BII", "Land use intensity BII" =
           "Land.use.intensity.BII") %>%
  kbl(caption = "Tabel 1. BII-score per landgebruiksklasse voor de abundantie
      van soorten. De score wordt aan een landgebruiksklasse toegekend op basis
      van landgebruik en intensiteit volgens Newbold et al., 2015.") %>%
  kable_styling(c("striped", "hover"), full_width = F) %>%
  scroll_box(width = "100%", height = "400px")
```

## Opmerkingen bij de gegevenskwaliteit en betrouwbaarheid

Drukken zoals klimaatverandering, verdroging, vervuiling en vermesting worden niet expliciet in rekening gebracht.
Deze worden deels impliciet in rekening gebracht via landgebruik en intensiteit, maar hun ware impact blijft waarschijnlijk onderbelicht in de scores.

## Download

**Broncode indicator**:
[c1_impact_op_biodiversiteit_bii.Rmd](../c1_impact_op_biodiversiteit_bii/c1_impact_op_biodiversiteit_bii.Rmd)
- **Basisdata**: [bii_lgnara2020.tsv](../c1_impact_op_biodiversiteit_bii/bii_lgnara2020.tsv)
- **Metadata basisdata**: [bii_lgnara2020.yml](../c1_impact_op_biodiversiteit_bii/bii_lgnara2020.yml)

## Referenties
