---
title: "Noordzee - Oceaanverzuring"
date: 2020-07-01T10:00:00
bibliography: ../references.bib
link-citations: TRUE
hoofdstuk: 5
thema:
  - Water
keywords:
 - Belgisch deel van de Noordzee
 - buffercapaciteit zeewater
 - klimaatverandering
lang: nl
tab: indicator
verantwoordelijke:
- Helen Michels <Helen.michels@inbo.be>
output: html_document
---

```{r setup, include=FALSE}
library(knitr)
opts_chunk$set(
  message = FALSE,
  warning = FALSE,
  echo = FALSE
)
library(tidyverse)
library(git2rdata)
library(plotly)
library(INBOtheme)
library(htmlwidgets)

set.seed(20200520)
setWidgetIdSeed(20200520)
options(htmlwidgets.TOJSON_ARGS = list(pretty = TRUE))

theme_set(theme_nara()) # het nara-kleurenpallet selecteren
switch_colour(inbo_hoofd) # het INBO-kleurenpallet activeren
```
Op jaarbasis is de buffercapaciteit van het zeewater in de Belgische wateren stabiel.

```{r data_inlezen voor figuur 112, results = "hide" }
# data formating voor figuur 112
revellephgegevens <- read_vc("icos_data_for_nara_report2020")
revellephgegevens <- revellephgegevens %>%
  mutate(date = as.Date(date, format = "%d/%m/%Y"))
```
```{r staafdiagram, fig.width = 10, fig.height = 8, fig.cap = "Figuur 1: Revelle factor van de Belgische wateren in de periode 2017-2019."}
q <- ggplot(revellephgegevens, aes(x = date)) +
  geom_point(aes(y = Revelle), color = inbo_hoofd) +
  geom_line(aes(y = Revelle), color = inbo_steun_donkerroos) +
  scale_y_continuous(
    expand = c(0, 0), limits = c(5, 17), breaks = c(5, 10, 15),
    str_wrap("REVELLEFACTOR", width = 65)
  ) +
  xlab("") +
  theme(
    axis.title = element_text(
      size = 7,
      margin = margin(t = 0, r = 0, b = 0, l = 0),
      hjust = 0
    ),
    axis.text = element_text(size = 7),
    legend.text = element_text(size = 7)
  )
z <- ggplotly(q)
z[["x"]][["layout"]][["annotations"]][[1]][["x"]] <- -0.08
z
```
```{r staafdiagram_2, fig.width = 10, fig.height = 8, fig.cap = "Figuur 2: pH van de Belgische wateren in de periode 2017-2019. De pH wordt gerapporteerd op totale schaal bij 25°C. De gemiddelde pH van zeewater ligt rond 8. Deze figuur verwijst naar figuur 109 in het Natuurrapport 2020. Databron: Integrated Carbon Observation System."}
t <- ggplot(revellephgegevens, aes(x = date)) +
  geom_point(aes(y = pH), color = inbo_hoofd) +
  geom_line(aes(y = pH), color = inbo_steun_donkerroos) +
  scale_y_continuous(
    expand = c(0, 0), limits = c(7, 8.5),
    breaks = c(7, 7.5, 8), "pH"
  ) +
  xlab("") +
  theme(
    axis.title = element_text(
      size = 7,
      margin = margin(t = 0, r = 0, b = 0, l = 0),
      hjust = 0
    ),
    axis.text = element_text(size = 7),
    legend.text = element_text(size = 7)
  )

y <- ggplotly(t)
y[["x"]][["layout"]][["annotations"]][[1]][["x"]] <- -0.08
y
```

## Definitie

Oceaanverzuring is een belangrijke indicator om de gezondheidstoestand van het mariene ecosysteem te evalueren. pH van het zeewater en de Revelle-factor zijn een maat voor die verzuring.
De Revelle-factor is de verhouding van onmiddellijke verandering in CO~2~ tot de verandering in totaal anorganische koolstof. Het geeft een schatting van de hoeveelheid zeewater die bestand is tegen de veranderingen in de CO~2~- concentratie.
In het algemeen geldt hoe hoger de waarde, hoe lager de buffercapaciteit. 

## Bespreking

Zeeën en oceanen bufferen de klimaatopwarming omdat ze CO~2~ uit de atmosfeer opnemen.
Zodra de buffercapaciteit van het zeewater is overschreden, kan dat tot oceaanverzuring leiden, omdat de opname van CO~2~ een daling in pH van het zeewater veroorzaakt.
Meer zure condities hebben een effect op de biogeochemische eigenschappen van het zeewater die op hun beurt een invloed hebben het fytoplankton en op kalkschalige organismen zoals schelpen en koralen [@turley_ocean_2016], [@winn_drivers_2011].
De bovenste figuur toont de Revelle-factor en de onderste figuur toont de pH van het zeewater. 
Normale waarden van de Revelle-factor voor zeewater bevinden zich tussen 8 en 13. Op jaarbasis is de buffercapaciteit stabiel en schommelt ze rond 12. 

## Referentie
