---
title: "Metadata oceaanverzuring"
date: 2020-07-01T10:00:00
bibliography: ../references.bib
link-citations: TRUE
hoofdstuk: 5
thema:
  - Water
keywords:
 - Belgisch deel van de Noordzee
 - buffercapaciteit zeewater
 - klimaatverandering
lang: nl
tab: metadata
verantwoordelijke:
- Helen Michels <Helen.michels@inbo.be>
output: html_document
---
## Technische informatie

```{r setup, include=FALSE}
library(knitr)
opts_chunk$set(echo = FALSE, message = FALSE, warning = FALSE)
library(git2rdata)
```

```{r databereik}
databereik <- "2017 - 2019"
```
\- **Periodiciteit**: maandelijks
\- **Volgende update**: onbekend
\- **Databereik**: `r databereik`

## Databron

- **Producent**: Vlaams Instituut voor de Zee (VLIZ)
- **Dataset**: Koolstofobservaties voor het Belgisch deel van de Noordzee, binnen de scope van ICOS. 
- **Gegevensinzameling**: De dataverzameling gebeurt aan de hand van ICOS (Integrated Carbon Observation System). De data worden echter niet gepubliceerd op de ICOS portaal website en vallen niet onder het ICOS databeleid of licentie.
ICOS is een Europese monitoringsinfrastructuur (ERIC) die de broeikasgasbalans van het Europese continent en de aanpalende regio's monitort en observeert.
Het FWO ondersteunt de Vlaamse deelname aan ICOS.

## Berekeningswijze

De data voor de indicator worden overgenomen van ICOS (Integrated Carbon Observation System).

## Download

- **Broncode indicator**: [e7_noordzee__oceaanverzuring.Rmd](../e7_noordzee__oceaanverzuring/e7_noordzee__oceaanverzuring.Rmd)
- **Basisdata**: [icos_data_for_nara_report2020.tsv](../e7_noordzee__oceaanverzuring/icos_data_for_nara_report2020.tsv)
- **Metadata basisdata**: [icos_data_for_nara_report2020.yml](../e7_noordzee__oceaanverzuring/icos_data_for_nara_report2020.yml)
