---
title: "Noordzee - Gemiddelde densiteit van zee-eend en visdief in het Belgisch deel van de Noordzee "
date: 2020-07-01T10:00:00
bibliography: ../references.bib
link-citations: TRUE
hoofdstuk: 5
thema:
 - Water
keywords:
 - niet-aasetende zeevogels
 - belgisch deel van de Noordzee
 - krms
lang: nl
tab: indicator
verantwoordelijke:
- Helen Michels <Helen.michels@inbo.be>
output: html_document
---

```{r setup, include = FALSE}
library(knitr)
opts_chunk$set(
  message = FALSE,
  warning = FALSE,
  echo = FALSE
)
library(tidyverse)
library(git2rdata)
library(plotly)
library(INBOtheme)
library(htmlwidgets)

set.seed(20200520)
setWidgetIdSeed(20200520)
options(htmlwidgets.TOJSON_ARGS = list(pretty = TRUE))

theme_set(theme_nara()) # het nara-kleurenpallet selecteren
switch_colour(inbo_hoofd) # het INBO-kleurenpallet activeren
```
Het totale aantal zee-eenden in het Belgisch deel van de Noordzee (BNZ) ligt sinds 2003 lager dan de referentiewaarde. Het aantal visdieven in het BNZ gaat ook sterk achteruit.
```{r data_inlezen voor figuur 109, results = "hide" }
# data formating voor figuur 109
vogelgegevens <- read_vc("densiteit_niet_aasetende_zeevogels")
eendgegevens <- vogelgegevens %>%
  filter(Soort == "zee-eend")
eendgegevens1 <- eendgegevens %>%
  filter(data == "gemiddelde_dichtheid")
eendgegevens2 <- eendgegevens %>%
  filter(data == "Vijfjarig_gemiddelde")

visdiefgegevens <- vogelgegevens %>%
  filter(Soort == "visdief")
visdiefgegevens1 <- visdiefgegevens %>%
  filter(data == "gemiddelde_dichtheid")
visdiefgegevens2 <- visdiefgegevens %>%
  filter(data == "Vijfjarig_gemiddelde")
```
```{r staafdiagram, fig.width = 10, fig.height = 8, fig.cap = "Figuur 1: Gemiddelde dichtheid (groene bollen) en het vijfjarig gemiddelde (lijn) van zee-eend voor de periode 1987-2019 (boven) en visdief voor de periode 1996-2019 (onder) in het Belgische deel van de Noordze. Deze figuur verwijst naar figuur 109 in het Natuurrapport 2020. "}
f1 <- list(
  color = "rgb(0,0,0)",
  size = 12
)
f2 <- list(
  color = "rgb(0,0,0)",
  size = 14
)
hline <- function(y = 0, color = inbo_steun_blauw) {
  list(
    type = "line",
    x0 = 0,
    x1 = 1,
    xref = "paper",
    y0 = y,
    y1 = y,
    line = list(color = color)
  )
}
a <- list(
  title = "",
  showgrid = TRUE,
  showline = TRUE,
  showticklabels = TRUE,
  tickcolor = "rgb(127,127,127)",
  tickfont = f1,
  titlefont = f2,
  ticks = "outside",
  zeroline = FALSE
)
b <- list(
  title = "TOTAAL AANTAL BDNZ",
  showgrid = TRUE,
  showline = TRUE,
  showticklabels = TRUE,
  tickcolor = "rgb(127,127,127)",
  tickfont = f1,
  titlefont = f2,
  ticks = "outside", zeroline = FALSE
)
c <- list(
  title = "DICHTHEID (N/km²)",
  showgrid = TRUE,
  showline = TRUE,
  showticklabels = TRUE,
  tickcolor = "rgb(127,127,127)",
  tickfont = f1,
  titlefont = f2,
  ticks = "outside", zeroline = FALSE
)

fig1 <- plot_ly(eendgegevens2,
  type = "scatter",
  x = ~jaar,
  y = ~aantal,
  marker = list(color = inbo_rood),
  name = "vijfjarig gemiddelde", legendgroup = ~"vijfjarig gemiddelde"
) %>%
  layout(xaxis = a, yaxis = b, shapes = list(hline(4786.958)))
fig1 <- fig1 %>% add_trace(
  data = eendgegevens1,
  y = ~aantal, marker = list(color = inbo_groen),
  name = "gemiddelde", legendgroup = ~"gemiddelde",
  hoverinfo = "text",
  text = ~ paste(
    "</br> Gemiddeld aantal BDNZ: ", aantal,
    "</br> Jaar: ", jaar
  )
)
fig1 <- fig1 %>% add_trace(
  data = eendgegevens2, y = ~aantal, mode = "lines",
  showlegend = FALSE, line = list(color = inbo_rood),
  legendgroup = ~"vijfjarig gemiddelde",
  hoverinfo = "text",
  text = ~ paste(
    "</br> Vijfjarig gemiddeld aantal BDNZ: ",
    round(aantal, 0), "</br> Instandhoudingsdoel:",
    round(4786.958, 0),
    "</br> Jaar: ", jaar
  )
)
fig1 <- fig1 %>% layout(
  xaxis = a,
  yaxis = b, legend = list(font = f1), hoverlabel = list(font = f1)
)

fig2 <- plot_ly(visdiefgegevens2,
  type = "scatter",
  x = ~jaar,
  y = ~aantal,
  legendgroup = ~"vijfjarig gemiddelde",
  showlegend = FALSE,
  marker = list(color = inbo_rood)
) %>%
  layout(xaxis = a, yaxis = c, shapes = list(hline(1.416055e-01)))
fig2 <- fig2 %>% add_trace(
  data = visdiefgegevens1, y = ~aantal,
  marker = list(color = inbo_groen),
  legendgroup = ~"gemiddelde", hoverinfo = "text",
  text = ~ paste(
    "</br> Gemiddelde dichtheid (N/km²): ",
    round(aantal, 2),
    "</br> Jaar: ", jaar
  )
)
fig2 <- fig2 %>% add_trace(
  data = visdiefgegevens2, y = ~aantal,
  legendgroup = ~"vijfjarig gemiddelde",
  mode = "lines", showlegend = FALSE,
  line = list(color = inbo_rood), hoverinfo = "text",
  text = ~ paste(
    "</br> Vijfjarig gemiddelde dichtheid (n/km²): ",
    round(aantal, 2), "</br> Instandhoudingsdoel (N/km²):",
    round(1.416055e-01, 2),
    "</br> Jaar: ", jaar
  )
)
fig2 <- fig2 %>% layout(
  xaxis = a,
  yaxis = c, hoverlabel = list(font = f1)
)


fig <- subplot(fig1, fig2, nrows = 2, shareX = TRUE, titleY = TRUE)
fig
```

## Definitie
Visdief en zee-eend zijn beide niet-aasetende zeevogels.
Lange termijnsveranderingen in niet-aasetende zeevogels zijn vaak een indicatie dat er iets gewijzigd is in het lokale voedselaanbod [@stienen_dichtheid_2018]. 

## Bespreking
Het totale aantal zee-eenden in het BNZ ligt sinds 2003 lager dan de referentiewaarde.
Een afname van het aantal prooien (schelpdieren zoals halfgeknotte strandschelp en Amerikaanse zwaardschede) en menselijke verstoringen zoals de scheepvaart en (kite)surfers zijn vermoedelijke de oorzaak van die daling [@houziaux_ensis_2011].
Het aantal visdieven wordt sterk beïnvloed door de grootte van de broedkolonie in Zeebrugge en Oostende. 
Sinds 2011 gaat die kolonie sterk achteruit omdat predatoren toegang hebben tot de broedhabitat.

## Referenties
