---
title: "Metadata gemiddelde dichtheid van zee-eend en visdief in het BNZ"
date: 2020-07-01T10:00:00
bibliography: ../references.bib
link-citations: TRUE
hoofdstuk: 5
thema:
  - Water
keywords:
 - niet-aasetende zeevogels
 - belgisch deel van de Noordzee
 - krms
lang: nl
tab: metadata
verantwoordelijke:
- Helen Michels <Helen.michels@inbo.be>
output: html_document
---
## Technische informatie

```{r setup, include=FALSE}
library(knitr)
opts_chunk$set(echo = FALSE, message = FALSE, warning = FALSE)
library(git2rdata)
```

```{r databereik}
databereik <- "1987 - 2019"
```
\- **Periodiciteit**: jaarlijks
\- **Volgende update**: onbekend
\- **Databereik**: `r databereik`

## Databron

- **Producent**: Instituut voor Natuur- en Bosonderzoek
- **Dataset**: Database kustbroedvogels Vlaanderen
- **Gegevensinzameling**: De data worden verzameld in het kader de Kaderrichtlijn Mariene Strategie waarover 6 jaarlijks wordt gerapporteerd, zie [@stienen_dichtheid_2018]. 

## Download

**Broncode indicator**: [e7_noordzee_gemiddeldedichtheid_zee_eend_visdief.Rmd](../e7_noordzee_gemiddeldedichtheid_zee_eend_visdief/e7_noordzee_gemiddeldedichtheid_zee_eend_visdief.Rmd)
- **Basisdata**: [densiteit_niet_aasetende_zeevogels.tsv](../e7_noordzee_gemiddeldedichtheid_zee_eend_visdief/densiteit_niet_aasetende_zeevogels.tsv), 
- **Metadata basisdata**: [densiteit_niet_aasetende_zeevogels.yml](../e7_noordzee_gemiddeldedichtheid_zee_eend_visdief/densiteit_niet_aasetende_zeevogels.yml)

## Referentie
