---
title: "Biodiversiteit van Europees belang - Populatietrend overwinterende watervogels van Europees belang"
date: 2020-07-01T10:00:00
bibliography: ../references.bib
link-citations: TRUE
hoofdstuk:
- 3
thema:
  - Beschermde natuur
  - Water
keywords:
  - Vogelrichtlijn
  - Europese rapportage
  - Watervogels
  - Staat van instandhouding
  - Populatietrend
lang: nl
tab: indicator
verantwoordelijke:
- Koen Devos <koen.devos@inbo.be>
output: html_document
---

```{r setup, include=FALSE}
library(knitr)
opts_chunk$set(
  message = FALSE,
  warning = FALSE,
  echo = FALSE
)
library(tidyverse)
library(git2rdata)
library(plotly)
library(INBOtheme)
library(htmlwidgets)

set.seed(20200520)
setWidgetIdSeed(20200520)

options(htmlwidgets.TOJSON_ARGS = list(pretty = TRUE))
theme_set(theme_nara())
switch_colour(inbo_hoofd)
```

```{r data_inlezen}
gegevens <- read_vc("populatietrends_watervogels") %>%
  mutate(Trend = factor(Trend,
    ordered = TRUE,
    levels = c(
      "onbekend", "afname", "mogelijke afname", "stabiel",
      "mogelijke toename", "toename"
    )
  )) %>%
  mutate(Periode = factor(Periode,
    ordered = TRUE, levels = c("korte termijn", "lange termijn"),
    labels = c("Korte termijn", "Lange termijn")
  ))

overzicht <- read_vc("overzicht_watervogelsoort") %>%
  mutate(Kortetermijn = factor(Populatietrend_korte_termijn, ordered = TRUE,
                               levels = c("afnemend", "fluctuerend", "stabiel",
                                          "toenemend"))) %>%
  mutate(Langetermijn = factor(Populatietrend_lange_termijn, ordered = TRUE,
                               levels = c("afnemend", "fluctuerend", "stabiel",
                                          "toenemend"),
                               labels = c("afnemend", "fluctuerend", "stabiel",
                                          "toenemend")))
```

De populaties van een aantal overwinterende watervogelsoorten van Europees belang gaan in Vlaanderen nog steeds achteruit.

```{r staafdiagram, fig.width = 4, fig.height = 4, fig.cap = "Populatietrend op korte en lange termijn van negentien overwinterende watervogelsoorten van Europees belang in Vlaanderen. Deze figuur verwijst naar figuur 23 in het Natuurrapport 2020."}
gegevens <- gegevens %>%
  group_by(Periode) %>%
  mutate(prop = Aantal / sum(Aantal) * 100) %>%
  mutate(lab.ypos = cumsum(prop) - 0.5 * prop) %>%
  ungroup()
gegevens <- gegevens %>%
  filter(Aantal > 0)

p <- ggplot(gegevens, aes(x = Periode, y = prop, fill = Trend)) +
  geom_bar(stat = "identity", width = 0.5) +
  scale_y_continuous(
    expand = c(0, 0), labels = scales::percent_format(accuracy = 1, scale = 1),
    limits = c(0, 100), breaks = c(10, 20, 30, 40, 50, 60, 70, 80, 90, 100)
  ) +
  labs(x = "", y = "POPULATIETREND VAN WATERVOGELS (%)") +
  theme(
    axis.title = element_text(size = 10,
                              margin = margin(t = 0, r = 0, b = 0, l = 0),
                              hjust = 0),
    axis.text = element_text(size = 10),
    legend.text = element_text(size = 10),
    legend.title = element_blank(),
    legend.key.size = unit(0.3, "cm")
  ) +
  scale_fill_manual(
    breaks = c(
      "toename", "mogelijke toename", "stabiel", "mogelijke afname",
      "afname", "onbekend"
    ),
    values = c(
      "onbekend" = inbo_grijs, "afname" = inbo_rood,
      "mogelijke afname" = inbo_oranje, "stabiel" = inbo_steun_blauw,
      "mogelijke toename" = inbo_lichtgroen, "toename" = inbo_groen
    ),
    labels = c(
      "Toename", "Mogelijke toename", "Stabiel", "Mogelijke afname",
      "Afname", "Onbekend"
    )
  )
p <- p + geom_text(aes(y = lab.ypos, label = Aantal), color = "white", size = 6)
p
```

## Definitie

De indicator toont de populatietrend op korte (2007-2018) en lange termijn (1991-2018) van 19 overwinterende watervogelsoorten van Europees belang in Vlaanderen. 

## Bespreking
De Europese Vogelrichtlijn verplicht de lidstaten om zesjaarlijks te rapporteren over de populatiegrootte en -trend (op lange en korte termijn) van alle regelmatig broedende en een aantal niet-broedende, doortrekkende en overwinterende vogelsoorten op hun grondgebied [@vermeersch_resultaten_2019].
De rapportering beperkt zich dus niet tot de Bijlage I soorten van de Vogelrichtlijn en soorten die in belangrijke aantallen op hun grondgebied voorkomen (1% norm).
Deze indicator bespreekt de populatietrends van 19 overwinterende watervogels van Europees belang waarvoor kwantitatieve populatiedoelen zijn geformuleerd in de gewestelijke instandhoudingsdoelen (G-IHD) [@paelinckx_gewestelijke_2009-1; @vermeersch_resultaten_2019].

Op lange termijn doen acht van de negentien soorten het significant beter.
De populaties van pijlstaart, wintertaling, tafeleend, steenloper, kuifeend, bergeend en kemphaan gaan echter significant achteruit.
Ook op korte termijn is dat het geval voor pijlstaart, wintertaling, tafeleend en bergeend.

```{r tabel}
kable(overzicht[, (1:3)], col.names = c("Soort", "Korte termijn",
                                        "Lange termijn"),
      caption = "Overzicht van de populatietrend op korte en lange termijn
      per soort")
```

Er gaan zowel op lange als korte termijn nog altijd soorten achteruit.
De verdere achteruitgang van de soorten van Europees belang is niet gestopt.
Vlaanderen heeft de beleidsdoelen voor 2020 zoals geformuleerd in het Vlaams Natura 2000-programma dan ook niet gehaald.

## Referenties
