---
title: "Metadata biodiversiteit van Europees belang - Populatietrend overwinterende watervogels van Europees belang"
date: 2020-07-01T10:00:00
bibliography: ../references.bib
link-citations: TRUE
nocite: |
  @vriens_natuurindicatoren_2020
hoofdstuk:
- 3
thema:
  - Beschermde natuur
  - Water
keywords:
  - Vogelrichtlijn
  - Europese rapportage
  - Watervogels
  - Staat van instandhouding
  - Populatietrend
lang: nl
tab: metadata
verantwoordelijke:
- Koen Devos <koen.devos@inbo.be>
output: html_document
---
## Technische informatie

```{r setup, include=FALSE}
library(knitr)
opts_chunk$set(echo = FALSE, message = FALSE, warning = FALSE)
library(git2rdata)
```

```{r databereik}
databereik <- " 1992-2019"
```
\- **Periodiciteit**: zesjaarlijks
\- **Volgende update**: onbekend
\- **Databereik**: `r databereik`

## Databron

- **Producent**: Instituut voor Natuur- en Bosonderzoek
- **Dataset**: [watervogeldatabank](https://watervogels.inbo.be/info)
- **Gegevensinzameling**: Via gestandaardiseerde tellingen in de periode oktober-maart die gebiedsdekkend over Vlaanderen worden uitgevoerd worden de aantallen en de verspreiding van de verschillende soorten nauwgezet opgevolgd.

## Berekeningswijze

De berekeningswijze voor populatietrends op korte (laatste 12 jaar) en lange termijn (sinds het instellen van de Vogelrichtlijn in 1980) is beschreven in @vermeersch_resultaten_2019.

### Korte-termijntrend

De korte-termijntrend werd bepaald voor de periode winter 2006/07 - winter 2017/18.
De trendberekening gebeurt op basis van de seizoensgemiddelden, i.e. het gemiddeld aantal in de volledige winterperiode oktober-maart. Ontbrekende waarden worden bijgeschat via de zogenaamde ‘inputting’ [@onkelinx_working_2017].
Zo kan een minimale, maximale en gemiddelde waarde van de trend berekend worden.
De minima en maxima komen respectievelijk overeen met de onder- en bovengrens van het betrouwbaarheidsinterval.
We beschouwen een trend negatief/positief als het volledige betrouwbaarheidsinterval negatief/positief is.
Als de ondergrens van het betrouwbaarheidsinterval negatief en de bovengrens positief is, is de trend stabiel of onbekend.
We beschouwen de trend stabiel als de bovengrens aangeeft dat de toename over 12 jaar kleiner is dan 25% en de ondergrens aangeeft dat de daling minder dan 25% is.

### Lange-termijntrend

De lange-termijntrend wordt op dezelfde manier berekend als de korte termijn trend.
De periode werd vastgelegd op winter 1991/92 tot winter 2017/18.
Door een gebrek aan voldoende gestandaardiseerde telgegevens voor 1991 kon de trendanalyse niet teruggaan tot 1980.


## Opmerkingen bij de gegevenskwaliteit en betrouwbaarheid

Het berekenen van maandelijkse totaalaantallen en seizoensgemiddelden gebeurt louter op basis van effectief getelde aantallen.
Er worden dus geen bijschattingen uitgevoerd voor niet getelde gebieden.
Omwille van de hoge telvolledigheid wordt aangenomen dat dit slechts een heel beperkte invloed heeft op de aantallen die in verschillende maanden of winters geteld worden.
Voor de meeste soorten geven de getelde aantallen dan ook een betrouwbaar beeld van de werkelijke populatiegrootte en trends.

## Download

**Broncode indicator**: [c3_populatietrend_watervogels.Rmd](../c3_populatietrend_watervogels/c3_populatietrend_watervogels.Rmd)
- **Basisdata**: [populatietrends_watervogels.tsv](../c3_populatietrend_watervogels/populatietrends_watervogels.tsv)
- **Metadata basisdata**: [populatietrends_watervogels.yml](../c3_populatietrend_watervogels/populatietrends_watervogels.yml)
- **Overzichtstabel**: [overzicht_watervogelsoort.tsv](../c3_populatietrend_watervogels/overzicht_watervogelsoort.tsv)

## Referenties
