---
title: "Metadata bos - Natuurlijkheidsgraad van bossen en volume dood hout"
date: 2020-07-01T10:00:00
bibliography: ../references.bib
link-citations: TRUE
hoofdstuk: 5
thema:
  - Bos
keywords:
  - bosindex
  - natuurlijkheid
  - authenticiteitsindex
  - dood hout
  - liggend dood hout
  - staand dood hout
  - bosstructuur
  - kruidlaag
  - boomlaag
lang: nl
tab: metadata
verantwoordelijke:
- Maarten Stevens <maarten.stevens@inbo.be>
output: html_document
---
## Technische informatie

```{r setup, include=FALSE}
library(tidyverse)
library(knitr)
opts_chunk$set(echo = FALSE, message = FALSE, warning = FALSE)
library(git2rdata)
library(kableExtra)
```

```{r databereik}
databereik <- "VBI 1: 1997-1999 en VBI 2: 2009-2019"
```
\- **Periodiciteit**: eenmalig
\- **Volgende update**: onbekend
\- **Databereik**: `r databereik`

## Databron

- **Producent**: Agentschap Natuur en Bos en Instituut voor Natuur- en Bosonderzoek
- **Dataset**: Databank Vlaamse Bosinventaris (v16-03-2020). De databank kan opgevraagd worden bij het [Agentschap Natuur en Bos](https://www.natuurenbos.be/beleid-wetgeving/natuurbeheer/bosinventaris/contact)
- **Gegevensinzameling**: De Vlaamse bosinventaris (VBI) bestaat uit een steekproef van punten waarvoor op het terrein de toestand van het bos wordt opgemeten [@westra_opmaak_2015; @wouters_ontwerp_2008].
De meetcyclus van de eerste bosinventaris (VBI 1) liep van 1997 tot 1999, de tweede meetcyclus (VBI 2) van 2009 tot 2019.
De steekproef wordt gekozen uit een vast raster van 27.163 punten. 
Voor elk punt in het raster wordt beoordeeld of het al dan niet in bos ligt.
De punten die in bos liggen worden opgemeten volgens een gestandaardiseerd veldprotocol.
De website van het [Agentschap Natuur en Bos](https://www.natuurenbos.be/beleid-wetgeving/natuurbeheer/bosinventaris/hoe-gebeuren-de-metingen) geeft een overzicht van de methodologie.

## Berekeningswijze

Het rapport van @westra_opmaak_2015 geeft een uitgebreid overzicht van de opbouw van de analysedatabank, de analysevariabelen en van de statistische analyses. 

De **authenticiteitsindex** (AI) bestaat uit 18 indicatoren die gegroepeerd worden in vier pijlers: de boomlaag, de bosstructuur, de kruidlaag en dood hout [@van_den_meersschaut_selectie_2001].
Tabel 1 geeft een overzicht van de indicatoren en de pijlers van de AI.
Een aantal indicatoren wordt anders opgemeten in beide inventarisatieperiodes van de VBI.
In de pijler 'bosstructuur' wordt de **gelaagdheid** in VBI 1 bepaald op basis van de dominantie van bomen en in VBI 2 op basis van de aanwezigheid van een struiklaag.
De **natuurlijke verjonging** in de pijler 'boomlaag' wordt in VBI 1 bepaald op basis van het aantal zaailingen kleiner dan 2 m in de A1-cirkel (16 m²) en in VBI 2 op basis van het aantal bomen in de kruidlaag (alle planten < 0,5 m) van de vegetatieopnames (256 m²).
De pijler 'kruidlaag' houdt rekening met het aantal **mossoorten**, maar in VBI2 werd geen vegetatieopname van de moslaag gemaakt.
De methode voor de opmeting van liggend **dood hout** verschilt in beide inventarisatieperiodes.
In VBI 1 gebeurde dit samen met de vegetatieopnames in de helft van de plots, terwijl het liggend dood hout in VBI 2 via Line Intersect Sampling (LIS) werd bepaald.

Door de verschillende meetprotocols, kunnen de scores voor beide periodes niet zomaar vergeleken worden.
In de analyses voor het Natuurrapport werden de volgende indicatoren dan ook weggelaten: gelaagdheid (bosstructuur), natuurlijke verjonging (boomlaag), moslaag (kruidlaag) en liggend dood hout (dood hout).
Zie @van_den_meersschaut_selectie_2001 en @westra_opmaak_2015 voor het scoresysteem en de berekeningsmethode van de AI.

```{r tabel-pnv, echo=FALSE, message=FALSE, warning=FALSE}
read_vc("tabel") %>%
  rename("Max. score" = "Max..score") %>%
  kbl(caption = "Tabel 1. Pijlers en indicatoren van de authenticiteitsindex.
      De vetgedrukte indicatoren werden anders opgemeten in beide
      inventarisatieperiodes en daarom niet meegenomen in de analyses van de
      authenticiteitsindex in het Natuurrapport 2020.") %>%
  kable_styling(c("striped", "hover"), full_width = FALSE) %>%
  row_spec(c(3, 8, 12, 17:18), bold = TRUE)
```

Aangezien een groot aantal observaties in de twee opeenvolgende periodes van de VBI gecorreleerd zijn (gepaarde plots), gebruiken we mixed effect regressiemodellen voor de analyse van de AI.
Voor de continue variabelen gebruiken we een lineair mixed model. 
In een aantal gevallen wijkt de distributie van een continue variabele te ver af van de normale verdeling voor het gebruik een lineair model. 
Omdat de VBI-dataset uit een groot aantal observaties bestaat, kunnen we er echter van uitgaan dat het mixed model redelijk robuust is en dat de vertekeningen op de parameterschattingen en p-waarde in de meeste gevallen minimaal zijn [@westra_opmaak_2015]. 
Wanneer de assumpties voor een lineair model echter te sterk geschonden worden, gebruiken we in een enkel geval een zero-inflated gamma model. 
Alle statistische analyses werden uitgevoerd in R (package `lme4` voor poisson en lineaire modellen en package `glmmTMB` voor het zero-inflated model). 

De analyse van de authenticiteitsindex is gebaseerd op onderstaande tabellen van de VBI-databank:

* `tbl7a_AI_Bosstructuur_VBI1` en `tbl7a_AI_Bosstructuur_VBI2`: AI-deelscores voor de bosstructuur
* `tbl7c_AI_Woodlayer_VBI1` en `tbl7c_AI_Woodlayer_VBI2`: AI-deelscores voor de boomlaag
* `tbl7e_AI_HerbLayer_VBI1` en `tbl7e_AI_HerbLayer_VBI2`: AI-deelscores voor de kruidlaag
* `tbl7g_AI_DeadWood_VBI1` en `tbl7g_AI_DeadWood_VBI2`: AI-deelscores voor dood hout

Deze tabellen geven per steekproefpunt (plot) de metingen en overeenkomstige scores per indicator. 

Het Poisson mixed model gebruikt de VBI-periode en het PNV-type als fixed effects en de gepaarde plots als random effects.
De responsvariabele is het aantal boomsoorten in een steekproefpunt.

Voor de deelscores bosstructuur, boomlaag, kruidlaag en de totaalscore werd een lineaire mixed model analyse uitgevoerd met de periode (VBI 1 en 2) en het bestandstype (loofhout, naaldhout, gemengd loofhout en gemengd naaldhout) als fixed effects en de gepaarde plots als random effects. 
Voor de analyse van de deelscore (staand) dood hout werd een zero-inflated gamma model gebruikt omdat de analyseset veel nullen bevat, waardoor een lineair model niet geschikt is.
De responsvariabele is de deelscore of de totaalscore per steekproefpunt.

De analyse van het verschil in totale **dood-houtvoorraad** tussen private en publieke bossen is gebaseerd op op tabel 6 van de VBI-databank (`tbl6DoodHout`).
Deze tabel geeft per steekproefpunt (plot), segment en periode het volume staand dood hout, het volume liggend dood hout en het totale volume dood hout.
Alleen de steekproefpunten van de tweede periode worden in rekening gebracht omdat de meetmethode verschillend is in beide opnameperiodes.
De parameterschattingen (gemiddelden) zijn gebaseerd op een eenvoudige design-based analyse, waarbij voor elk stratum een gewogen steekproefgemiddelde en het bijhorend 95% betrouwbaarheidsinterval berekend worden. 
De weging is nodig voor steekproefpunten die gedeeltelijk uit bos bestaan. 
Zie @westra_opmaak_2015 voor een gedetailleerde beschrijving van de berekeningswijze.

## Opmerkingen bij de gegevenskwaliteit en betrouwbaarheid

Indien het meetprotocol voor een indicator in beide periodes te verschillend was, werd de indicator uit de analyses gelaten (zie boven).
Voor een aantal andere verschillen in het ontwerp van beide bosinventarissen konden we echter niet corrigeren.
De resultaten van de analyses van de AI moeten dan ook met enige voorzichtigheid geïnterpreteerd worden.
Zo werd in VBI 1 slechts in de helft van de steekproefpunten een vegetatieopname gemaakt en werden punten die op een bosrand lagen, verschoven zodat het hele punt in het bos kwam te liggen.
In VBI 2 werden die randplots, die gedeeltelijk uit bos bestaan, behouden.
Randeffecten beïnvloeden onder andere de soortensamenstelling van bomen en kruidachtigen en de aanwezigheid van dikke dode/levende bomen.
Dit heeft op zijn beurt een impact op de score van een aantal indicatoren van de boomlaag, kruidlaag en dood hout.
Daarnaast zijn een aantal indicatoren in de pijler 'bosstructuur', zoals de kroonsluitingsgraad, bestandsleeftijd en boomsoortenmenging, gebaseerd op kwalitatieve variabelen. 
De inschatting van deze variabelen is subjectiever, waardoor een observatoreffect kan meespelen.
Ook de score voor zeldzaamheid in de kruidlaag is gevoelig voor het observatoreffect omdat zeldzame soorten moeilijker te vinden zijn.

## Download

**Broncode indicator**:
[e1_bos_ai.Rmd](../e1_bos_ai/e1_bos_ai.Rmd)
- **Basisdata**: [dataai.tsv](../e1_bos_ai/dataai.tsv), [datadoodhout.tsv](../e1_bos_ai/datadoodhout.tsv)
- **Metadata basisdata**: [dataai.yml](../e1_bos_ai/dataai.yml), [datadoodhout.yml](../e1_bos_ai/datadoodhout.yml)

## Referenties
