---
title: "Metadata algemene toestand en trends in Vlaanderen - Ruimtegebruik"
date: 2020-07-01T10:00:00
bibliography: ../references.bib
link-citations: TRUE
nocite:
hoofdstuk: 3 
thema:
  - Natuur & maatschappij
keywords:
  - landgebruiksverandering
  - ruimtebeslag
  - natuurlijk kapitaal
  - natural capital accounting
  - ecosystem extent
lang: nl
tab: metadata
verantwoordelijke:
- Wouter Van Reeth <wouter.vanreeth@inbo.be>
output: html_document
---
## Technische informatie

```{r setup, include=FALSE}
library(knitr)
opts_chunk$set(echo = FALSE, message = FALSE, warning = FALSE)
library(git2rdata)
library(kableExtra)
```

\- **Periodiciteit**: zesjaarlijks
\- **Volgende update**: 2025
\- **Databereik**: 2018

```{r data_inlezen_cor-klassen}
gegevens_cls <- read_vc("datacls")
```


## Databron

- **Producent**: Copernicus Land Monitoring Service (landgebruiksgegevens), Eurostat (bevolkings- en welvaartsgegevens).
- **Dataset**: Landgebruik: [*status layer 2018*](https://land.copernicus.eu/pan-european/corine-land-cover/clc2018) van de Corine *land cover inventory*. Bevolkingsdichtheid: [Population density by NUTS 3 region, update 06-09-2019](http://appsso.eurostat.ec.europa.eu/nui/show.do?dataset=demo_r_d3dens&lang=en). Welvaart: [Gross domestic product (GDP) at current market prices by NUTS 2 regions, update 06-09-2019](https://appsso.eurostat.ec.europa.eu/nui/show.do?dataset=nama_10r_2gdp&lang=en).
- **Gegevensinzameling**: De bodembedekkings- en landgebruikskaarten van Corine worden opgemaakt op basis van een semi-automatische interpretatie van Europese satellietbeelden. 
Dit gebeurt per land door lokale experten met behulp van foto's en kaartmateriaal die voor dat land beschikbaar zijn.
Voor België interpreteert het NGI de satellietbeelden. 
De bevolkingsgegevens worden jaarlijks door Eurostat verzameld uit 37 landen in het kader van het UNIDEMO-project. De metadata zijn beschikbaar via de [data explorer](https://ec.europa.eu/eurostat/cache/metadata/en/demo_r_gind3_esms.htm) van Eurostat.
De economische statistieken worden elk kwartaal door Eurostat berekend op basis van gegevens uit de nationale en regionale economische rekeningen van de Europese lidstaten. De metadata zijn beschikbaar via de [data explorer](https://ec.europa.eu/eurostat/cache/metadata/en/reg_eco10_esms.htm) van Eurostat. 

## Berekeningswijze

Corine bevat voor heel Europa gebiedsdekkende gegevens over 44 types bodembedekking en landgebruik.
Hiervan komen er 31 in Vlaanderen voor (zie Tabel 1, Corine niveau 3).
Voor deze analyse werden ze gegroepeerd in 5 ecosysteemklassen (zie Tabel 1, NARA niveau 1).
Die indeling is gebaseerd op een ecosysteemtypologie voorgesteld door de Europese Commissie [@maes_mapping_2013; @maes_mapping_2018] en de [richtlijnen](https://land.copernicus.eu/user-corner/technical-library/corine-land-cover-nomenclature-guidelines/html) van de [Copernicus Land Monitoring Service](https://land.copernicus.eu/pan-european/corine-land-cover).
Met ArcGIS werden de Corinegegevens van het Vlaams Gewest en negen andere NUTS1-regio's geselecteerd uit de *status layer* van 2018.

```{r tabel ecosystem classes}
tabel_cls <- data.frame(gegevens_cls)
tabel_cls %>%
  kable(
    caption = "Tabel 1: Ecosysteemclassificaties in Corine, EU Mapping &
    Assessment of Ecosystems and their Services (MAES) en het Natuurrapport
    2020 (NARA).",
    col.names = c("Code", "Corine niveau 3", "Corine niveau 2",
                  "Corine niveau 1", "MAES", "NARA niveau 2", "NARA niveau 1"),
    align = "cllllll"
  ) %>%
  column_spec(1, width = "4em") %>%
  column_spec(2:4, width = "11em") %>%
  column_spec(5, width = "8em") %>%
  column_spec(6:7, width = "9em") %>%
  row_spec(c(0), bold = TRUE, color = "black") %>%
  row_spec(c(1:31), font_size = "x-small") %>%
  kable_styling("striped", full_width = FALSE)
```

De selectie van de sociaal-economische topregio's gebeurde volgens de volgende procedure. Daarbij werden de bevolkings- en welvaartsgegevens van het jaar 2017 gebruikt.

1. Selectie van NUTS1-regio's met een bruto binnenlands product per capita groter dan het gemiddelde van de EU-28. Hierdoor werden 35 van de 104 NUTS1-regio's weerhouden.
2. Verwijdering van stadsregio's met een oppervlakte kleiner dan 2000 km². Hierna bleven 30 regio's over. 
3. Verwijdering van regio's met een oppervlakte van meer dan 10 keer die van het Vlaams Gewest. Hierna bleven nog 28 regio's over.
4. Scoren van de 10 regio's die qua bevolkingsdichtheid, welvaartspeil en oppervlakte het dichtst bij het Vlaams Gewest staan. Hierna bleven nog 18 regio's met score 3, 2 of 1 over.
5. Selectie van de regio's met score 3 of 2. Hierna bleven buiten Vlaanderen nog 9 regio's over. 

## Opmerkingen bij de gegevenskwaliteit en betrouwbaarheid

De landgebruikskaarten van de Corine *status layers* hebben een resolutie van 100 x 100 m.
De gemiddelde thematische nauwkeurigheid van de status layers is volgens de Copernicus Land Monitoring Service hoger dan 85%. 
Een validatie van de Corine *status layer* van 2000 kwam uit op een gemiddelde nauwkeurigheid van 87% +/- 0.8% met hogere of lagere percentages voor de verschillende klassen.
De meeste onnauwkeurigheden betreffen verschillen binnen de subklassen van Corine niveau 1, bijvoorbeeld tussen verschillende types *agricultural areas* of tussen verschillende types *forests and semi-natural areas* [@eea_thematic_2006].
Doordat de minimum mapping unit 25 ha bedraagt voor vlakvormige elementen en 100 m breedte voor lijnvormige, zijn de data minder geschikt voor precieze oppervlakteberekeningen of voor de analyse van kleinschalig landgebruik zoals verspreide bebouwing, lintbebouwing of kleine natuursnippers.
Om die reden worden de gegevens in het Natuurrapport 2020 enkel gebruikt voor de analyse van ecosysteemvoorraden op een geaggregeerd niveau (5 klassen).

## Download

**Broncode indicator**: [c1_onze_impact_op_biodiversiteit_ruimtegebruik.Rmd](../c1_onze_impact_op_biodiversiteit_ruimtegebruik/c1_onze_impact_op_biodiversiteit_ruimtegebruik.Rmd)
- **Basisdata**: [datavoorraad.tsv](../c1_onze_impact_op_biodiversiteit_ruimtegebruik/datavoorraad.tsv), [dataurbanisatie.tsv](../c1_onze_impact_op_biodiversiteit_ruimtegebruik/dataurbanisatie.tsv), [datawelvaart.tsv](../c1_onze_impact_op_biodiversiteit_ruimtegebruik/datawelvaart.tsv), [datacls.tsv](../c1_onze_impact_op_biodiversiteit_ruimtegebruik/datacls.tsv)
- **Metadata basisdata**: [datavoorraad.yml](../c1_onze_impact_op_biodiversiteit_ruimtegebruik/datavoorraad.yml), [dataurbanisatie.yml](../c1_onze_impact_op_biodiversiteit_ruimtegebruik/dataurbanisatie.yml), [datawelvaart.yml](../c1_onze_impact_op_biodiversiteit_ruimtegebruik/datawelvaart.yml), [datacls.yml](../c1_onze_impact_op_biodiversiteit_ruimtegebruik/datacls.yml)

## Referenties
