---
title: "Metadata versnippering - Oppervlakteverdeling natuurclusters"
date: 2020-07-01T10:00:00
bibliography: ../references.bib
link-citations: TRUE
hoofdstuk: 4
thema:
  - Natuur & maatschappij
  - Beschermde natuur
keywords:
  - versnippering
  - landgebruiksveranderingen
  - connectiviteit
  - open ruimte
  - natuur
lang: nl
tab: metadata
verantwoordelijke:
- Maarten Stevens <maarten.stevens@inbo.be>
output: html_document
---
## Technische informatie

```{r setup, include=FALSE}
library(tidyverse)
library(knitr)
opts_chunk$set(echo = FALSE, message = FALSE, warning = FALSE)
library(git2rdata)
library(kableExtra)
```

```{r databereik}
databereik <- "2016"
```
\- **Periodiciteit**: eenmalig
\- **Volgende update**: onbekend
\- **Databereik**: `r databereik`

## Databron

- **Producent**: Instituut voor Natuur- en Bosonderzoek
- **Dataset**: [Landgebruiksbestand Vlaanderen 2016](https://www.geopunt.be/catalogus/datasetfolder/78e82101-8fbc-4a75-b649-b208df2b77be)
- **Gegevensinzameling**: De opmaak van het landgebruiksbestand Vlaanderen wordt beschreven in @poelmans_landgebruik_2019.

## Berekeningswijze

De landgebruikskaart 2016 vormt de basis voor de afbakening van de natuurlijke ruimte.
**Natuur** omvat de ‘natuurlijke’ ecosystemen heide, moeras, bos, kustduin, halfnatuurlijk grasland en slik en schor. 
De landgebruikskaart is gebaseerd op het landgebruiksbestand Vlaanderen 2016 [@poelmans_landgebruik_2019].
Dit bestand bestaat uit vier thematische lagen: de bodembedekking (niveau 1), verstedelijkt landgebruik (niveau 2), multifunctioneel landgebruik (niveau 3) en haventerreinen en militaire domeinen (niveau 4).
De bodembedekkingslaag vormt de basis van de landgebruikskaart, maar werd licht aangepast voor het Natuurrapport 2020 [(Zie Landgebruiksverandering - Ecosysteemvoorraad Landgebruiksbestand Vlaanderen)](https://www.vlaanderen.be/inbo/backgroundindicatoren/landgebruiksverandering-validatie).

Tabel 1 geeft een overzicht van de indeling van de klassen van de landgebruikskaart voor de afbakening van natuur.
Permanente cultuurgraslanden en 'Overig laag groen' die onder natuurbeheer vallen, worden tot natuur gerekend.
De percelen onder natuurbeheer zijn alle percelen die eind 2016-begin 2017 in beheer en/of eigendom waren van de erkende terreinbeherende verenigingen (Natuurpunt, Limburgs Landschap en vzw Durme) en de domeinbossen, militaire domeinen en natuurdomeinen die beheerd worden door het Agentschap voor Natuur en Bos (patrimoniumdatabank 2017).

```{r tabel, echo=FALSE, message=FALSE, warning=FALSE}
read_vc("tabel") %>%
  kbl(caption = "Tabel 1. Indeling van de klassen van de landgebruikskaart 2016
      voor de afbakening van de natuurlijke ruimte.", align = "lcc") %>%
  kable_styling(c("striped", "hover")) %>%
  scroll_box(width = "50%", height = "400px")
```

Barrières zoals (spoor)wegen en waterlopen delen de habitatvlekken van de onbebouwde en natuurlijke ruimte verder op in kleinere fragmenten.
Voor de **wegen** die als barrière fungeren worden de autosnelwegen en wegen met gescheiden rijbanen geselecteerd uit het [wegenregister 2019](http://www.geopunt.be/catalogus/webservicefolder/91e33906-ef95-4a1e-810b-d135d0783f43).
De vectorlaag met de **spoorwegen** is afkomstig uit de Mercator databank 2006.
Voor de **waterlopen** worden de bevaarbare waterlopen en de onbevaarbare waterlopen van eerste categarie uit de [Vlaamse Hydrografische Atlas (VHA 2019)](https://www.geopunt.be/catalogus/datasetfolder/408b8ef8-b731-4358-a5b0-9e028e074180) geselecteerd.
Alle vectorkaarten worden omgezet naar rasters met een resolutie van 10 m.
De clustergrootte wordt berekend via de *Region Group* tool van ArcGIS (v10.8.1), waarbij rekening gehouden wordt met alle cellen die loodrecht en diagonaal verbonden zijn (8 naburige cellen).

## Opmerkingen bij de gegevenskwaliteit en betrouwbaarheid

De clustergrootte is berekend op basis van de landgebruikskaart.
De validatie van de landgebruikskaart toont aan dat de betrouwbaarheid van de klasse 'overig' laag is (zie Landgebruiksveranderingen - Validatie).
'Overig' blijkt vaak onterecht geklasseerd te zijn als laag groen en vise versa. 
Vooral in droge periodes wordt heel wat laag groen niet herkend en onterecht geklasseerd als 'overig'.
Aangezien 'overig' geen deel uitmaakt van natuur en laag groen wel, beïnvloeden de foute classificaties de uitkomst van de berekening.
Vooral wanneer de clustergrootte tussen verschillende jaren vergeleken wordt, moeten de resultaten met enige voorzichtigheid geïnterpreteerd worden.

## Download

**Broncode indicator**:
[d2_versnippering_clusters.Rmd](../d2_versnippering_clusters/d2_versnippering_clusters.Rmd)
- **Basisdata**: [cluster_natuur.tsv](../d2_versnippering_clusters/cluster_natuur.tsv)
- **Metadata basisdata**: [cluster_natuur.yml](../d2_versnippering_clusters/cluster_natuur.yml)

## Referenties
