---
title: "Landgebruiksverandering - Bebouwde percelen"
date: 2020-07-01T10:00:00
bibliography: ../references.bib
link-citations: TRUE
hoofdstuk: 4 
thema:
  - Natuur & maatschappij
keywords:
  - landgebruiksverandering
  - ruimtebeslag
  - natuurlijk kapitaal
  - natural capital accounting
  - ecosystem extent
lang: nl
tab: indicator
verantwoordelijke:
- Wouter Van Reeth <wouter.vanreeth@inbo.be>
output: html_document
---

```{r setup, include=FALSE}
library(knitr)
opts_chunk$set(
  message = FALSE,
  warning = FALSE,
  echo = FALSE
)
library(tinytex)
library(git2rdata)
library(plotly)
library(tidyverse)
library(INBOtheme)
library(htmlwidgets)
library(kableExtra)

set.seed(20200520)
setWidgetIdSeed(20200520)

options(htmlwidgets.TOJSON_ARGS = list(pretty = TRUE))
theme_set(theme_nara()) # het nara-kleurenpallet selecteren
switch_colour(inbo_hoofd) # het INBO-kleurenpallet activeren
```

```{r data_inlezen_bebouwde-percelen-graph}
gegevens <- read_vc("bebouwdeperc") %>%
  filter(jaar > 1982) # filter omdat gegevens 1982 anomalie lijken
```

Het tempo waaraan de oppervlakte bebouwde percelen in Vlaanderen uitbreidt, daalde gevoelig in de tweede helft van de jaren 1990.  Sinds 2010 ligt dit tempo gemiddeld tussen de 5,5 à 6 hectare per dag.

```{r staafdiagram lgv-stock10-graph, echo =  FALSE, fig.width = 8, fig.height = 4, fig.cap = "Figuur 1. Toename van de oppervlakte bebouwde percelen in Vlaanderen in hectare per dag (Bron: Statbel). Deze figuur verwijst naar Figuur 35 in het Natuurrapport 2020.", fig.pos = "H"}
p <- ggplot(gegevens, aes(x = jaar, y = toename)) +
  geom_point(aes(text = paste("<br>", "Jaar:", jaar, "<br>", "Toename:",
                              sprintf("%0.1f", toename)))) +
  geom_line() +
  labs(y = "TOENAME (HA/DAG)") +
  scale_x_continuous(breaks = c(1985, 1990, 1995, 2000, 2005, 2010,
                                2015, 2020)) +
  scale_y_continuous(expand = c(0, 0), breaks = c(0, 2, 4, 6, 8,
                                                  10, 12, 14, 16),
                     limits = c(0, 17)) +
  theme(
    axis.title.x = element_blank(),
    axis.title.y = element_text(margin = margin(t = 0, r = 10, b = 0, l = 0),
                                hjust = 0),
    legend.key.size = unit(0.3, "cm")
  )

if (interactive() || opts_knit$get("rmarkdown.pandoc.to") == "html") {
  ggplotly(p, tooltip = c("text")) %>%
    plotly::config(
      modeBarButtonsToRemove = list(
        "lasso2d", "select2d", "hoverClosestCartesian",
        "hoverCompareCartesian", "toggleSpikelines"
      ),
      displaylogo = FALSE
    )
} else {
  p
}
```

## Definitie

Deze indicator toont het tempo waaraan de oppervlakte bebouwde percelen in Vlaanderen uitbreidt.
De indicator dekt niet volledig het begrip 'ruimtebeslag' dat in het Vlaams omgevingsbeleid wordt gehanteerd en dat bijvoorbeeld ook niet-bebouwde tuinen en wegen omvat [@brv_strategische_2018]. 
Bebouwde percelen zijn wel de voornaamste component van het bijkomend ruimtebeslag [@poelmans_landgebruik_2019].
Daarom geeft deze indicator een beleidsrelevant signaal over het tempo waaraan Vlaanderen verder open ruimte aansnijdt, en of de druk van landgebruiksverandering op biodiversiteit aanhoudt of afneemt.

## Bespreking

Tijdens de jaren 1980-1990 breidde de oppervlakte bebouwde percelen uit met meer dan 10 ha/dag. In de tweede helft van de jaren 1990 nam het tempo van de bijkomende bebouwing gevoelig af. 
In de periode 2010-2014 bedroeg de uitbreiding gemiddeld nog 5,5 ha/dag, van 2015 tot 2019 was dit 5,7 ha/dag.

De ogenschijnlijk sterke toename in 2018 is grotendeels toe te schrijven aan een verandering in de methode van gegevensverzameling, namelijk het meetellen van de oppervlakte zeedijk in de tien Vlaamse kustgemeenten.
In de andere provincies nam het tempo bijkomende bebouwing dat jaar slechts licht toe.
In 2019 daalde de bijkomende oppervlakte bebouwde percelen tot ongeveer 4,5 ha.
Het is nog te vroeg om te concluderen of dit om een trendbreuk gaat ten opzichte van de voorgaande jaren.

De Vlaamse Regering wil het bijkomend ruimtebeslag tegen 2040 tot 0 ha/dag terugbrengen [@demir_beleidsnota_2019; @vlaamse_regering_regeerakkoord_2019]. De Strategische visie Beleidsplan Ruimte Vlaanderen stelt een daling tot 3 ha/dag voorop tegen 2025.  

## Referenties
