---
title: "Metadata landgebruiksverandering - Bebouwde percelen"
date: 2020-07-01T10:00:00
bibliography: ../references.bib
link-citations: TRUE
hoofdstuk: 4 
thema:
  - Natuur & maatschappij
keywords:
  - landgebruiksverandering
  - ruimtebeslag
  - natuurlijk kapitaal
  - natural capital accounting
  - ecosystem extent
lang: nl
tab: metadata
verantwoordelijke:
- Wouter Van Reeth <wouter.vanreeth@inbo.be>
output: html_document
---
## Technische informatie

```{r setup, include=FALSE}
library(knitr)
opts_chunk$set(echo = FALSE, message = FALSE, warning = FALSE)
library(git2rdata)
library(kableExtra)
```

```{r databereik}
databereik <- paste(
  range(read_vc("bebouwdeperc")$jaar),
  collapse = "-"
)
```
\- **Periodiciteit**: jaarlijks
\- **Volgende update**: december 2021
\- **Databereik**: `r databereik`

## Databron

- **Producent**: Statbel, de Algemene Diriectie Statistiek van de Belgische federale overheid.
- **Dataset**: Bodembezetting volgens het kadasterregister (1982-2019) (https://statbel.fgov.be/nl/themas/bouwen-wonen/bodembezetting-volgens-het-kadasterregister).
- **Gegevensinzameling**: De gegevens van de statistiek van de bodembezetting zijn gebaseerd op de kadastrale aangiften aan de FOD Financiën, Algemene Administratie Patrimoniumdocumentatie.   

## Berekeningswijze

De statistiek van de bodembezetting presenteert sinds 1982 een overzicht van het aantal percelen, de oppervlakten en de niet-geïndexeerde kadastrale inkomens (K.I.) van alle percelen en de administratieve eenheden in België.

Naast de bebouwde en onbebouwde gekadastreerde percelen is er per administratieve eenheid ook nog een niet-gekadastreerde oppervlakte die niet in percelen is ingedeeld en waaraan geen kadastrale aard (bebouwd of onbebouwd) is toegewezen. 
In 2019 was 7,82% van het Vlaamse Gewest niet gekadastreerd.

De indicator toont de toename in de totale oppervlakte van de bebouwde percelen vanaf 1983.

Hierop kunnen zich de volgende types gebouwen bevinden: appartementen, building, huis, hoeve, bijgebouwen met inbegrip van serres, ambacht- en industriegebouwen, opslagruimten, banken, kantoren, gebouwen met handelsbestemming, openbare gebouwen, nutsvoorzieningen, sociale en ziekenzorg, onderwijs, onderzoek, cultuur, gebouwen voor erediensten, recreatie en sport of andere gebouwen.

## Opmerkingen bij de gegevenskwaliteit en betrouwbaarheid

De gegevens tot 2017 zijn afkomstig van de bestanden uit de kadastrale legger van de FOD Financiën. De definities van de bodembezettingsklassen dateren uit de napoleontische tijd.
De gegevens vanaf 2018 zijn afkomstig van de databank CADGIS die is opgesteld in lijn met internationale conventies en de richtlijnen van Eurostat.
Er is geen betrouwbaarheidsanalyse van de gegevens beschikbaar.

## Download

**Broncode indicator**: [d1_landgebruiksverandering_bebouwdepercelen.Rmd](../d1_landgebruiksverandering_bebouwdepercelen/d1_landgebruiksverandering_bebouwdepercelen.Rmd)
- **Basisdata**: [bebouwdepercelen.tsv](../d1_landgebruiksverandering_bebouwdepercelen/bebouwdeperc.tsv)
- **Metadata basisdata**: [bebouwdepercelen.yml](../d1_landgebruiksverandering_bebouwdepercelen/bebouwdeperc.yml)

## Referenties
