---
title: "Bos - Houtvoorraad in private en publieke bossen"
date: 2020-07-01T10:00:00
bibliography: ../references.bib
link-citations: TRUE
hoofdstuk: 5
thema:
  - Bos
keywords:
  - houtvolume
  - bosinventaris
  - aanwas
  - houtoogst
lang: nl
tab: indicator
verantwoordelijke:
- Maarten Stevens <maarten.stevens@inbo.be>
output: html_document
---

```{r setup, include=FALSE}
library(knitr)
opts_chunk$set(
  message = FALSE,
  warning = FALSE,
  echo = FALSE
)

library(lme4)
library(ggeffects) # effecten van modellen plotten
library(tidyverse)
library(git2rdata)
library(ggplot2)
library(plotly)
library(INBOtheme)
library(htmlwidgets)

theme_set(theme_nara()) # het nara-kleurenpallet selecteren
switch_colour(inbo_hoofd) # het INBO-kleurenpallet activeren

set.seed(20200520)
setWidgetIdSeed(20200520)
options(htmlwidgets.TOJSON_ARGS = list(pretty = TRUE))
```

```{r data_inlezen}
gegevens <- read_vc("datahoutvolume") # Analyseset
```
```{r data_bewerken, results='hide'}
gegevens <- gegevens %>%
  mutate(OwnerType = recode(OwnerType,
    "Private" = "Privaat",
    "Public" = "Publiek"
  ))

m1 <- lmer(v11_Volume_ha ~ fPeriode * OwnerType +
  (1 | IDGroup), gegevens, weight = Weight)
```

Het houtvolume in bossen in Vlaanderen neemt toe.

```{r, staafdiagram, fig.width = 5, fig.height = 4, fig.cap = "Figuur 1. Gemiddeld houtvolume (m³) en 95% betrouwbaarheidsinterval in private en publieke bossen in de bosbouwproefvlakken van de Vlaamse bosinventaris (VBI). Deze figuur verwijst naar figuur 83 uit het Natuurrapport 2020."}

pred_m <- ggpredict(m1, terms = c("fPeriode", "OwnerType")) %>%
  mutate(x = recode(x, "1" = "VBI1", "2" = "VBI2"))

p <- ggplot(pred_m, aes(
  x = x, y = predicted, fill = group,
  text = paste(
    "Eigenaarstype: ", group,
    "\nVolume: ", round(predicted, 1), " m³/ha",
    "\nBI: ", round(conf.low, 1), " - ", round(conf.high, 1), " m³/ha"
  )
)) +
  geom_bar(stat = "identity", position = "dodge", width = 0.7) +
  geom_errorbar(aes(ymin = conf.low, ymax = conf.high, ), width = 0.2,
                colour = "black", position = position_dodge(width = 0.7)) +
  scale_y_continuous(expand = (c(0, 0))) +
  labs(y = "VOLUME (m³/ha)", fill = "") +
  theme(
    axis.title.x = element_blank(),
    axis.title.y = element_text(margin = margin(t = 0, r = 10, b = 0, l = 0),
                                hjust = 0),
    legend.key.width = unit(0.3, "cm"),
    legend.key.height = unit(0.3, "cm")
  )

ggplotly(p, tooltip = c("text"))
```

## Definitie

De houtvoorraad is het volume levend hout per hectare (ha/m³).   

## Bespreking

Voor een duurzaam bosbeheer gaat men ervan uit dat de houtoogst maximaal 70% van de jaarlijkse aanwas mag bedragen [@eea_forest_2017].
Het gemiddelde volume hout in de bossen in Vlaanderen neemt toe, wat erop wijst dat de houtoogst onder de aanwas blijft. 
Volgens een ruwe schatting van @govaere_nieuwe_2020 bedraagt de ratio houtoogst/aanwas in Vlaanderen ongeveer 67%.

Het principe van duurzaam bosbeheer is in de Vlaamse wetgeving verankerd via het Bosdecreet.
Ook na de eerste fase van de integratie van het Bosdecreet en het Natuurdecreet streeft de overheid, onder andere via beheerplannen, naar duurzaam beheerde en multifunctionele bossen.
De voorlopige resultaten van de analyses van de bosinventaris wijzen op een positieve evolutie van de toestand.
Vermoedelijk verklaren zowel de effecten van beheerplannen als het achterwege blijven van beheer in vooral private bossen de geobserveerde trends.
De resultaten laten echter nog niet toe om sluitende uitspraken te doen over de effecten van een beheerplan. 
Een bosecosysteem verandert traag; een beheerplan moet dus al een tijd in voege zijn om effecten op het terrein waar te nemen. 
Het aantal steekproefpunten met een beheerplan ouder dan tien jaar is nog te beperkt.
Daardoor is de steekproef te klein om betekenisvolle effecten waar te nemen.

## Referenties
