---
title: "Metadata bos - Houtvoorraad in private en publieke bossen"
date: 2020-07-01T10:00:00
bibliography: ../references.bib
link-citations: TRUE
hoofdstuk: 5
thema:
  - Bos
keywords:
  - houtvolume
  - bosinventaris
  - aanwas
  - houtoogst
lang: nl
tab: metadata
verantwoordelijke:
- Maarten Stevens <maarten.stevens@inbo.be>
output: html_document
---
## Technische informatie

```{r setup, include=FALSE}
library(knitr)
opts_chunk$set(echo = FALSE, message = FALSE, warning = FALSE)
library(git2rdata)
library(ggplot2)
library(INBOtheme)

theme_set(theme_nara()) # het nara-kleurenpallet selecteren
switch_colour(inbo_hoofd) # het INBO-kleurenpallet activeren
```

```{r databereik}
databereik <- "VBI 1: 1997-1999 en VBI 2: 2009-2019"
```
\- **Periodiciteit**: eenmalig
\- **Volgende update**: onbekend
\- **Databereik**: `r databereik`

## Databron

- **Producent**: Agentschap Natuur en Bos en Instituut voor Natuur- en Bosonderzoek
- **Dataset**: Databank Vlaamse Bosinventaris (v16-03-2020). 
De databank kan opgevraagd worden bij het [Agentschap Natuur en Bos](https://www.natuurenbos.be/beleid-wetgeving/natuurbeheer/bosinventaris/contact).
- **Gegevensinzameling**: De **Vlaamse bosinventaris** (VBI) bestaat uit een steekproef van punten waarvoor op het terrein de toestand van het bos wordt opgemeten [@westra_opmaak_2015; @wouters_ontwerp_2008].
De meetcyclus van de eerste bosinventaris (VBI 1) liep van 1997 tot 1999, de tweede meetcyclus (VBI 2) van 2009 tot 2019.
De steekproef wordt gekozen uit een vast raster van 27.163 punten. 
Voor elk punt in het raster wordt beoordeeld of het al dan niet in bos ligt.
De punten die in bos liggen worden opgemeten volgens een gestandaardiseerd veldprotocol.
De website van het [Agentschap Natuur en Bos](https://www.natuurenbos.be/beleid-wetgeving/natuurbeheer/bosinventaris/hoe-gebeuren-de-metingen) geeft een overzicht van de methodologie.
De analyse van de houtvoorraad is gebaseerd op de metingen binnen de bosbouwproefvlakken van de VBI.
Een bosbouwproefvlak heeft een oppervlakte van 1018 m².

## Berekeningswijze

Het rapport van @westra_opmaak_2015 geeft een uitgebreid overzicht van de opbouw van de  analysedatabank, de analysevariabelen en van de statistische analyses. 
Aangezien een groot aantal observaties in de twee opeenvolgende periodes van de VBI gecorreleerd zijn (gepaarde plots), gebruiken we mixed effect regressiemodellen.
De statistische analyses werden uitgevoerd in R (package `lme4`). 

De analyse van het houtvolume is gebaseerd op tabel 3 van de VBI-databank (`tbl3BestandskaraktKwant`).
De variabele `v11_Volume_ha` in deze tabel geeft per periode voor elk segment van een steekproefpunt (plot) het totaal volume hout per hectare.
De volumes op segmentniveau worden gesommeerd op plotniveau op basis van het aandeel van elk segment in een steekproefpunt.
De tabel `tblPlotStrataDynamic` geeft het eigenaarstype (publiek/privaat) per steekproefpunt en periode.

Het lineair mixed model gebruikt de VBI-periode en het eigenaarstype als fixed effects en de gepaarde plots als random effects.
De responsvariabele is het houtvolume (m³/ha) in een steekproefpunt.

## Download

**Broncode indicator**: [E1_bos_bestandsvolume.Rmd](../e1_bos_bestandsvolume/e1_bos_bestandsvolume.Rmd)
- **Basisdata**: [dataHoutvolume.tsv](../e1_bos_bestandsvolume/datahoutvolume.tsv)
- **Metadata basisdata**: [dataHoutvolume.yml](../e1_bos_bestandsvolume/datahoutvolume.yml)

## Referenties
