---
title: "Biodiversiteit van Europees belang - Populatietrend van broedvogels van Europees belang"
date: 2020-07-01T10:00:00
bibliography: ../references.bib
link-citations: TRUE
hoofdstuk:
- 3
thema:
  - Beschermde natuur
keywords:
  - Vogelrichtlijn
  - Europese rapportage
  - Broedvogels
  - Staat van instandhouding
  - Populatietrend
lang: nl
tab: indicator
verantwoordelijke:
- Glenn Vermeersch <glenn.vermeersch@inbo.be>
output: html_document
---

```{r setup, include=FALSE}
library(knitr)
opts_chunk$set(
  message = FALSE,
  warning = FALSE,
  echo = FALSE
)
library(tidyverse)
library(git2rdata)
library(plotly)
library(INBOtheme)
library(htmlwidgets)
set.seed(20200520)
setWidgetIdSeed(20200520)
options(htmlwidgets.TOJSON_ARGS = list(pretty = TRUE))
theme_set(theme_nara())
switch_colour(inbo_hoofd)
theme_update(text = element_text(family = "Helvetica"))
```

```{r data_inlezen}
gegevens <- read_vc("populatietrends_broedvogels") %>%
  mutate(Trend = factor(Trend, ordered = TRUE,
                        levels = c("afnemend", "fluctuerend", "stabiel",
                                   "toenemend"))) %>%
  mutate(Periode = factor(Periode, ordered = TRUE,
                          levels = c("korte termijn", "lange termijn"),
                          labels = c("Korte termijn", "Lange termijn")))

overzicht <- read_vc("overzicht_broedvogelsoort") %>%
  mutate(Kortetermijn = factor(Populatietrend_korte_termijn,
                               ordered = TRUE,
                               levels = c("afnemend", "fluctuerend", "stabiel",
                                          "toenemend"))) %>%
  mutate(Langetermijn = factor(Populatietrend_lange_termijn, ordered = TRUE,
                               levels = c("afnemend", "fluctuerend", "stabiel",
                                          "toenemend"),
                               labels = c("afnemend", "fluctuerend", "stabiel",
                                          "toenemend")))
```

De populaties van ongeveer de helft van de broedvogels van Europees belang nemen in Vlaanderen zowel op korte als lange termijn toe, maar evengoed gaan een aantal soorten nog steeds achteruit.

```{r staafdiagram, fig.width = 4, fig.height = 4, fig.cap = "Populatietrend op korte (2007-2018) en lange (1973-2018) termijn voor zesentwintig broedvogelsoorten van Europees belang in Vlaanderen. Deze figuur verwijst naar figuur 21 in het Natuurrapport 2020."}
gegevens <- gegevens %>%
  group_by(Periode) %>%
  mutate(prop = Aantal / sum(Aantal) * 100) %>%
  mutate(lab.ypos = cumsum(prop) - 0.5 * prop) %>%
  ungroup()
gegevens <- gegevens %>%
  filter(Aantal > 0)

p <- ggplot(gegevens, aes(x = Periode, y = prop, fill = Trend)) +
  geom_bar(stat = "identity", width = 0.5) +
  scale_y_continuous(
    expand = c(0, 0), labels = scales::percent_format(accuracy = 1, scale = 1),
    limits = c(0, 100), breaks = c(0, 10, 20, 30, 40, 50, 60, 70, 80, 90, 100)
  ) +
  labs(x = "", y = "POPULATIETREND  VAN BROEDVOGELS (%)") +
  theme(
    axis.title = element_text(size = 10, margin = margin(t = 0, r = 0, b = 0,
                                                         l = 0), hjust = 0),
    axis.text = element_text(size = 10),
    legend.text = element_text(size = 10),
    legend.title = element_blank(),
    legend.key.size = unit(0.3, "cm")
  ) +
  scale_fill_manual(
    breaks = c("toenemend", "stabiel", "fluctuerend", "afnemend"),
    values = c(
      "afnemend" = inbo_rood, "fluctuerend" = inbo_oranje,
      "stabiel" = inbo_steun_blauw, "toenemend" = inbo_groen
    ),
    labels = c("Toenemend", "Stabiel", "Fluctuerend", "Afnemend")
  )

p <- p + geom_text(aes(y = lab.ypos, label = Aantal), color = "white", size = 6)
p
```

## Definitie

De indicator toont de populatietrend op korte (2007-2018) en lange termijn (1980-2018) van 26 broedvogels van Europees belang in Vlaanderen.

## Bespreking
De Vogelrichtlijn verplicht de lidstaten om zesjaarlijks te rapporteren over de populatiegrootte en -trend (op lange en korte termijn) van alle regelmatig broedende en een aantal niet-broedende, doortrekkende en overwinterende vogelsoorten op hun grondgebied [@vermeersch_resultaten_2019].
De rapportering beperkt zich dus niet tot de Bijlage I soorten van de Vogelrichtlijn en soorten die in belangrijke aantallen op hun grondgebied voorkomen (1% norm).
Deze indicator bespreekt de populatietrends van de 26 broedvogels van Europees belang waarvoor kwantitatieve populatiedoelen zijn geformuleerd in de gewestelijke instandhoudingsdoelen (G-IHD) [@paelinckx_gewestelijke_2009-1; @vermeersch_resultaten_2019].

Zowel op korte als op lange termijn gaat ongeveer de helft van de broedvogelsoorten van Europees belang erop vooruit.
Er blijven wel soorten achteruitgaan. Op korte termijn gaat het om de strandplevier, zwarte specht, kleine zilverreiger, kleine mantelmeeuw, grote stern, dwergstern en visdief.
Vooral soorten die gebonden zijn aan rietmoerassen en aan het dynamisch kustmilieu met slikken en schorren staan onder druk.
Op lange termijn gaan enkel de strandplevier, kwartelkoning en kwak erop achteruit.

```{r tabel}
kable(overzicht[, (1:3)], col.names = c("Soort", "Korte termijn",
                                        "Lange termijn"),
      caption = "Overzicht van de populatietrend op korte en lange
      termijn per soort")
```

Er gaan zowel op lange als korte termijn nog altijd soorten op achteruit.
De verdere achteruitgang van de soorten van Europees belang is niet gestopt.
Vlaanderen heeft de bindende beleidsdoelen voor 2020 zoals geformuleerd in het Vlaams Natura 2000-programma dan ook niet gehaald.

## Referenties
