---
title: "Metadata Biodiversiteit van Europees belang - Populatietrend van broedvogels van Europees belang"
date: 2020-07-01T10:00:00
bibliography: ../references.bib
link-citations: TRUE
nocite: |
   @vriens_natuurindicatoren_2020
hoofdstuk:
- 3
thema:
  - Beschermde natuur
keywords:
  - Vogelrichtlijn
  - Europese rapportage
  - Broedvogels
  - Staat van instandhouding
  - Populatietrend
lang: nl
tab: metadata
verantwoordelijke:
- Glenn Vermeersch <glenn.vermeersch@inbo.be>
output: html_document
---
## Technische informatie

```{r setup, include=FALSE}
library(knitr)
opts_chunk$set(echo = FALSE, message = FALSE, warning = FALSE)
library(git2rdata)
```

```{r databereik}
databereik <- "1980-2019"
```
\- **Periodiciteit**: zesjaarlijks
\- **Volgende update**: onbekend
\- **Databereik**: `r databereik`

## Databron

- **Producent**: Instituut voor Natuur- en Bosonderzoek i.s.m. Natuurpunt Studie vzw
- **Dataset**: De ABV databank en BBV databank vormen de basis.
Aanvullende gegevens werden gehaald uit [www.Avimap.be](http://www.avimap.be), [losse waarnemingen](https://waarnemingen.be), soortspecifieke projecten en/of regionale publicaties voor zover deze niet reeds werden opgenomen in de bestaande databanken.
- **Gegevensinzameling**: In @vermeersch_methodehandleiding_2018 staat de methodiek waarmee de gegevens ingezameld worden gedetailleerd beschreven.
Het technisch achtergrondrapport [@onkelinx_trends_2020] bevat een beknopte [beschrijving](https://inbo-abv.netlify.app/2-inzameling-van-de-tellingen-in-het-veld.html).
Het BBV-project volgt sinds 1994 de jaarlijkse aantalsontwikkeling van zeldzame (<250 broedparen), kolonievormende en vanuit gevangenschap verwilderde (de zogenaamde ‘exoten’) broedvogelsoorten, in totaal een 90-tal.
Die soorten worden in principe gebiedsdekkend geteld volgens de methode van de uitgebreide territoriumkartering (in detail beschreven in o.a. @vergeer_handleiding_2016).

## Berekeningswijze

De berekeningswijze voor populatietrends op korte (2007-2018) en lange termijn (sinds het instellen van de Vogelrichtlijn in 1980) is beschreven in @vermeersch_resultaten_2019.

### Korte-termijntrend

Zowel in Vlaanderen, Wallonië als Brussel bestaan er een aantal langlopende monitoringsprojecten die toelaten om voor alle soorten minimaal een trendrichting te bepalen.
Voor algemene broedvogels betreft het een relatieve trend gebaseerd op steekproeven, terwijl de meeste zeldzame soorten en kolonievogels jaarlijks geteld worden.
Voor de algemene broedvogelsoorten kan ook een boven- en ondergrens (betrouwbaarheidsinterval) van de trend berekend worden, terwijl voor de andere soorten een ‘best single value’ beschikbaar is.
De data van de algemene broedvogelsoorten worden nationaal geanalyseerd door middel van het TRIM-softwarepakket.

### Lange-termijntrend

Omdat er voor het grootste deel van de broedvogelsoorten geen statistisch goed onderbouwde lange-termijntrend voorhanden is, wordt op nationaal niveau een trend berekend door de meest recente nationale populatiegegevens (2013-2018) te vergelijken met de nationale populatiegegevens zoals vermeld in de Belgische broedvogelatlas (periode 1973-1977) van @devillers_atlas_1988.
Hierbij wordt enkel een indicatie van richting gegeven (toename, afname, stabiel of fluctuerend).

## Opmerkingen bij de gegevenskwaliteit en betrouwbaarheid

De kwaliteit van de data is voor veel zeldzame en schaarse soorten erg goed.
Ook voor algemene broedvogels beschikken we sinds de start van het ABV-project (opgestart in Vlaanderen in 2007) over statistisch sterk onderbouwde populatietrends op korte termijn.
Het bepalen van precieze aantalsschattingen van algemene broedvogels ligt moeilijker, o.a. doordat de recente atlasgegevens nog niet beschikbaar waren.
Voor het grootste deel van de broedvogelsoorten zijn geen statistisch goed onderbouwde lange-termijntrends voorhanden.

## Download

**Broncode indicator**: [c3_populatietrend_broedvogels.Rmd](../c3_populatietrend_broedvogels/c3_populatietrend_broedvogels.Rmd)
- **Basisdata**: [populatietrends_broedvogels.tsv](../c3_populatietrend_broedvogels/populatietrends_broedvogels.tsv)
- **Metadata basisdata**: [populatietrends_broedvogels.yml](../c3_populatietrend_broedvogels/populatietrends_broedvogels.yml)
- **Overzichtstabel**: [overzicht_broedvogelsoort.tsv](../c3_populatietrend_broedvogels/overzicht_broedvogelsoort.tsv)

## Referenties
