---
title: "Metadata bescherming en beheer in Vlaanderen - Oppervlakte juridisch beschermd en natuurgericht beheerd"
date: 2020-07-01T10:00:00
bibliography: ../references.bib
link-citations: TRUE
hoofdstuk:
- 3
- 5
nocite: |
thema:
  - Beschermde natuur
keywords:
  - juridische bescherming
  - ecosystemen
lang: nl
tab: metadata
verantwoordelijke:
- Inne Vught <inne.vught@inbo.be>
output: html_document
---
## Technische informatie

```{r setup, include=FALSE}
library(knitr)
opts_chunk$set(echo = FALSE, message = FALSE, warning = FALSE)
library(git2rdata)
```

```{r databereik}
databereik <- 2020
```
\- **Periodiciteit**: eenmalig
\- **Volgende update**: onbekend
\- **Databereik**: `r databereik`

## Databron

- **Producent**: Instituut voor Natuur- en Bosonderzoek (INBO), Agentschap Natuur en Bos (ANB).
- **Dataset**: GIS-lagen , [erkende natuurreservaten](http://www.geopunt.be/catalogus/datasetfolder/7b9424f7-bbb6-4248-9728-ae207f541780) (ANB), [Vlaamse natuurreservaten](http://www.geopunt.be/catalogus/datasetfolder/43960a57-ba08-4887-a3f5-39656648de37) (ANB), [bosreservaten](http://www.geopunt.be/catalogus/datasetfolder/4912f787-64bd-4b7f-9c33-5e8e91c0cd9d) (ANB) en de bestanden percelen terreinbeherende verenigingen 2018 (op te vragen bij ANB)
- **Gegevensinzameling**: De data voor ASBET_beheerplannen komen van goedgekeurde beheerplannen en aanwijzings- of erkenningsbesluiten.
ASBET bevat in principe alle goedgekeurde beheerplannen, behalve die van de erkende natuurreservaten.
De Vlaamse natuurreservaten en bosreservaten die nog geen goedgekeurd beheerplan hebben, zitten niet in ASBET.
De bestanden percelen terreinbeherende verenigingen bevatten de erkende en niet erkende percelen in beheer van Natuurpunt, vzw Durme en Limburgs Landschap.
Het gaat om de toestand eind 2018.
De percelen met status compromis en ontwerpakte zijn uit het bestand van Natuurpunt verwijderd.

## Berekeningswijze
De oppervlakte waarbinnen natuur één of andere vorm van juridische bescherming geniet en bovendien in functie van natuur beheerd wordt, wordt bepaald op basis van:

+ de totale oppervlakte (zonder overlappingen) waarbinnen natuur één of andere vorm van juridische bescherming geniet.
Deze is bepaald in de fiche ‘Algemene toestand en trends in Vlaanderen - Oppervlakte juridisch beschermd’.
+ de totale oppervlakte (zonder overlappingen) met natuurgericht beheer is bepaald door het samenvoegen van volgende digitale kaartlagen:
  + ASBET_beheerplannen uitgezonderd de gebieden met natuurbeheerplan type 1 (dossiertyp = TYP 1) en bossen met een beperkt bosbeheerplan (dossiertyp = BBP)
  + erkende reservaten (versie 2020-03-13) aangezien deze niet in ASBET opgenomen zijn
  + Vlaamse natuurreservaten zonder gebieden met natuurbeheerplan type 4 (versie 31/12/2019) aangezien er enkele Vlaamse natuurreservaten zijn zonder goedgekeurd beheerplan
  + bosreservaten aangezien er enkele bosreservaten zijn zonder goedgekeurd beheerplan
  + percelen die door erkende terreinbeherende natuurverenigingen beheerd worden anno 2018.
Deze percelen hebben (nog) geen goedgekeurd (natuur)beheerplan maar worden in praktijk wel in functie van natuur beheerd.

Om het aandeel van de oppervlakte waarbinnen natuur wettelijk beschermd is onder natuurgericht beheer te berekenen per ecosysteemgroep werd gebruik gemaakt van de ecosysteemkaart 2016 (resolutie 10 x 10 m).
De ecosysteemkaart 2016 is afgeleid uit het Landgebruiksbestand Vlaanderen 2016 volgens de methode in ‘Landgebruiksverandering - Ecosysteemvoorraad Landgebruiksbestand Vlaanderen’ beschreven.
Voor de stilstaande oppervlaktewateren is de watervlakkenkaart gebruikt.
Voor de waterlopen (exclusief de estuaria) werden de lengtes binnen beschermde en beschermde en beheerde zones op basis de Vlaamse Hydrografische Atlas (VHA) berekend.

## Opmerkingen bij de gegevenskwaliteit en betrouwbaarheid

De berekening doet beroep op een groot aantal kaarten met een verschillende betrouwbaarheid.
Van de natuurgebieden die worden beheerd door natuurverenigingen, maar nog niet formeel erkend zijn als natuurreservaat zijn er tot nu toe enkel onvolledige of niet gevalideerde oppervlaktegegevens beschikbaar.

## Download

**Broncode indicator**: [c4_oppervlakte_beschermd_beheerd.Rmd](../c4_oppervlakte_beschermd_beheerd/c4_oppervlakte_beschermd_beheerd.Rmd)
- **Basisdata**: [bescherming_beheer.tsv](../c4_oppervlakte_beschermd_beheerd/bescherming_beheer.tsv)
- **Metadata basisdata**: [bescherming_beheer.yml](../c4_oppervlakte_beschermd_beheerd/bescherming_beheer.yml)
