---
title: "Metadata ecologische toestand oppervlaktewateren"
date: 2020-07-01T10:00:00
bibliography: ../references.bib
link-citations: TRUE
hoofdstuk: 5
thema:
  - Water
keywords:
  - goede ecologische toestand
  - goed ecologisch potentieel
  - krw
lang: nl
tab: metadata
verantwoordelijke:
- Helen Michels <Helen.michels@inbo.be>
output: html_document
---
## Technische informatie

```{r setup, include=FALSE}
library(knitr)
opts_chunk$set(echo = FALSE, message = FALSE, warning = FALSE)
library(git2rdata)
```

```{r databereik}
databereik <- "2012 - 2018"
```
\- **Periodiciteit**: driejaarlijks
\- **Volgende update**: onbekend
\- **Databereik**: `r databereik`

## Databron

- **Producent**: VMM
- **Dataset**: Definitieve Beoordeling Ecologische Toestand/Potentieel Vlaamse + L1 waterlichamen dd. 12-02-2020
- **Gegevensinzameling**: De data over de beoordeling van Ecologische Toestand/potentieel van Vlaamse + L1 waterlichamen zijn afkomstig van VMM. 


## Berekeningswijze
Riviertype 'zoet mesotidaal laagland estuarium' (Mlz) wordt in deze analyse als deel van de estuaria beschouwd. 
Per categorie (rivier, meer, estuaria) en per beoordelingsklassen wordt het percentage Vlaamse en lokale waterlichamen berekend.
Dit wordt vergeleken tussen de periode 2007-2012 en 2013-2018. 
Bij de opmaak van figuur 1 is er geen paarsgewijze vergelijking gebeurd.
De bemonsterde waterlichamen in de eerste periode zijn niet perse dezelfde zijn als in de tweede periode. 

De analyse per biologische kwaliteitselement is enkel uitgevoerd op rivieren.
Alleen die waterlichamen zijn meegenomen die in beide periodes zijn beoordeeld. Voor fytobenthos zijn dat 233 waterlichamen, voor vis 246 waterlichamen, voor fytoplankton 46 waterlichamen, voor macro-invertebraten 429 waterlichamen en voor macrofyten 304 waterlichamen.

## Download

**Broncode indicator**: [e6_oppervlaktewateren_ecologische_toestand.Rmd](../e6_oppervlaktewateren_ecologische_toestand/e6_oppervlaktewateren_ecologische_toestand.Rmd)
- **Basisdata**: [vmm_data_2012.tsv](../e6_oppervlaktewateren_ecologische_toestand/vmm_data_2012.tsv), [vmm_data_2018.tsv](../e6_oppervlaktewateren_ecologische_toestand/vmm_data_2018.tsv)
- **Metadata basisdata**: [vmm_data_2012.yml](../e6_oppervlaktewateren_ecologische_toestand/vmm_data_20112.yml), [vmm_data_2018.yml](../e6_oppervlaktewateren_ecologische_toestand/vmm_data_2018.yml)
