---
title: "Bos - Functionele diversiteit van bomen"
date: 2020-07-01T10:00:00
bibliography: ../references.bib
link-citations: TRUE
hoofdstuk: 5
thema:
  - Bos
keywords:
  - functionele diversiteit
  - boomsoorten
  - functionele dispersie
  - functionele kenmerken
lang: nl
tab: indicator
verantwoordelijke:
- Maarten Stevens <maarten.stevens@inbo.be>
output: html_document
---

```{r setup, include=FALSE}
library(knitr)
opts_chunk$set(
  message = FALSE,
  warning = FALSE,
  echo = FALSE
)
library(brms)
library(git2rdata)
library(FD)
library(ggcorrplot)
library(plotly)
library(htmlwidgets)
library(ggeffects) # effecten van modellen plotten
library(tidyverse)
library(INBOtheme)
library(raster)
library(spData)
library(viridis)
library(leaflet)

theme_set(theme_nara()) # het nara-kleurenpallet selecteren
switch_colour(inbo_hoofd) # het INBO-kleurenpallet activeren

set.seed(20200520)
setWidgetIdSeed(20200520)
options(htmlwidgets.TOJSON_ARGS = list(pretty = TRUE))
```

```{r data_inlezen}
tbl0boom <- read_vc("tbl0boom") # Dataset boomsoorten
pnv <- read_vc("pnv") %>% # Dataset pnv-type per plot
  mutate(IDPlots = factor(IDPlots))
traits <- read_vc("traits") # Dataset functionele kenmerken
bostypes <- read_vc("bostypes") # Om de pnv-types te groeperen in bostypes
```

```{r data_bewerken, results='hide'}
# De master dataset opmaken op basis van tbl0Boom en de functionele kenmerken
# toevoegen aan elke boomsoort
boomsoorten_basalarea_ha <- tbl0boom %>%
  group_by(IDPlots) %>%
  filter(!any(is.na(BasalArea_m2))) %>%
  ungroup() %>%
  filter(StatusTreeCode == 1) %>%
  dplyr::select(
    IDPlots,
    IDSegments,
    Periode,
    Species,
    SpeciesGroup,
    BasalArea_m2,
    PotArea,
    AreaA4_m2,
    AreaA3_m2,
    AreaA2_m2
  ) %>%
  mutate(Area = ifelse(
    round(PotArea) == round(63.61725),
    AreaA2_m2,
    ifelse(round(PotArea) == round(254.469), AreaA3_m2, AreaA4_m2)
  )) %>%
  mutate(BasalArea_ha = BasalArea_m2 / Area * 10000) %>%
  group_by(IDPlots, Periode, Species, SpeciesGroup) %>%
  summarise(Species_BasalArea_ha = sum(BasalArea_ha)) %>%
  ungroup() %>%
  group_by(IDPlots, Periode) %>%
  mutate(Total_basal_area = sum(Species_BasalArea_ha)) %>%
  # berekenen total basal area
  ungroup()

master_data <- boomsoorten_basalarea_ha %>%
  left_join(., traits %>% dplyr::select(-SpeciesGroup), by = "Species") %>% # nolint
  unite(
    col = ID,
    IDPlots,
    Periode,
    sep = "_",
    remove = FALSE
  ) %>%
  mutate_at(vars(ID, IDPlots, Periode, Species, SpeciesGroup), as.factor)

# Controle correlatie tussen traits
cormat <- traits %>%
  dplyr::select(
    -Species, -SpeciesGroup, -Fall_foliage, -Rooting_type,
    -Flower_type
  ) %>%
  na.omit() %>%
  cor() %>%
  round(1)
p_mat <- cor_pmat(traits %>% dplyr::select(
  -Species, -SpeciesGroup,
  -Fall_foliage
) %>%
  mutate(Rooting_type = as.numeric(as.factor(Rooting_type))) %>%
  mutate(Flower_type = as.numeric(as.factor(Flower_type))) %>%
  na.omit())
# ggcorrplot(cormat, hc.order = TRUE, type = "lower", lab = TRUE, p.mat = p.mat,  # nolint
# insig = "blank")  # nolint
# Evergreen en broadleaf zitten al in de PM removal index en zijn sterk
# gecorreleerd met SLA. Leaf P is sterk gecorreleerd met leaf N -> Evergreen,
# broadleaf en Leaf P worden niet meegenomen in de analyse.

# Functie voor de berekening van de bedekkingsgraad van elk functioneel kenmerk
# per plot (trait coverage).  threshold-waarde; hier 90%).
trait_coverage <- function(trait_name, threshold) {
  name <- paste(trait_name, "_tc", sep = "") # df met plots coverage hoger dan
  # threshold en aantal plots per periode hoger dan threshold
  a <- master_data %>%
    mutate(Trait01 = ifelse(is.na(!!sym(trait_name)), 0, 1)) %>%
    mutate(BasalAreaxTrait01 = Species_BasalArea_ha * Trait01) %>%
    group_by(ID, IDPlots, Periode, Total_basal_area) %>%
    mutate(
      Sum_BasalAreaxTrait01 = sum(BasalAreaxTrait01),
      !!name := Sum_BasalAreaxTrait01 / Total_basal_area * 100
    ) %>%
    ungroup()
  b <- a %>%
    filter(!!sym(name) > threshold)

  c <- b %>%
    dplyr::select(ID, IDPlots, Periode, !!name) %>%
    group_by(ID, IDPlots, Periode) %>%
    summarise(!!sym(name) := mean(!!sym(name)))
  d <- c %>% # aantal plots per periode met coverage groter dan threshold
    group_by(Periode) %>%
    summarise(Aantal_plots_boven_threshold = n())
  list <- list(a, b, c, d)
  return(list)
}

# Functionele diversiteit berekenen (FDis)
# De data eerst omvormen in een species (als rownames) x trait matrix ‘x’ en
# een plot (als rownames) x species matrix. Elke soort moet een traitwaarde
# hebben en de soorten in beide matrices moeten in dezelfde (alfabetische)
# volgorde staan. Seed mass en pollinator-index worden niet in de FDis
# berekening opgenomen, omdat er voor te veel soorten geen waarde is.

data <- master_data %>%
  dplyr::select(ID) %>%
  unique()
trait_names <-
  c(
    "Max_height",
    "SLA",
    "Wood_density",
    "Leaf_N",
    # "Leaf_P",
    "LQ",
    "PM_removal",
    "Drought_tolerance",
    "Fire_tolerance",
    "Waterlogging_tolerance",
    "Resprouting_capacity",
    "Leaf_size",
    "Fall_foliage",
    "Rooting_type",
    "Flower_type"
  )

for (i in seq_len(length(trait_names))) {
  x <- trait_coverage(trait_names[i], 90)[[2]] %>%
    as.data.frame() %>%
    dplyr::select(ID) %>%
    unique()
  data <- inner_join(data, x, by = "ID")
}

traits_plots_90 <- data %>%
  left_join(., master_data, by = "ID") %>%
  drop_na(`Max_height`:`Waterlogging_tolerance`) %>%
  arrange(Species)

a <- traits_plots_90 %>%
  dplyr::select(ID, Species, Species_BasalArea_ha) %>%
  pivot_wider(names_from = Species, values_from = Species_BasalArea_ha) %>%
  mutate_all(~ replace(., is.na(.), "0"))

species_list <- a %>%
  pivot_longer(cols = `Acer campestre`:`Ulmus species`, names_to = "Species",
               values_to = "BA") %>%
  dplyr::select(Species) %>%
  unique()

a <- a %>%
  mutate_at(vars(-ID), as.numeric) %>%
  column_to_rownames(var = "ID")

x <- traits %>%
  arrange(Species) %>%
  right_join(., species_list, by = "Species") %>%
  dplyr::select(
    Species,
    Max_height,
    SLA,
    Wood_density,
    Leaf_N,
    # Leaf_P,
    LQ,
    PM_removal,
    Drought_tolerance,
    Fire_tolerance,
    Waterlogging_tolerance,
    Resprouting_capacity,
    Leaf_size,
    Fall_foliage,
    Rooting_type,
    Flower_type
  ) %>%
  mutate(Fall_foliage = factor(Fall_foliage)) %>%
  mutate(Rooting_type = factor(Rooting_type)) %>%
  mutate(Flower_type = factor(Flower_type)) %>%
  arrange(Species) %>%
  remove_rownames() %>%
  column_to_rownames(var = "Species")
```

```{r fd, results='hide', eval = !file.exists("fd.rds")}
fd <- dbFD(x = x, a = a, w.abun = TRUE, corr = "lingoes", messages = FALSE)
saveRDS(fd, file = "fd.rds")
```


```{r data_bewerken2, results='hide'}
fd <- readRDS("fd.rds")
fdis <- fd$FDis %>%
  as.data.frame() %>%
  rownames_to_column("ID") %>%
  left_join(., master_data %>% dplyr::select(ID, IDPlots, Periode) %>% # nolint
    unique(), by = "ID")
names(fdis) <- c("ID", "FDis", "IDPlots", "Periode")
fdis$IDPlots <- factor(fdis$IDPlots) # nolint

# CWM berekenen voor relevante traits
trait_names_cwm <-
  c(
    "Max_height",
    "SLA",
    "Wood_density",
    "Leaf_N",
    "Leaf_P",
    "LQ",
    "PM_removal",
    "Drought_tolerance",
    "Fire_tolerance",
    "Waterlogging_tolerance",
    "Seed_mass",
    "Pollinator_index"
  )

cwm_continuous_trait <- function(data, trait_name) {
  name <- paste(trait_name, "_cwm", sep = "")
  data %>%
    na.omit() %>%
    group_by(ID, IDPlots, Periode) %>%
    mutate(Total_basal_area_adjusted = sum(Species_BasalArea_ha)) %>%
    mutate(traitxBA = Species_BasalArea_ha * !!sym(trait_name)) %>%
    group_by(ID, IDPlots, Periode, Total_basal_area_adjusted) %>%
    summarise(sumtraitxBA = sum(traitxBA)) %>%
    mutate(!!name := sumtraitxBA / Total_basal_area_adjusted) %>%
    ungroup()
}

data_cwm <- master_data %>%
  dplyr::select(ID, IDPlots, Periode) %>%
  unique()

for (i in seq_len(length(trait_names_cwm))) {
  x <- cwm_continuous_trait(trait_coverage(trait_names_cwm[i], 90)[[2]] %>%
    as.data.frame(), trait_names_cwm[i]) %>%
    dplyr::select(-IDPlots, -Periode, -Total_basal_area_adjusted, -sumtraitxBA)
  data_cwm <- full_join(data_cwm, x, by = "ID")
}

# Dataset klaarmaken voor analyse
fdis_stuurvariabelen <- fdis %>%
  left_join(., pnv, by = "IDPlots") %>%
  left_join(., bostypes, by = "pnv") %>%
  mutate_at(
    .vars = c("Periode", "Bostype"),
    .funs = as.factor
  ) %>%
  filter(Bostype != "Wilgenvloedbos")

# Bayesiaanse regressie met het brms package. Omdat de analyse lang duurt,
# hebben we de resultaten weggeschreven (Bostypes.Rdata)
# form <- bf(FDis ~ Bostype * Periode + (1|IDPlots))  # nolint
# brm_Bostypes <- brm(data = fdis_stuurvariabelen, form,  # nolint
#            control = list(max_treedepth = 18), iter = 2000, chains = 4, # nolint
#            prior = set_prior("normal(0,100)", class = "b"))  # nolint

# save(brm_Bostypes, file = "bostypesresult.rdata")  # nolint

load(file = "bostypesresult.rdata") # nolint

### Analyse CWM per trait
cwm_stuurvariabelen <- data_cwm %>%
  left_join(., pnv, by = "IDPlots") %>%
  left_join(., bostypes, by = "pnv") %>%
  mutate_at(
    .vars = c("Periode", "Bostype"),
    .funs = as.factor
  ) %>%
  filter(Bostype != "Wilgenvloedbos")

# Je kan de CWM-analyse voor elke trait uitvoeren met volgende code
# (vervang brm_Max_height door de trait name uit de dataset):
# brm_Max_height <- brm(data = CWM_stuurvariabelen, Max_height_CWM ~ Bostype * Periode + (1|IDPlots),  # nolint
#                       control = list(max_treedepth = 12), iter = 2000, chains = 2)  # nolint

# Net als voor de FDis-analyse vonden de grootste veranderingen plaats in de
# arme eiken-beukenbossen, waar de soortenrijkdom van bomen en het aandeel
# loofhout toenamen door bosomvorming en in mindere mate door
# natuurlijke successie.
```

De functionele diversiteit van de Vlaamse bossen neemt toe, vooral door de omvorming van homogene dennen- en populierenbestanden naar gemengde bestanden.

```{r staafdiagram, fig.width = 7, fig.height = 4, fig.cap = "Figuur 1. Gemiddelde en 95% betrouwbaarheidsinterval van de functionele diversiteit (FDis = functionele dispersie - @laliberte_distance-based_2010) van bomen per bostype (PNV) in de bosbouwproefvlakken van de Vlaamse bosinventaris (VBI). De indicator is 0 als er maar één soort aanwezig is, maar heeft geen bovengrens. Deze figuur verwijst naar figuur 76 in het Natuurrapport 2020."}

pred_m <- ggpredict(brm_Bostypes, terms = c("Periode", "Bostype")) %>%
  mutate(x = dplyr::recode(x, "1" = "VBI1", "2" = "VBI2")) %>%
  mutate(group = dplyr::recode(group,
    "Arm eiken-beukenbos" =
      "Arm Eiken-beukenbos"
  )) %>%
  mutate(group2 = dplyr::recode(group,
    "Arm Eiken-beukenbos" = "Arm E-B",
    "Eiken-beukenbos" = "E-B",
    "Eiken-haagbeukenbos" = "E-Hb",
    "Elzen-vogelkersbos" = "E-Vk",
    "Elzenbroekbos" = "Eb"
  ))

p <- ggplot(pred_m, aes(
  x = group, y = predicted, fill = x,
  text = paste(
    "Periode: ", x,
    "\nSchatting: ", round(predicted, 2),
    "\nBI: ", round(conf.low, 2), " - ",
    round(conf.high, 2)
  )
)) +
  geom_bar(stat = "identity", position = "dodge", width = 0.7) +
  geom_errorbar(aes(ymin = conf.low, ymax = conf.high, ),
    width = 0.01,
    colour = "black", position = position_dodge(width = 0.7)
  ) +
  scale_y_continuous(
    expand = c(0, 0),
    labels = scales::number_format(accuracy = 0.01)
  ) +
  labs(y = "FUNCTIONELE DIVERSITEIT (FDis)", fill = "") +
  theme(
    axis.title.x = element_text(
      margin = margin(
        t = 10, r = 0,
        b = 0, l = 0
      ),
      hjust = 0
    ),
    axis.title.y = element_blank(),
    panel.grid.major.x = element_line(colour = "grey", linetype = "dotted"),
    panel.grid.major.y = element_blank(),
    legend.key.size = unit(0.3, "cm")
  ) +
  coord_flip()

ggplotly(p, tooltip = c("text"))
```

## Definitie

De functionele diversiteit is een maat voor de verscheidenheid van kenmerken van soorten (bv. groeisnelheid, bladoppervlakte, aanwezigheid nectar) die bijdragen aan bepaalde ecosysteemprocessen (bv. koolstofopslag, beschaduwing, bestuiving).

## Bespreking

De functionele diversiteit neemt toe in elk groeiplaatstype (PNV-type). 
Hoe goed een ecosysteem functioneert, hangt af van de functies die elk van de soorten vervult.
Een bos met een hoge functionele diversiteit heeft een groter potentieel om meerdere functies of ecosysteemdiensten te ondersteunen. 

De kenmerken van soorten (Eng: *traits*) vertellen ons dus iets over het functioneren van een ecosysteem.
**Responskenmerken** beschrijven hoe een soort reageert op omgevingskenmerken.
De interactie tussen omgevingsfactoren (temperatuur, vocht, bodem, ...) en responskenmerken werkt als een filter op de soortensamenstelling en resulteert in een bepaalde gemeenschapsstructuur.
Omgekeerd beschrijven **effectkenmerken** hoe een soort zijn omgeving beïnvloedt.
Zo beïnvloeden bomen door beschaduwing de groei van planten op de bodem en zorgen schimmels voor de afbraak van organisch materiaal.
De eigenschappen van een ecosysteem en de (ecosysteem)diensten die het levert worden eerder door de functionele structuur van een gemeenschap bepaald, dan door het aantal soorten [@hooper_effects_2005].

We gebruiken de functionele diversiteit van de boomlaag als indicator voor het functioneren van bossen.
De indicator houdt alleen rekening met de soorten van de boomlaag, omdat bomen de meest structurerende componenten van een bos zijn en omdat het bosbeheer vooral op dat niveau ingrijpt.

Vooral de bossen op arme zandgronden maken een inhaalbeweging en komen op het niveau van de andere bostypes (Figuur 2). 
De omvorming van homogene dennen- en populierenbestanden naar gemengde bestanden speelt een belangrijke rol in de toename van de functionele diversiteit. 
Ook de geleidelijke, natuurlijke doorgroei van nieuwe boomsoorten met andere functionele kenmerken heeft een positieve impact.

```{r kaarten, fig.width = 10, fig.height = 5, fig.cap = "Figuur 2. Functionele diversiteit (FDis) binnen de plots in beide inventarisatieperiodes van de VBI."}

# De exacte geografische coördinanten van de steekproefpunten worden niet
# meegeleverd, maar kunnen opgevraagd worden bij het Agentschap voor Natuur
# en Bos (ANB).

theoretische_coordinaten_plots <- read_vc("theoretische_coordinaten") %>%
  mutate(IDPlots = factor(IDPlots))
map_data <-
  left_join(fdis,
    theoretische_coordinaten_plots,
    by = "IDPlots"
  )

crs_lam72 <- CRS(SRS_string = "EPSG:31300")
ptn1 <- map_data %>%
  filter(Periode == 1)
ptn1 <- SpatialPointsDataFrame(ptn1[c("X", "Y")],
  ptn1[!(names(ptn1) %in% c("X", "Y"))],
  proj4string = crs_lam72
)
ptn1 <- spTransform(ptn1, CRS(SRS_string = "EPSG:4326"))
ptn2 <- map_data %>%
  filter(Periode == 2)
ptn2 <- SpatialPointsDataFrame(ptn2[c("X", "Y")],
  ptn2[!(names(ptn2) %in% c("X", "Y"))],
  proj4string = crs_lam72
)
ptn2 <- spTransform(ptn2, CRS(SRS_string = "EPSG:4326"))

pal <- colorNumeric(
  palette = "plasma",
  domain = ptn2$FDis
)

leaflet() %>%
  addTiles(options = providerTileOptions(minZoom = 8, maxZoom = 10)) %>%
  addCircleMarkers(
    data = ptn1, color = ~ pal(FDis), radius = 3,
    group = "VBI 1", stroke = FALSE, fillOpacity = 0.5
  ) %>%
  addCircleMarkers(
    data = ptn2, color = ~ pal(FDis), radius = 3, group = "VBI 2",
    stroke = FALSE, fillOpacity = 0.5
  ) %>%
  addLayersControl(
    overlayGroups = c("VBI 1", "VBI 2"),
    options = layersControlOptions(collapsed = FALSE)
  ) %>%
  addLegend(
    position = "topright", pal = pal,
    values = ptn2@data$FDis, title = "Functionele<br>diversiteit"
  ) %>%
  hideGroup("VBI 2")
```

## Referenties
