---
title: "Metadata van Landgebruiksverandering - Ecosysteemvoorraad Corine"
date: 2020-07-01T10:00:00
bibliography: ../references.bib
link-citations: TRUE
hoofdstuk: 4
thema:
  - Natuur & maatschappij
  - Landbouw
keywords:
  - landgebruiksverandering
  - ruimtebeslag
  - natuurlijk kapitaal
  - natural capital accounting
  - ecosystem extent
lang: nl
tab: metadata
verantwoordelijke:
- Wouter Van Reeth <wouter.vanreeth@inbo.be>
output: html_document
---
## Technische informatie

```{r setup, include=FALSE}
library(knitr)
opts_chunk$set(echo = FALSE, message = FALSE, warning = FALSE)
library(git2rdata)
library(kableExtra)
```

```{r databereik}
databereik <- paste(
  range(read_vc("datastg")$Jaar),
  collapse = "-"
)
```
\- **Periodiciteit**: zesjaarlijks
\- **Volgende update**: 2025
\- **Databereik**: `r databereik`

```{r data_inlezen_cor-klassen}
gegevens_cls <- read_vc("datacls")
```


## Databron

- **Producent**: Copernicus Land Monitoring Service
- **Dataset**: *Status layers* 1990 en 2018 van de Corine *land cover inventory*.
- **Gegevensinzameling**: De bodembedekkings- en landgebruikskaarten van Corine worden opgemaakt op basis van een semi-automatische interpretatie van Europese satellietbeelden. 
Dit gebeurt per land door lokale experten met behulp van foto's en kaartmateriaal die voor dat land beschikbaar zijn.
Voor België interpreteert het NGI de satellietbeelden.

## Berekeningswijze

Corine bevat voor heel Europa gebiedsdekkende gegevens over 44 types van bodembedekking en landgebruik.
Hiervan komen er 31 in Vlaanderen voor (zie Tabel 3, Corine niveau 3).
Voor deze analyse werden ze gegroepeerd in 5 ecosysteemklassen (zie Tabel 3, NARA niveau 1).
Die indeling is gebaseerd op een ecosysteemtypologie voorgesteld door de Europese Commissie [@maes_mapping_2013; @maes_mapping_2018] en de [richtlijnen](https://land.copernicus.eu/user-corner/technical-library/corine-land-cover-nomenclature-guidelines/html) van de [Copernicus Land Monitoring Service](https://land.copernicus.eu/pan-european/corine-land-cover).
Met ArcGIS werden de Corinegegevens voor het Vlaams Gewest geselecteerd en werd het Belgisch deel van de Noordzee toegevoegd.
Voor de rekening/indicator Ecosysteemvoorraad (*stock account*) is het aantal pixels (hectare) per ecosysteemklasse berekend voor de jaren 1990 en 2018.
Voor de rekening/indicator Ecosysteemverandering (*flow account*) is op basis van dezelfde data een kruistabel berekend en omgezet in een Sankey-stroomschema dat aangeeft welke ecosysteemklassen in welke zijn veranderd. 
De structuur van de rekening is gebaseerd op een voorstel van het Europees Milieuagentschap [@eea_land_2006; @eea_natural_2018].

```{r tabel ecosystem classes}
tabel_cls <- data.frame(gegevens_cls)
tabel_cls %>%
  kable(
    caption = "Tabel 3: Ecosysteemclassificaties in Corine, EU Mapping &
    Assessment of Ecosystems and their Services (MAES) en het Natuurrapport
    2020 (NARA).",
    col.names = c("Code", "Corine niveau 3", "Corine niveau 2",
                  "Corine niveau 1", "MAES", "NARA niveau 2", "NARA niveau 1"),
    align = "cllllll") %>%
  column_spec(1, width = "4em") %>%
  column_spec(2:4, width = "11em") %>%
  column_spec(5, width = "8em") %>%
  column_spec(6:7, width = "9em") %>%
  row_spec(c(0), bold = TRUE,  color = "black") %>%
  row_spec(c(1:31), font_size = "x-small") %>%
  kable_styling("striped", full_width = FALSE)
```

## Opmerkingen bij de gegevenskwaliteit en betrouwbaarheid

De landgebruikskaarten van de Corine *status layers* hebben een resolutie van 100 x 100 m.
De gemiddelde thematische nauwkeurigheid van de status layers is volgens de Copernicus Land Monitoring Service hoger dan 85%. 
Een validatie van de Corine status layer van 2000 kwam uit op een gemiddelde nauwkeurigheid van 87% +/- 0.8% met hogere of lagere percentages voor de verschillende klassen.
De meeste onnauwkeurigheden betreffen verschillen binnen de subklassen van Corine niveau 1, bijvoorbeeld tussen verschillende types *agricultural areas* of tussen verschillende types *forests and semi-natural areas* [@eea_thematic_2006].
Doordat de minimum mapping unit 25 ha bedraagt voor vlakvormige elementen en 100 m breedte voor lijnvormige, zijn de data minder geschikt voor precieze oppervlakteberekeningen of voor de analyse van kleinschalig landgebruik zoals verspreide bebouwing, lintbebouwing of kleine natuursnippers.
Om die reden worden de gegevens in het Natuurrapport 2020 enkel gebruikt voor de analyse van ecosysteemveranderingen volgens 5 klassen over een periode van meer dan 25 jaar.
De nauwkeurigheid van de veranderingen tussen 1990 en 2018 voor de verschillende veranderingsklassen (bv. van agro-ecosysteem naar stedelijk en bebouwd gebied) is niet bekend. 

## Download

**Broncode indicator**: [d1_landgebruiksverandering_ecosysteemvoorraad_cor.Rmd](../d1_landgebruiksverandering_ecosysteemvoorraad_cor/d1_landgebruiksverandering_ecosysteemvoorraad_cor.Rmd)
- **Basisdata**: [datastg.tsv](../d1_landgebruiksverandering_ecosysteemvoorraad_cor/datastg.tsv), [datasta.tsv](../d1_landgebruiksverandering_ecosysteemvoorraad_cor/datasta.tsv), [dataflg.tsv](../d1_landgebruiksverandering_ecosysteemvoorraad_cor/dataflg.tsv), [dataflgcode.tsv](../d1_landgebruiksverandering_ecosysteemvoorraad_cor/dataflgcode.tsv), [datafla.tsv](../d1_landgebruiksverandering_ecosysteemvoorraad_cor/datafla.tsv), [datacls.tsv](../d1_landgebruiksverandering_ecosysteemvoorraad_cor/datacls.tsv)
- **Metadata basisdata**: [datastg.yml](../d1_landgebruiksverandering_ecosysteemvoorraad_cor/datastg.yml), [datasta.yml](../d1_landgebruiksverandering_ecosysteemvoorraad_cor/datasta.yml), [dataflg.yml](../d1_landgebruiksverandering_ecosysteemvoorraad_cor/dataflg.yml), [dataflgcode.yml](../d1_landgebruiksverandering_ecosysteemvoorraad_cor/dataflgcode.yml), [datafla.yml](../d1_landgebruiksverandering_ecosysteemvoorraad_cor/datafla.yml), [datacls.yml](../d1_landgebruiksverandering_ecosysteemvoorraad_cor/datacls.yml)

## Referenties
